---
title: "1. Dados Simulados e Desenho da Análise"
author:
  - Weverton Gomes da Costa
date: "`r Sys.Date()`"
site: workflowr::wflow_site
output:
  workflowr::wflow_html:
    toc: true
    toc_depth: 3
    toc_float: true
    code_download: true
    code_folding: show
editor_options:
  chunk_output_type: console
---

```{r setup, include=FALSE}
knitr::opts_chunk$set(
  echo = TRUE,
  warning = FALSE,
  message = FALSE,
  cache = FALSE,
  fig.align = "center",
  out.width = "100%"
)

options(stringsAsFactors = FALSE)
```

# Objetivo

Este é o primeiro módulo do tutorial. Antes de ajustar qualquer modelo de
predição genômica, precisamos conhecer os dados e definir uma regra de
comparação que seja exatamente a mesma para todos os métodos.

A primeira fase do projeto mantém os 1.000 indivíduos disponíveis e investiga
somente a redução do número de marcadores, representado por `p`. Em outras
palavras, queremos verificar quanto da capacidade preditiva é preservada quando
passamos de 4.010 SNPs para painéis progressivamente menores.

Ao final desta página teremos um único objeto, salvo em
`output/dados_desenho/desenho_analise.rds`, contendo:

- fenótipos;
- valores genéticos verdadeiros;
- genótipos;
- mapa genético;
- seis cenários simulados;
- posições verdadeiras dos QTL;
- níveis de redução de `p`;
- cinco folds fixos de validação cruzada.

Esse objeto será a entrada comum dos módulos de GBLUP e aprendizado de máquina.

# 1. Conhecendo os dados simulados

Os dados foram previamente simulados no software GENES para uma população F2.
Uma população F2 é obtida após o cruzamento entre indivíduos da geração F1 e é
frequentemente utilizada em estudos genéticos porque apresenta segregação dos
alelos herdados dos genitores.

Neste conjunto existem:

- 1.000 indivíduos;
- 4.010 SNPs;
- 10 grupos de ligação;
- 6 características simuladas.

Um **SNP** é uma posição do genoma em que os indivíduos podem apresentar
diferentes variantes de DNA. Neste tutorial, os SNPs serão utilizados como
preditores dos valores genéticos.

Cinco arquivos da pasta `data/dados_simulados/` são utilizados diretamente:

| Arquivo | Conteúdo |
|---|---|
| `DG#gen_F2_Vfen.txt` | fenótipos observados |
| `DG#gen_F2_Vgen.dat` | valores genéticos verdadeiros |
| `genoma_mapa.txt` | genótipos dos 4.010 SNPs |
| `genoma.txt` | mapa genético |
| `controlegenetico#1.dat` | parâmetros dos cenários e posições dos QTL |

A tabela identifica a função de cada arquivo antes da leitura. Os demais
arquivos originais são preservados para rastreabilidade, mas não são necessários
para construir o objeto analítico usado nesta primeira fase.

## 1.1 Definindo a pasta dos arquivos

Primeiro indicamos onde estão os arquivos simulados. Manter esse caminho em um
único objeto facilita a leitura dos arquivos seguintes sem repetir o nome da
pasta.

```{r definir-pasta-dados}
dados_dir <- "data/dados_simulados"

stopifnot(
  dir.exists(dados_dir)
)
```

O `stopifnot()` interrompe a execução se a pasta não existir. Esse tipo de
verificação ajuda a identificar rapidamente problemas de estrutura ao reproduzir
o tutorial em outro computador.

## 1.2 Lendo os fenótipos

O fenótipo é a característica observada em cada indivíduo. O arquivo possui seis
colunas, uma para cada cenário genético simulado. Depois da leitura, nomeamos
essas colunas como `C1` até `C6`.

```{r ler-fenotipos}
fenotipo <- as.matrix(
  read.table(
    file.path(
      dados_dir,
      "DG#gen_F2_Vfen.txt"
    ),
    header = FALSE
  )
)

colnames(fenotipo) <- paste0(
  "C",
  seq_len(
    ncol(fenotipo)
  )
)

n_individuos <- nrow(fenotipo)

stopifnot(
  n_individuos == 1000L,
  ncol(fenotipo) == 6L,
  !anyNA(fenotipo)
)
```

Ao final do bloco, `fenotipo` é uma matriz com 1.000 linhas e seis colunas. Cada
linha representa um indivíduo e cada coluna representa uma característica
simulada.

## 1.3 Lendo os valores genéticos verdadeiros

Como os dados são simulados, conhecemos também o valor genético verdadeiro de
cada indivíduo. Essa informação é muito útil para avaliar as predições, mas não
pode ser usada para treinar os modelos ou selecionar marcadores.

```{r ler-valores-geneticos}
valor_genetico <- as.matrix(
  read.table(
    file.path(
      dados_dir,
      "DG#gen_F2_Vgen.dat"
    ),
    header = FALSE
  )
)

colnames(valor_genetico) <- colnames(fenotipo)

stopifnot(
  identical(
    dim(fenotipo),
    dim(valor_genetico)
  ),
  !anyNA(valor_genetico)
)
```

As matrizes `fenotipo` e `valor_genetico` possuem exatamente a mesma dimensão.
Isso garante que cada valor genético verdadeiro possa ser associado ao
indivíduo e à característica correspondentes.

## 1.4 Lendo e organizando os genótipos

O arquivo genotípico contém os estados `0`, `1` e `2` para os 4.010 SNPs dos
1.000 indivíduos. Como o arquivo é armazenado de forma linear, primeiro lemos
todos os valores e depois reconstruímos a matriz de indivíduos por marcadores.

```{r ler-genotipos}
n_marcadores <- 4010L

valores_genotipos <- scan(
  file.path(
    dados_dir,
    "genoma_mapa.txt"
  ),
  what = integer(),
  quiet = TRUE
)

stopifnot(
  length(valores_genotipos) ==
    n_marcadores * n_individuos
)

genotipo_012 <- matrix(
  valores_genotipos,
  nrow = n_marcadores,
  ncol = n_individuos,
  byrow = TRUE
)

genotipo_012 <- t(genotipo_012)

stopifnot(
  identical(
    dim(genotipo_012),
    c(1000L, 4010L)
  ),
  identical(
    sort(
      unique(
        as.vector(genotipo_012)
      )
    ),
    0:2
  )
)
```

A matriz `genotipo_012` possui 1.000 linhas e 4.010 colunas. Portanto, cada
linha representa um indivíduo e cada coluna representa um SNP.

## 1.5 Recodificando os SNPs e criando identificadores

Para a modelagem, recodificamos `0`, `1` e `2` como `-1`, `0` e `1`. Essa
transformação apenas muda a escala numérica usada para representar os três
genótipos; ela não altera quais indivíduos pertencem a cada classe genotípica.

Também criamos nomes padronizados para indivíduos e marcadores.

```{r recodificar-genotipos}
genotipo <- genotipo_012 - 1L

ids <- seq_len(n_individuos)

id_individuo <- sprintf(
  "ID%04d",
  ids
)

id_marcador <- paste0(
  "M",
  seq_len(n_marcadores)
)

rownames(fenotipo) <- id_individuo
rownames(valor_genetico) <- id_individuo
rownames(genotipo) <- id_individuo
colnames(genotipo) <- id_marcador

rm(
  valores_genotipos,
  genotipo_012
)

invisible(
  gc()
)
```

Depois dessa etapa, os genótipos estão prontos para os modelos e todos os
objetos utilizam os mesmos identificadores de indivíduos.

## 1.6 Resumindo os objetos principais

Agora reunimos as dimensões dos três objetos centrais. Essa tabela é uma
conferência rápida antes de avançarmos para o mapa e o desenho experimental.

```{r tabela-resumo-dados}
resumo_dados <- data.frame(
  Objeto = c(
    "Fenótipos",
    "Valores genéticos verdadeiros",
    "Genótipos"
  ),
  Individuos = c(
    nrow(fenotipo),
    nrow(valor_genetico),
    nrow(genotipo)
  ),
  Colunas = c(
    ncol(fenotipo),
    ncol(valor_genetico),
    ncol(genotipo)
  ),
  Uso = c(
    "Resposta utilizada no treinamento",
    "Avaliação preditiva após a predição",
    "Preditores genômicos"
  )
)

kableExtra::kbl(
  resumo_dados,
  caption = "Estrutura dos principais objetos analíticos",
  align = c(
    "l",
    "r",
    "r",
    "l"
  )
) |>
  kableExtra::kable_styling(
    bootstrap_options = c(
      "striped",
      "hover",
      "condensed",
      "responsive"
    ),
    full_width = FALSE
  )
```

Os fenótipos e os valores genéticos verdadeiros possuem seis colunas, enquanto
a matriz genotípica possui 4.010. O valor genético verdadeiro será reservado
exclusivamente para avaliar as predições produzidas nos indivíduos de teste.

# 2. Mapa genético

Um grupo de ligação representa um conjunto de marcadores pertencentes ao mesmo
segmento cromossômico simulado. O mapa informa a ordem e a posição dos SNPs em
cada um desses grupos.

## 2.1 Lendo o mapa

O arquivo `genoma.txt` possui informações adicionais nas primeiras linhas. Por
isso usamos `skip = 12` para começar a leitura diretamente na parte que contém
os marcadores.

```{r ler-mapa-genetico}
mapa_bruto <- read.table(
  file.path(
    dados_dir,
    "genoma.txt"
  ),
  header = FALSE,
  sep = ",",
  skip = 12,
  fill = TRUE,
  strip.white = TRUE,
  fileEncoding = "latin1",
  stringsAsFactors = FALSE
)

mapa_bruto <- mapa_bruto[
  ,
  1:5
]

mapa <- data.frame(
  marcador = seq_len(
    nrow(mapa_bruto)
  ),
  id_marcador = paste0(
    "M",
    seq_len(
      nrow(mapa_bruto)
    )
  ),
  LG = as.integer(
    mapa_bruto[
      ,
      1
    ]
  ),
  marcador_no_LG = as.integer(
    mapa_bruto[
      ,
      2
    ]
  ),
  posicao_cM = as.numeric(
    mapa_bruto[
      ,
      5
    ]
  ),
  stringsAsFactors = FALSE
)

stopifnot(
  nrow(mapa) == n_marcadores,
  identical(
    sort(
      unique(mapa$LG)
    ),
    1:10
  ),
  all(
    table(mapa$LG) == 401L
  )
)
```

A leitura confirma 4.010 marcadores distribuídos entre dez grupos de ligação.

## 2.2 Resumindo cada grupo de ligação

Para deixar o código transparente, percorremos os dez grupos de ligação com um
`for`. Em cada grupo contamos os SNPs e registramos as posições inicial, final e
o espaçamento entre marcadores.

```{r tabela-resumo-mapa}
resumo_mapa <- data.frame(
  LG = 1:10,
  Marcadores = integer(10),
  Inicio_cM = numeric(10),
  Fim_cM = numeric(10),
  Espacamento_cM = numeric(10)
)

for (lg in 1:10) {

  mapa_lg <- mapa[
    mapa$LG == lg,
    ,
    drop = FALSE
  ]

  resumo_mapa$Marcadores[lg] <- nrow(mapa_lg)
  resumo_mapa$Inicio_cM[lg] <- min(mapa_lg$posicao_cM)
  resumo_mapa$Fim_cM[lg] <- max(mapa_lg$posicao_cM)
  resumo_mapa$Espacamento_cM[lg] <-
    unique(
      diff(
        mapa_lg$posicao_cM
      )
    )[1]
}

kableExtra::kbl(
  resumo_mapa,
  caption = "Estrutura do mapa genético por grupo de ligação",
  digits = 1
) |>
  kableExtra::kable_styling(
    bootstrap_options = c(
      "striped",
      "hover",
      "condensed",
      "responsive"
    ),
    full_width = FALSE
  )
```

Todos os grupos possuem 401 SNPs distribuídos de 0 a 200 cM, com espaçamento de
0,5 cM. A distribuição regular é uma característica do esquema de simulação
usado para gerar esses dados.


# 3. Cenários genéticos

Um **QTL** (*quantitative trait locus*) é uma região do genoma que contribui
para a variação de uma característica quantitativa. Os seis cenários simulados
diferem principalmente no número de QTL e na herdabilidade.

A herdabilidade, representada por $h^2$, descreve a proporção da variação
fenotípica associada à variação genética no cenário simulado.

## 3.1 Lendo o arquivo de controle

O arquivo de controle é organizado em seis blocos, um para cada característica.
Primeiro lemos todas as linhas e identificamos onde cada bloco começa.

```{r ler-controle-cenarios}
controle_linhas <- readLines(
  file.path(
    dados_dir,
    "controlegenetico#1.dat"
  ),
  warn = FALSE,
  encoding = "latin1"
)

inicio_blocos <- grep(
  "^Variavel",
  controle_linhas
)

stopifnot(
  length(inicio_blocos) == 6L
)
```

As seis posições encontradas em `inicio_blocos` indicam onde começam as
informações de C1 até C6.

## 3.2 Extraindo os parâmetros sem funções auxiliares

Para um tutorial, é mais útil enxergar explicitamente como cada campo é
extraído. Por isso percorremos os seis blocos com um `for`, sem criar uma função
auxiliar para esconder a leitura das linhas.

```{r organizar-cenarios}
n_cenarios <- length(inicio_blocos)

controle_cenarios <- data.frame(
  cenario = paste0(
    "C",
    seq_len(n_cenarios)
  ),
  variavel = integer(n_cenarios),
  total_loci = integer(n_cenarios),
  n_qtl = integer(n_cenarios),
  gmd = numeric(n_cenarios),
  modelo = integer(n_cenarios),
  h2 = numeric(n_cenarios),
  constante = numeric(n_cenarios),
  escala = numeric(n_cenarios),
  CV = numeric(n_cenarios),
  stringsAsFactors = FALSE
)

qtl_por_cenario <- vector(
  "list",
  n_cenarios
)

names(qtl_por_cenario) <- controle_cenarios$cenario

for (i in seq_len(n_cenarios)) {

  inicio <- inicio_blocos[i]

  partes <- strsplit(
    controle_linhas[inicio],
    ",",
    fixed = TRUE
  )[[1]]

  controle_cenarios$variavel[i] <-
    as.integer(
      trimws(
        partes[
          length(partes)
        ]
      )
    )

  partes <- strsplit(
    controle_linhas[inicio + 1L],
    ",",
    fixed = TRUE
  )[[1]]

  controle_cenarios$total_loci[i] <-
    as.integer(
      trimws(
        partes[
          length(partes)
        ]
      )
    )

  partes <- strsplit(
    controle_linhas[inicio + 2L],
    ",",
    fixed = TRUE
  )[[1]]

  controle_cenarios$n_qtl[i] <-
    as.integer(
      trimws(
        partes[
          length(partes)
        ]
      )
    )

  qtl_por_cenario[[i]] <- scan(
    text = controle_linhas[
      inicio + 3L
    ],
    what = integer(),
    quiet = TRUE
  )

  partes <- strsplit(
    controle_linhas[inicio + 5L],
    ",",
    fixed = TRUE
  )[[1]]

  controle_cenarios$gmd[i] <-
    as.numeric(
      trimws(
        partes[
          length(partes)
        ]
      )
    )

  partes <- strsplit(
    controle_linhas[inicio + 6L],
    ",",
    fixed = TRUE
  )[[1]]

  controle_cenarios$modelo[i] <-
    as.integer(
      trimws(
        partes[
          length(partes)
        ]
      )
    )

  partes <- strsplit(
    controle_linhas[inicio + 7L],
    ",",
    fixed = TRUE
  )[[1]]

  controle_cenarios$h2[i] <-
    as.numeric(
      trimws(
        partes[
          length(partes)
        ]
      )
    )

  partes <- strsplit(
    controle_linhas[inicio + 8L],
    ",",
    fixed = TRUE
  )[[1]]

  controle_cenarios$constante[i] <-
    as.numeric(
      trimws(
        partes[
          length(partes)
        ]
      )
    )

  partes <- strsplit(
    controle_linhas[inicio + 9L],
    ",",
    fixed = TRUE
  )[[1]]

  controle_cenarios$escala[i] <-
    as.numeric(
      trimws(
        partes[
          length(partes)
        ]
      )
    )

  partes <- strsplit(
    controle_linhas[inicio + 10L],
    ",",
    fixed = TRUE
  )[[1]]

  controle_cenarios$CV[i] <-
    as.numeric(
      trimws(
        partes[
          length(partes)
        ]
      )
    )
}

stopifnot(
  all(
    controle_cenarios$total_loci == 4010L
  ),
  all(
    controle_cenarios$n_qtl ==
      lengths(qtl_por_cenario)
  ),
  all(
    unlist(qtl_por_cenario) %in%
      seq_len(n_marcadores)
  )
)
```

O objeto `controle_cenarios` agora possui uma linha para cada cenário. A lista
`qtl_por_cenario` guarda as posições verdadeiras dos QTL e será preservada
somente para avaliações posteriores.

## 3.3 Comparando os seis cenários

A tabela abaixo reúne as informações necessárias para interpretar os cenários
genéticos antes de comparar os métodos de predição.

```{r tabela-cenarios}
tabela_cenarios <- controle_cenarios[
  ,
  c(
    "cenario",
    "n_qtl",
    "h2"
  )
]

kableExtra::kbl(
  tabela_cenarios,
  caption = "Arquitetura genética dos seis cenários simulados",
  digits = 2,
  col.names = c(
    "Cenário",
    "Número de QTL",
    "Herdabilidade (h²)"
  )
) |>
  kableExtra::kable_styling(
    bootstrap_options = c(
      "striped",
      "hover",
      "condensed",
      "responsive"
    ),
    full_width = FALSE
  )
```

C1 e C2 compartilham $h^2=0{,}7$, C3 e C4 compartilham $h^2=0{,}5$, e C5 e C6
compartilham $h^2=0{,}3$. Dentro de cada par, o segundo cenário possui mais QTL.
Essa organização permite descrever como os métodos se comportam em arquiteturas
com diferentes números de QTL e herdabilidades, sem tratar o desenho como um
fatorial completo.

A quantidade de QTL também pode ser visualizada diretamente. A figura utiliza a
paleta GDocs definida como padrão visual deste tutorial.

```{r figura-numero-qtl, fig.height=4.6, fig.width=7.5, fig.cap="Número de QTL em cada cenário genético simulado."}
if (!requireNamespace(
  "ggplot2",
  quietly = TRUE
)) {
  stop(
    "Instale o pacote ggplot2 para gerar as figuras do tutorial."
  )
}

if (!requireNamespace(
  "ggthemes",
  quietly = TRUE
)) {
  stop(
    "Instale o pacote ggthemes para usar o padrão gráfico GDocs."
  )
}

figura_qtl <- ggplot2::ggplot(
  controle_cenarios,
  ggplot2::aes(
    x = cenario,
    y = n_qtl
  )
) +
  ggplot2::geom_col(
    fill = ggthemes::gdocs_pal()(1),
    width = 0.72
  ) +
  ggplot2::labs(
    title = "Complexidade dos cenários simulados",
    x = "Cenário",
    y = "Número de QTL"
  ) +
  ggthemes::theme_gdocs(
    base_size = 12
  ) +
  ggplot2::theme(
    plot.title = ggplot2::element_text(
      face = "bold"
    )
  )

figura_qtl
```

A figura evidencia o aumento progressivo do número de QTL entre C1 e C6. Esse
aumento não deve ser interpretado isoladamente como efeito causal da
poligenicidade, porque a herdabilidade também varia entre grupos de cenários.

# 4. Redução do número de marcadores

Nesta primeira fase, o número de indivíduos permanece fixo em

$$
n=1000.
$$

A dimensão modificada é apenas o número de SNPs, representado por `p`.

O painel completo com 4.010 marcadores é a referência. Depois, cada método
construirá seu próprio ranking de importância e utilizará os primeiros SNPs
desse ranking para formar painéis progressivamente menores.

## 4.1 Definindo os níveis de `p`

A regra utilizada é a mesma para todos os métodos. Para transformar cada
proporção em um número inteiro de SNPs usamos arredondamento *half-up*:

$$
p_q=\lfloor 4010q+0{,}5\rfloor,
$$

em que $q$ é a proporção de marcadores mantida.

```{r tabela-niveis-p}
proporcoes_p <- c(
  1,
  0.50,
  0.25,
  0.10,
  0.05,
  0.01
)

niveis_p <- data.frame(
  proporcao = proporcoes_p,
  percentual = paste0(
    proporcoes_p * 100,
    "%"
  ),
  n_marcadores = floor(
    n_marcadores *
      proporcoes_p +
      0.5
  ),
  stringsAsFactors = FALSE
)

stopifnot(
  identical(
    niveis_p$n_marcadores,
    c(
      4010,
      2005,
      1003,
      401,
      201,
      40
    )
  )
)

kableExtra::kbl(
  niveis_p,
  caption = "Níveis de redução do número de marcadores",
  col.names = c(
    "Proporção",
    "Percentual",
    "Número de SNPs"
  )
) |>
  kableExtra::kable_styling(
    bootstrap_options = c(
      "striped",
      "hover",
      "condensed",
      "responsive"
    ),
    full_width = FALSE
  )
```

A redução mais moderada mantém 2.005 dos 4.010 SNPs, enquanto a condição mais
extrema mantém apenas 40. Esses mesmos seis tamanhos serão usados para todos os
métodos.

## 4.2 Painéis aninhados

O M01 ainda não seleciona SNPs. A seleção ocorrerá dentro de cada método,
cenário e fold. Uma vez obtido o ranking, os painéis serão aninhados:

$$
P_{1\%}
\subset
P_{5\%}
\subset
P_{10\%}
\subset
P_{25\%}
\subset
P_{50\%}
\subset
P_{100\%}.
$$

Isso significa, por exemplo, que os 40 SNPs do painel de 1% também estarão
presentes nos painéis de 5%, 10%, 25%, 50% e 100%.

# 5. Validação cruzada comum

Para comparar os métodos de forma justa, todos devem prever exatamente os mesmos
indivíduos. Utilizamos validação cruzada com cinco folds.

Um **fold** é uma parte dos dados reservada temporariamente para teste. Em cada
rodada:

- 800 indivíduos ficam no treinamento;
- 200 indivíduos ficam no teste;
- o modelo é ajustado sem os fenótipos desses 200 indivíduos;
- depois avaliamos as predições produzidas para eles.

Ao final das cinco rodadas, todos os 1.000 indivíduos participaram uma vez do
teste.

## 5.1 Criando os cinco folds

A separação depende somente dos identificadores dos indivíduos e de uma semente
fixa. Fenótipos, valores genéticos, genótipos e posições dos QTL não participam
do sorteio.

```{r criar-folds}
SEED_DESENHO <- 20260908L
N_FOLDS <- 5L

set.seed(SEED_DESENHO)

ordem_individuos <- sample(
  ids,
  size = length(ids),
  replace = FALSE
)

fold_na_ordem <- rep(
  seq_len(N_FOLDS),
  length.out = n_individuos
)

fold_individuo <- integer(
  n_individuos
)

fold_individuo[
  ordem_individuos
] <- fold_na_ordem

atribuicao_folds <- data.frame(
  id = ids,
  individuo = id_individuo,
  fold = fold_individuo,
  stringsAsFactors = FALSE
)

folds <- vector(
  "list",
  N_FOLDS
)

names(folds) <- paste0(
  "Fold",
  seq_len(N_FOLDS)
)

for (k in seq_len(N_FOLDS)) {

  folds[[k]] <- list(
    fold = k,
    treino = ids[
      fold_individuo != k
    ],
    teste = ids[
      fold_individuo == k
    ]
  )
}
```

A semente fixa torna a divisão reproduzível. Qualquer pessoa que execute esse
bloco com os mesmos dados obterá os mesmos indivíduos em cada fold.

## 5.2 Auditando os tamanhos de treino e teste

Antes de usar os folds, verificamos se cada partição possui 800 indivíduos no
treinamento, 200 no teste e nenhuma sobreposição entre esses dois conjuntos.

```{r tabela-resumo-folds}
tamanho_treino <- integer(
  N_FOLDS
)

tamanho_teste <- integer(
  N_FOLDS
)

sobreposicao <- integer(
  N_FOLDS
)

for (k in seq_len(N_FOLDS)) {

  tamanho_treino[k] <-
    length(
      folds[[k]]$treino
    )

  tamanho_teste[k] <-
    length(
      folds[[k]]$teste
    )

  sobreposicao[k] <-
    length(
      intersect(
        folds[[k]]$treino,
        folds[[k]]$teste
      )
    )
}

stopifnot(
  all(
    table(
      atribuicao_folds$fold
    ) == 200L
  ),
  all(
    tamanho_treino == 800L
  ),
  all(
    tamanho_teste == 200L
  ),
  all(
    sobreposicao == 0L
  )
)

resumo_folds <- data.frame(
  Fold = seq_len(N_FOLDS),
  Treinamento = tamanho_treino,
  Teste = tamanho_teste,
  Sobreposicao = sobreposicao
)

kableExtra::kbl(
  resumo_folds,
  caption = "Tamanho dos conjuntos de treinamento e teste",
  col.names = c(
    "Fold",
    "Treinamento",
    "Teste",
    "Sobreposição"
  )
) |>
  kableExtra::kable_styling(
    bootstrap_options = c(
      "striped",
      "hover",
      "condensed",
      "responsive"
    ),
    full_width = FALSE
  )
```

Os cinco folds possuem exatamente a mesma dimensão: 800 indivíduos para
treinamento e 200 para teste. A coluna “Sobreposição” é zero em todos os casos,
confirmando que nenhum indivíduo pertence simultaneamente ao treino e ao teste
dentro da mesma rodada.


# 6. Preparação para a futura redução de `n`

A redução do número de indivíduos ainda não faz parte desta fase. Mesmo assim,
guardamos `ordem_individuos`, a permutação aleatória criada com a semente fixa.

Essa decisão permitirá construir, futuramente, tamanhos amostrais aninhados sem
sortear novamente os indivíduos depois de conhecer os resultados da redução de
`p`.

# 7. Salvando o objeto comum do projeto

Os módulos seguintes não precisam repetir toda a preparação realizada nesta
página. Em vez disso, reunimos os objetos necessários em uma lista e a salvamos
como um arquivo RDS.

O campo `importancia_somente_treinamento = TRUE` registra a regra de que
fenótipos de teste e valores genéticos verdadeiros não podem ser usados para
selecionar marcadores. No GBLUP, os genótipos dos indivíduos de teste podem
participar da matriz de relacionamento genômico; essa particularidade
transdutiva é explicada no Módulo 2.

## 7.1 Construindo e salvando o objeto

O bloco abaixo reúne dados, parâmetros e folds sem recalcular nenhuma etapa
científica. O conteúdo preserva o contrato `M01-p-v1` usado na Fase 1.

```{r salvar-desenho}
protocolo <- list(
  etapa = "reducao_p_inicial",
  seed_desenho = SEED_DESENHO,
  n_individuos = n_individuos,
  p_total = n_marcadores,
  n_folds = N_FOLDS,
  unidade_ranking = c(
    "cenario",
    "metodo",
    "fold"
  ),
  importancia_somente_treinamento = TRUE,
  paineis_p_aninhados = TRUE,
  valor_genetico_somente_avaliacao = TRUE
)

arquivos_fonte <- c(
  fenotipo = "DG#gen_F2_Vfen.txt",
  valor_genetico = "DG#gen_F2_Vgen.dat",
  genotipo = "genoma_mapa.txt",
  mapa = "genoma.txt",
  controle = "controlegenetico#1.dat"
)

desenho_analise <- list(
  versao = "M01-p-v1",
  protocolo = protocolo,
  arquivos_fonte = arquivos_fonte,
  fenotipo = fenotipo,
  valor_genetico = valor_genetico,
  genotipo = genotipo,
  mapa = mapa,
  controle_cenarios = controle_cenarios,
  qtl_por_cenario = qtl_por_cenario,
  niveis_p = niveis_p,
  ordem_individuos = ordem_individuos,
  atribuicao_folds = atribuicao_folds,
  folds = folds
)

dir.create(
  "output/dados_desenho",
  recursive = TRUE,
  showWarnings = FALSE
)

arquivo_desenho <-
  "output/dados_desenho/desenho_analise.rds"

saveRDS(
  desenho_analise,
  arquivo_desenho,
  compress = "gzip"
)
```

O arquivo RDS funciona como uma fotografia do desenho analítico depois de todas
as verificações desta página. Isso reduz repetição e garante que M02 e M03 usem
as mesmas entradas.

## 7.2 Conferindo o conteúdo salvo

Por fim, apresentamos os principais componentes do objeto. Essa é uma auditoria
simples para confirmar que todos os elementos necessários foram armazenados.

```{r tabela-resumo-objeto}
resumo_objeto <- data.frame(
  Componente = c(
    "Fenótipo",
    "Valor genético verdadeiro",
    "Genótipo",
    "Mapa",
    "Cenários",
    "Níveis de p",
    "Folds"
  ),
  Estrutura = c(
    paste(
      dim(
        desenho_analise$fenotipo
      ),
      collapse = " x "
    ),
    paste(
      dim(
        desenho_analise$valor_genetico
      ),
      collapse = " x "
    ),
    paste(
      dim(
        desenho_analise$genotipo
      ),
      collapse = " x "
    ),
    paste(
      dim(
        desenho_analise$mapa
      ),
      collapse = " x "
    ),
    nrow(
      desenho_analise$controle_cenarios
    ),
    nrow(
      desenho_analise$niveis_p
    ),
    length(
      desenho_analise$folds
    )
  ),
  stringsAsFactors = FALSE
)

kableExtra::kbl(
  resumo_objeto,
  caption = "Conteúdo principal do objeto canônico do M01",
  align = c(
    "l",
    "r"
  )
) |>
  kableExtra::kable_styling(
    bootstrap_options = c(
      "striped",
      "hover",
      "condensed",
      "responsive"
    ),
    full_width = FALSE
  )
```

O objeto final contém os três conjuntos de dados principais, o mapa, os seis
cenários, os seis níveis de `p` e os cinco folds. Portanto, ele reúne tudo o que
os próximos módulos precisam para iniciar os ajustes sem repetir a preparação
dos dados.

# 8. O que aprendemos neste módulo?

A primeira fase do projeto utiliza:

$$
n=1000
$$

e

$$
p\in\{4010,2005,1003,401,201,40\}.
$$

A validação cruzada possui cinco folds de 800 indivíduos para treinamento e 200
para teste. Os mesmos folds serão usados por todos os métodos.

A seleção dos SNPs será realizada posteriormente dentro de cada método e fold,
sem usar o fenótipo do conjunto de teste, os valores genéticos verdadeiros ou as
posições conhecidas dos QTL como informação de treinamento.

O arquivo `desenho_analise.rds` é, portanto, o ponto de partida comum das
próximas páginas.

---

[← Início](index.html) | [Próxima página: GBLUP aditivo →](02_gblup.html)
