---
title: "Dados Simulados e Desenho da Análise"
author:
  - Weverton Gomes da Costa
date: "`r Sys.Date()`"
site: workflowr::wflow_site
output:
  workflowr::wflow_html:
    toc: true
    toc_float: true
editor_options:
  chunk_output_type: console
---

# Objetivo

Apresentar os dados simulados utilizados no projeto e definir o desenho comum
que será empregado pelos métodos de predição genômica.

A primeira etapa do projeto mantém os 1.000 indivíduos disponíveis e avalia a
redução do número de marcadores (`p`). Os subconjuntos de marcadores serão
definidos posteriormente a partir dos rankings de importância produzidos pelos
modelos usando exclusivamente os indivíduos de treinamento.

Neste módulo são definidos:

- os dados fenotípicos e genotípicos;
- os valores genéticos verdadeiros;
- os seis cenários simulados;
- o mapa genético;
- os níveis de redução de `p`;
- uma única validação cruzada de cinco folds, fixa e comum a todos os métodos.

```{r setup, include=FALSE}
knitr::opts_chunk$set(
  echo = TRUE,
  warning = FALSE,
  message = FALSE,
  cache = FALSE
)

options(stringsAsFactors = FALSE)
```

# 1. Dados simulados

Os dados foram previamente simulados no software GENES para uma população F2
com 1.000 indivíduos e 4.010 marcadores distribuídos em 10 grupos de ligação.

Cinco arquivos são utilizados diretamente nesta análise:

- `DG#gen_F2_Vfen.txt`: fenótipos;
- `DG#gen_F2_Vgen.dat`: valores genéticos verdadeiros;
- `genoma_mapa.txt`: genótipos;
- `genoma.txt`: mapa genético;
- `controlegenetico#1.dat`: parâmetros dos seis cenários e posições dos QTL.

Os demais arquivos originais são preservados em `data/dados_simulados/`, mas
não são necessários para construir o objeto analítico utilizado pelos modelos.

## 1.1 Fenótipos, valores genéticos e genótipos

```{r leitura-dados}
dados_dir <- "data/dados_simulados"

fenotipo <- as.matrix(
  read.table(
    file.path(dados_dir, "DG#gen_F2_Vfen.txt"),
    header = FALSE
  )
)

valor_genetico <- as.matrix(
  read.table(
    file.path(dados_dir, "DG#gen_F2_Vgen.dat"),
    header = FALSE
  )
)

colnames(fenotipo) <- paste0("C", seq_len(ncol(fenotipo)))
colnames(valor_genetico) <- colnames(fenotipo)

n_individuos <- nrow(fenotipo)
n_marcadores <- 4010L

valores_genotipos <- scan(
  file.path(dados_dir, "genoma_mapa.txt"),
  what = integer(),
  quiet = TRUE
)

stopifnot(
  n_individuos == 1000L,
  ncol(fenotipo) == 6L,
  identical(dim(fenotipo), dim(valor_genetico)),
  !anyNA(fenotipo),
  !anyNA(valor_genetico),
  length(valores_genotipos) == n_marcadores * n_individuos
)

genotipo_012 <- matrix(
  valores_genotipos,
  nrow = n_marcadores,
  ncol = n_individuos,
  byrow = TRUE
)

genotipo_012 <- t(genotipo_012)

stopifnot(
  identical(dim(genotipo_012), c(1000L, 4010L)),
  identical(sort(unique(as.vector(genotipo_012))), 0:2)
)

genotipo <- genotipo_012 - 1L

ids <- seq_len(n_individuos)
id_individuo <- sprintf("ID%04d", ids)
id_marcador <- paste0("M", seq_len(n_marcadores))

rownames(fenotipo) <- id_individuo
rownames(valor_genetico) <- id_individuo
rownames(genotipo) <- id_individuo
colnames(genotipo) <- id_marcador

rm(valores_genotipos, genotipo_012)
invisible(gc())
```

A matriz genotípica original apresenta os estados `0`, `1` e `2`. Para a
modelagem, esses estados são recodificados como `-1`, `0` e `1`.

```{r resumo-dados}
resumo_dados <- data.frame(
  Objeto = c(
    "Fenótipos",
    "Valores genéticos verdadeiros",
    "Genótipos"
  ),
  Individuos = c(
    nrow(fenotipo),
    nrow(valor_genetico),
    nrow(genotipo)
  ),
  Colunas = c(
    ncol(fenotipo),
    ncol(valor_genetico),
    ncol(genotipo)
  ),
  Uso = c(
    "Resposta utilizada no treinamento",
    "Avaliação preditiva após a predição",
    "Preditores genômicos"
  )
)

knitr::kable(
  resumo_dados,
  caption = "Estrutura dos principais objetos analíticos",
  row.names = FALSE
)
```

O valor genético verdadeiro não será utilizado na formação dos folds, na
seleção de marcadores ou no ajuste dos modelos. Ele será acessado somente para
avaliar as predições produzidas para indivíduos mantidos fora do treinamento.

# 2. Mapa genético

O mapa genético é lido diretamente do arquivo produzido pelo GENES. A ordem das
linhas corresponde à ordem dos marcadores da matriz genotípica.

```{r mapa-genetico}
mapa_bruto <- read.table(
  file.path(dados_dir, "genoma.txt"),
  header = FALSE,
  sep = ",",
  skip = 12,
  fill = TRUE,
  strip.white = TRUE,
  fileEncoding = "latin1",
  stringsAsFactors = FALSE
)

mapa_bruto <- mapa_bruto[, 1:5]

mapa <- data.frame(
  marcador = seq_len(nrow(mapa_bruto)),
  id_marcador = paste0("M", seq_len(nrow(mapa_bruto))),
  LG = as.integer(mapa_bruto[, 1]),
  marcador_no_LG = as.integer(mapa_bruto[, 2]),
  posicao_cM = as.numeric(mapa_bruto[, 5]),
  stringsAsFactors = FALSE
)

stopifnot(
  nrow(mapa) == n_marcadores,
  identical(sort(unique(mapa$LG)), 1:10),
  all(table(mapa$LG) == 401L)
)

resumo_mapa <- do.call(
  rbind,
  lapply(
    split(mapa, mapa$LG),
    function(x) {
      data.frame(
        LG = x$LG[1],
        Marcadores = nrow(x),
        Inicio_cM = min(x$posicao_cM),
        Fim_cM = max(x$posicao_cM),
        Espacamento_cM = unique(diff(x$posicao_cM))[1]
      )
    }
  )
)

rownames(resumo_mapa) <- NULL

knitr::kable(
  resumo_mapa,
  caption = "Estrutura do mapa genético por grupo de ligação",
  row.names = FALSE
)
```

Cada grupo de ligação contém 401 marcadores distribuídos de 0 a 200 cM, com
espaçamento de 0,5 cM, totalizando 4.010 marcadores.

# 3. Cenários genéticos

O arquivo de controle registra os parâmetros utilizados na simulação. Cada bloco
corresponde a uma das seis características analisadas.

```{r cenarios}
controle_linhas <- readLines(
  file.path(dados_dir, "controlegenetico#1.dat"),
  warn = FALSE,
  encoding = "latin1"
)

inicio_blocos <- grep("^Variavel", controle_linhas)

valor_campo <- function(linha) {
  partes <- strsplit(linha, ",", fixed = TRUE)[[1]]
  as.numeric(trimws(partes[length(partes)]))
}

qtl_por_cenario <- setNames(
  lapply(
    inicio_blocos,
    function(inicio) {
      scan(
        text = controle_linhas[inicio + 3L],
        what = integer(),
        quiet = TRUE
      )
    }
  ),
  paste0("C", seq_along(inicio_blocos))
)

controle_cenarios <- do.call(
  rbind,
  lapply(
    seq_along(inicio_blocos),
    function(i) {
      inicio <- inicio_blocos[i]

      data.frame(
        cenario = paste0("C", i),
        variavel = as.integer(valor_campo(controle_linhas[inicio])),
        total_loci = as.integer(valor_campo(controle_linhas[inicio + 1L])),
        n_qtl = as.integer(valor_campo(controle_linhas[inicio + 2L])),
        gmd = valor_campo(controle_linhas[inicio + 5L]),
        modelo = as.integer(valor_campo(controle_linhas[inicio + 6L])),
        h2 = valor_campo(controle_linhas[inicio + 7L]),
        constante = valor_campo(controle_linhas[inicio + 8L]),
        escala = valor_campo(controle_linhas[inicio + 9L]),
        CV = valor_campo(controle_linhas[inicio + 10L])
      )
    }
  )
)

rownames(controle_cenarios) <- NULL

stopifnot(
  length(inicio_blocos) == 6L,
  all(controle_cenarios$total_loci == 4010L),
  all(controle_cenarios$n_qtl == lengths(qtl_por_cenario)),
  all(unlist(qtl_por_cenario) %in% seq_len(n_marcadores))
)

knitr::kable(
  controle_cenarios[
    ,
    c(
      "cenario",
      "n_qtl",
      "h2",
      "gmd",
      "modelo",
      "constante",
      "escala",
      "CV"
    )
  ],
  caption = "Parâmetros dos seis cenários simulados",
  row.names = FALSE,
  digits = 2
)
```

Os seis cenários combinam diferentes níveis de complexidade genética e
herdabilidade:

- C1: 8 QTL e $h^2=0{,}7$;
- C2: 40 QTL e $h^2=0{,}7$;
- C3: 80 QTL e $h^2=0{,}5$;
- C4: 120 QTL e $h^2=0{,}5$;
- C5: 240 QTL e $h^2=0{,}3$;
- C6: 480 QTL e $h^2=0{,}3$.

As posições verdadeiras dos QTL são armazenadas no objeto de desenho para
avaliações posteriores, mas não participam da seleção de marcadores.

# 4. Redução inicial do número de marcadores

Nesta primeira etapa do projeto, todos os 1.000 indivíduos são mantidos. A
dimensão reduzida é apenas `p`.

O conjunto completo de 4.010 marcadores representa a condição de referência.
Os demais tamanhos correspondem aos percentuais de marcadores mais importantes
segundo cada método.

```{r niveis-p}
proporcoes_p <- c(1, 0.50, 0.25, 0.10, 0.05, 0.01)

niveis_p <- data.frame(
  proporcao = proporcoes_p,
  percentual = paste0(proporcoes_p * 100, "%"),
  n_marcadores = floor(n_marcadores * proporcoes_p + 0.5),
  stringsAsFactors = FALSE
)

stopifnot(
  identical(
    niveis_p$n_marcadores,
    c(4010, 2005, 1003, 401, 201, 40)
  )
)

knitr::kable(
  niveis_p,
  caption = "Níveis de redução do número de marcadores",
  row.names = FALSE
)
```

O M01 não seleciona marcadores. Para cada cenário, método e fold, o modelo será
primeiro ajustado com os 4.010 marcadores disponíveis no treinamento. O ranking
de importância produzido nesse ajuste definirá os painéis reduzidos.

Assim, para um mesmo ranking:

$$
P_{1\%}
\subset
P_{5\%}
\subset
P_{10\%}
\subset
P_{25\%}
\subset
P_{50\%}
\subset
P_{100\%}.
$$

Os rankings serão específicos para cada combinação de cenário, método e fold.

# 5. Validação cruzada comum

Todos os métodos utilizarão a mesma partição dos indivíduos. Será empregada uma
única validação cruzada de cinco folds.

A formação dos folds depende somente do identificador dos indivíduos e de uma
semente fixa. Fenótipos, valores genéticos verdadeiros, genótipos e posições de
QTL não participam da geração das partições.

```{r validacao-cruzada}
SEED_DESENHO <- 20260908L
N_FOLDS <- 5L

set.seed(SEED_DESENHO)

ordem_individuos <- sample(
  ids,
  size = length(ids),
  replace = FALSE
)

fold_na_ordem <- rep(
  seq_len(N_FOLDS),
  length.out = n_individuos
)

fold_individuo <- integer(n_individuos)
fold_individuo[ordem_individuos] <- fold_na_ordem

atribuicao_folds <- data.frame(
  id = ids,
  individuo = id_individuo,
  fold = fold_individuo,
  stringsAsFactors = FALSE
)

folds <- setNames(
  lapply(
    seq_len(N_FOLDS),
    function(k) {
      list(
        fold = k,
        treino = ids[fold_individuo != k],
        teste = ids[fold_individuo == k]
      )
    }
  ),
  paste0("Fold", seq_len(N_FOLDS))
)

stopifnot(
  all(table(atribuicao_folds$fold) == 200L),
  all(vapply(folds, function(x) length(x$treino) == 800L, logical(1))),
  all(vapply(folds, function(x) length(x$teste) == 200L, logical(1))),
  all(vapply(
    folds,
    function(x) length(intersect(x$treino, x$teste)) == 0L,
    logical(1)
  ))
)

resumo_folds <- data.frame(
  Fold = seq_len(N_FOLDS),
  Treinamento = vapply(folds, function(x) length(x$treino), integer(1)),
  Teste = vapply(folds, function(x) length(x$teste), integer(1))
)

knitr::kable(
  resumo_folds,
  caption = "Tamanho dos conjuntos de treinamento e teste",
  row.names = FALSE
)
```

Cada indivíduo participa uma vez do conjunto de teste e quatro vezes do conjunto
de treinamento.

Para qualquer cenário e método, o fold $k$ utilizará exatamente os mesmos
800 indivíduos para treinamento e os mesmos 200 indivíduos para avaliação.

# 6. Preparação para a futura redução de n

A redução de `n` não faz parte da etapa inicial. Entretanto, a permutação
`ordem_individuos` é armazenada para que a expansão futura do projeto possa
construir tamanhos amostrais aninhados sem gerar uma nova ordem de indivíduos.

Dessa forma, a futura análise de `n x p` poderá reutilizar o mesmo desenho
experimental em vez de redefinir as amostras após os primeiros resultados.

# 7. Objeto canônico do desenho

Os objetos necessários aos módulos seguintes são reunidos em um único arquivo.
O GBLUP e os métodos de aprendizado de máquina deverão ler este objeto em vez de
repetir a preparação dos dados e a geração dos folds.

```{r salvar-desenho}
protocolo <- list(
  etapa = "reducao_p_inicial",
  seed_desenho = SEED_DESENHO,
  n_individuos = n_individuos,
  p_total = n_marcadores,
  n_folds = N_FOLDS,
  unidade_ranking = c("cenario", "metodo", "fold"),
  importancia_somente_treinamento = TRUE,
  paineis_p_aninhados = TRUE,
  valor_genetico_somente_avaliacao = TRUE
)

arquivos_fonte <- c(
  fenotipo = "DG#gen_F2_Vfen.txt",
  valor_genetico = "DG#gen_F2_Vgen.dat",
  genotipo = "genoma_mapa.txt",
  mapa = "genoma.txt",
  controle = "controlegenetico#1.dat"
)

desenho_analise <- list(
  versao = "M01-p-v1",
  protocolo = protocolo,
  arquivos_fonte = arquivos_fonte,
  fenotipo = fenotipo,
  valor_genetico = valor_genetico,
  genotipo = genotipo,
  mapa = mapa,
  controle_cenarios = controle_cenarios,
  qtl_por_cenario = qtl_por_cenario,
  niveis_p = niveis_p,
  ordem_individuos = ordem_individuos,
  atribuicao_folds = atribuicao_folds,
  folds = folds
)

dir.create(
  "output/dados_desenho",
  recursive = TRUE,
  showWarnings = FALSE
)

arquivo_desenho <- "output/dados_desenho/desenho_analise.rds"

saveRDS(
  desenho_analise,
  arquivo_desenho,
  compress = "gzip"
)
```

O objeto salvo contém os dados preparados, o mapa, os cenários, os QTL
verdadeiros, os níveis de `p` e a validação cruzada comum.

```{r resumo-objeto}
resumo_objeto <- data.frame(
  Componente = c(
    "Fenótipo",
    "Valor genético verdadeiro",
    "Genótipo",
    "Mapa",
    "Cenários",
    "Níveis de p",
    "Folds"
  ),
  Estrutura = c(
    paste(dim(desenho_analise$fenotipo), collapse = " x "),
    paste(dim(desenho_analise$valor_genetico), collapse = " x "),
    paste(dim(desenho_analise$genotipo), collapse = " x "),
    paste(dim(desenho_analise$mapa), collapse = " x "),
    nrow(desenho_analise$controle_cenarios),
    nrow(desenho_analise$niveis_p),
    length(desenho_analise$folds)
  ),
  stringsAsFactors = FALSE
)

knitr::kable(
  resumo_objeto,
  caption = "Conteúdo principal do objeto canônico do M01",
  row.names = FALSE
)
```

# 8. Síntese do desenho inicial

A etapa inicial do projeto fica definida por:

$$
n=1000
$$

e

$$
p\in\{4010,2005,1003,401,201,40\}.
$$

A avaliação será realizada por uma única validação cruzada de cinco folds,
mantendo 800 indivíduos para treinamento e 200 para teste em cada fold.

Os mesmos folds serão usados por todos os métodos e cenários. A seleção dos
marcadores será realizada posteriormente dentro de cada conjunto de treinamento,
sem acesso ao fenótipo do conjunto de teste, ao valor genético verdadeiro ou às
posições conhecidas dos QTL.

Esse objeto constitui a entrada comum dos módulos de GBLUP e aprendizado de
máquina.
