---
title: "GBLUP Aditivo"
author:
  - Weverton Gomes da Costa
date: "`r Sys.Date()`"
site: workflowr::wflow_site
output:
  workflowr::wflow_html:
    toc: true
    toc_float: true
editor_options:
  chunk_output_type: console
---

# Objetivo

Apresentar o GBLUP aditivo (GBLUP-A) como modelo estatístico de referência para
avaliar a robustez da predição genômica à redução do número de marcadores.

O módulo utiliza o desenho definido em `01_dados_desenho.Rmd`. Para cada
cenário genético e fold de validação, o GBLUP é inicialmente ajustado com os
4.010 marcadores. A partir desse ajuste é obtido um ranking de importância dos SNPs. A
informação fenotípica do conjunto de teste não participa do ajuste nem do
ranking. O mesmo ranking define painéis aninhados contendo 50%, 25%, 10%, 5% e
1% dos marcadores, e o modelo é reajustado em cada painel.

Nesta primeira etapa do projeto, o número de indivíduos permanece fixo em
1.000. A dimensão investigada é somente o número de marcadores (`p`).

```{r setup, include=FALSE}
knitr::opts_chunk$set(
  echo = TRUE,
  warning = FALSE,
  message = FALSE,
  cache = FALSE
)

options(stringsAsFactors = FALSE)
```

# 1. GBLUP aditivo

O GBLUP descreve o efeito genético aditivo dos indivíduos por meio de uma
matriz de relacionamento genômico construída a partir dos marcadores.

O modelo pode ser escrito como

$$
\mathbf{y}
=
\mathbf{1}\mu
+
\mathbf{Z}\mathbf{u}
+
\mathbf{e},
$$

em que:

- $\mathbf{y}$ é o vetor de fenótipos;
- $\mu$ é a média geral;
- $\mathbf{Z}$ é a matriz de incidência que associa cada observação ao efeito
  genético do indivíduo;
- $\mathbf{u}$ é o vetor de valores genéticos aditivos preditos;
- $\mathbf{e}$ é o vetor de resíduos.

Assume-se

$$
\mathbf{u}
\sim
N\left(
\mathbf{0},
\mathbf{G}\sigma_g^2
\right),
$$

e

$$
\mathbf{e}
\sim
N\left(
\mathbf{0},
\mathbf{I}\sigma_e^2
\right),
$$

onde $\mathbf{G}$ é a matriz de relacionamento genômico aditivo,
$\sigma_g^2$ é a variância genética aditiva e $\sigma_e^2$ é a variância
residual.

A matriz $\mathbf{G}$ resume a semelhança genômica entre os indivíduos. Neste
projeto, ela é construída com `sommer::A.mat()` a partir da matriz de
marcadores correspondente ao painel em análise.

# 2. Objeto analítico do M01

O módulo anterior concentra os dados e o desenho experimental em um único
objeto reproduzível.

```{r carregar-m01}
arquivo_m01 <- "output/dados_desenho/desenho_analise.rds"

stopifnot(
  file.exists(arquivo_m01)
)

dados <- readRDS(
  arquivo_m01
)

stopifnot(
  identical(dim(dados$genotipo), c(1000L, 4010L)),
  identical(dim(dados$fenotipo), c(1000L, 6L)),
  identical(dim(dados$valor_genetico), c(1000L, 6L)),
  length(dados$folds) == 5L
)
```

Os principais objetos utilizados pelo GBLUP são:

```{r objetos-m01}
resumo_objetos <- data.frame(
  Objeto = c(
    "Fenótipos",
    "Valores genéticos verdadeiros",
    "Genótipos",
    "Folds"
  ),
  Estrutura = c(
    paste(dim(dados$fenotipo), collapse = " x "),
    paste(dim(dados$valor_genetico), collapse = " x "),
    paste(dim(dados$genotipo), collapse = " x "),
    paste0(length(dados$folds), " folds")
  ),
  Uso = c(
    "Resposta no treinamento",
    "Avaliação após a predição",
    "Construção da matriz genômica e seleção de marcadores",
    "Separação fixa entre treinamento e teste"
  ),
  stringsAsFactors = FALSE
)

knitr::kable(
  resumo_objetos,
  caption = "Objetos herdados do M01",
  row.names = FALSE
)
```

Os valores genéticos verdadeiros não participam do ajuste, da formação dos
folds ou da seleção de marcadores. Eles são utilizados somente após a predição,
para medir a capacidade do modelo de recuperar o sinal genético simulado.

# 3. Validação cruzada

O desenho utiliza uma única validação cruzada de cinco folds, comum a todos os
métodos.

Em cada fold:

- 800 indivíduos compõem o conjunto de treinamento;
- 200 indivíduos compõem o conjunto de teste;
- o fenótipo dos indivíduos de teste não é utilizado no ajuste;
- o valor genético verdadeiro dos indivíduos de teste é utilizado somente para
  avaliação.

```{r conferir-folds}
resumo_folds <- data.frame(
  Fold = seq_along(dados$folds),
  Treinamento = vapply(
    dados$folds,
    function(x) length(x$treino),
    integer(1)
  ),
  Teste = vapply(
    dados$folds,
    function(x) length(x$teste),
    integer(1)
  )
)

stopifnot(
  all(resumo_folds$Treinamento == 800L),
  all(resumo_folds$Teste == 200L)
)

knitr::kable(
  resumo_folds,
  caption = "Partição fixa utilizada na validação cruzada",
  row.names = FALSE
)
```

## 3.1 Genótipos dos indivíduos de teste

Os indivíduos do conjunto de teste são considerados previamente genotipados.
Por isso, seus perfis de marcadores podem participar da matriz de relacionamento
genômico, embora seus fenótipos sejam ocultados durante o ajuste.

A implementação representa essa condição substituindo por `NA` os fenótipos
dos indivíduos do fold de teste. Assim, a informação fenotípica utilizada pelo
modelo é exclusivamente a dos 800 indivíduos de treinamento.

Essa configuração corresponde ao problema prático em que candidatos já
genotipados precisam receber valores genéticos preditos antes da obtenção de
seus fenótipos.

Consequentemente, o GBLUP é **transdutivo em relação aos genótipos**: a matriz
de relacionamento genômico inclui os indivíduos de treinamento e de teste,
todos previamente genotipados. Entretanto, os fenótipos do teste permanecem
ocultos. Essa característica é específica do GBLUP e deve ser distinguida da
forma como os métodos de aprendizado de máquina utilizam os preditores no
treinamento.

# 4. Níveis de redução de p

Os tamanhos dos painéis foram fixados no M01.

```{r niveis-p}
niveis_p <- dados$niveis_p

knitr::kable(
  niveis_p,
  caption = "Painéis de marcadores avaliados pelo GBLUP",
  row.names = FALSE
)
```

Os tamanhos utilizados são:

$$
4010,\ 2005,\ 1003,\ 401,\ 201,\ 40.
$$

O painel completo corresponde a 100% dos SNPs. Os demais correspondem,
respectivamente, a 50%, 25%, 10%, 5% e 1%.

Para cada combinação de cenário e fold, os painéis reduzidos são
aninhados:

$$
P_{1\%}
\subset
P_{5\%}
\subset
P_{10\%}
\subset
P_{25\%}
\subset
P_{50\%}
\subset
P_{100\%}.
$$

# 5. Construção da matriz de relacionamento genômico

Para um painel contendo $p_q$ marcadores, seja

$$
\mathbf{X}_q
$$

a matriz genotípica dos 1.000 indivíduos para os SNPs pertencentes ao painel.

A matriz de relacionamento genômico aditivo é construída por

```{r exemplo-matriz-g, eval=FALSE}
G <- sommer::A.mat(
  X_q
)
```

O painel completo possui uma única matriz $\mathbf{G}$ para os 4.010
marcadores. Quando `p` é reduzido, a matriz de relacionamento é reconstruída
usando apenas os marcadores selecionados para aquele painel.

Portanto, a redução de `p` não altera somente o conjunto de variáveis
disponíveis: ela altera também a estrutura de similaridade genômica utilizada
pelo GBLUP.

# 6. Ajuste do GBLUP

A implementação usa `sommer::mmes()`.

A função abaixo reúne apenas o núcleo do ajuste do GBLUP-A. Ela não realiza a
seleção de marcadores.

```{r funcao-gblup}
ajustar_gblup <- function(
  X,
  y,
  treino,
  teste,
  G = NULL,
  n_iter = 20L
) {

  stopifnot(
    nrow(X) == length(y),
    length(intersect(treino, teste)) == 0L
  )

  if (is.null(G)) {
    G <- sommer::A.mat(X)
  }

  ids <- rownames(X)

  rownames(G) <- ids
  colnames(G) <- ids

  dados_modelo <- data.frame(
    y = as.numeric(y),
    id = factor(
      ids,
      levels = ids
    )
  )

  dados_modelo$y[teste] <- NA_real_

  ajuste <- sommer::mmes(
    y ~ 1,
    random = ~
      vsm(
        ism(id),
        Gu = G
      ),
    rcov = ~ units,
    nIters = n_iter,
    data = dados_modelo,
    verbose = FALSE,
    dateWarning = FALSE
  )

  efeito_individuo <- as.matrix(
    ajuste$uList[[1L]]
  )

  Z_id <- model.matrix(
    ~ id - 1,
    data = dados_modelo
  )

  valor_aditivo <- as.numeric(
    Z_id %*%
      efeito_individuo[
        ,
        1L,
        drop = FALSE
      ]
  )

  intercepto <- as.numeric(
    ajuste$b
  )[1L]

  predicao <- intercepto + valor_aditivo

  list(
    ajuste = ajuste,
    G = G,
    valor_aditivo = valor_aditivo,
    predicao = predicao,
    predicao_teste = predicao[teste]
  )
}
```

A função recebe a matriz genotípica do painel que está sendo avaliado. O
fenótipo dos indivíduos de teste é ocultado antes do ajuste e as predições
correspondentes são extraídas depois da estimação do modelo.

# 7. Predição dos indivíduos de teste

Para cada combinação de cenário, fold e painel de marcadores, o modelo gera

$$
\widehat{\mathbf{g}}_{\mathrm{teste}},
$$

um vetor com 200 valores genéticos preditos.

O vetor é comparado ao valor genético verdadeiro simulado

$$
\mathbf{g}_{\mathrm{teste}},
$$

somente depois que o ajuste foi concluído.

Essa separação é importante porque o valor genético verdadeiro é conhecido
apenas por se tratar de um estudo com dados simulados. Ele funciona como
referência de avaliação, e não como informação disponível para treinamento.

# 8. Métricas de desempenho

A métrica principal é a correlação de Pearson entre o valor genético verdadeiro
e o valor genético predito:

$$
r
=
\operatorname{cor}
\left(
\mathbf{g},
\widehat{\mathbf{g}}
\right).
$$

Também são registradas métricas complementares:

- RMSE;
- MAE;
- viés médio;
- inclinação de calibração;
- $R^2$.

```{r funcao-metricas}
calcular_metricas <- function(
  observado,
  predito
) {

  observado <- as.numeric(observado)
  predito <- as.numeric(predito)

  stopifnot(
    length(observado) == length(predito),
    all(is.finite(observado)),
    all(is.finite(predito))
  )

  r <- if (
    sd(observado) > 0 &&
    sd(predito) > 0
  ) {
    cor(
      observado,
      predito
    )
  } else {
    NA_real_
  }

  slope <- if (
    sd(predito) > 0
  ) {
    as.numeric(
      coef(
        lm(
          observado ~ predito
        )
      )[2L]
    )
  } else {
    NA_real_
  }

  denominador_r2 <- sum(
    (
      observado -
        mean(observado)
    )^2
  )

  r2 <- if (
    denominador_r2 > 0
  ) {
    1 -
      sum(
        (
          observado -
            predito
        )^2
      ) /
      denominador_r2
  } else {
    NA_real_
  }

  data.frame(
    r = r,
    RMSE = sqrt(
      mean(
        (
          observado -
            predito
        )^2
      )
    ),
    MAE = mean(
      abs(
        observado -
          predito
      )
    ),
    Bias = mean(
      predito -
        observado
    ),
    Slope = slope,
    R2 = r2
  )
}
```

# 9. Robustez à redução de marcadores

O desempenho com todos os marcadores é a referência dentro de cada cenário e
fold.

Para a correlação, define-se

$$
\Delta r_q
=
r_{100\%}
-
r_q.
$$

Logo:

- $\Delta r_q > 0$: houve perda de capacidade preditiva após reduzir `p`;
- $\Delta r_q = 0$: o desempenho foi preservado;
- $\Delta r_q < 0$: o painel reduzido superou o painel completo.

Para o RMSE, define-se

$$
\Delta RMSE_q
=
RMSE_q
-
RMSE_{100\%}.
$$

Nesse caso:

- valores positivos indicam aumento do erro;
- valores negativos indicam redução do erro.

Essas diferenças são calculadas dentro da mesma combinação de cenário,
método e fold.

# 10. Importância dos marcadores no GBLUP

O ajuste com 4.010 SNPs produz, para cada combinação de cenário e fold, os
valores genéticos aditivos preditos dos indivíduos. Para transformar essa
predição em um escore de importância por marcador, os efeitos dos SNPs são
recuperados a partir dos BLUPs obtidos no conjunto de treinamento.

Seja

$$
\mathbf{M}_T
=
\mathbf{X}_T
-
\mathbf{1}\bar{\mathbf{x}}_T',
$$

a matriz de marcadores dos indivíduos de treinamento centralizada pelas médias
dos marcadores calculadas no próprio treinamento.

Seja ainda

$$
\widehat{\mathbf{u}}_T
$$

o vetor de valores genéticos aditivos preditos para os indivíduos de
treinamento. Esses valores provêm do ajuste transdutivo descrito na Seção 3.1,
no qual a matriz de relacionamento utiliza os genótipos dos 1.000 indivíduos,
mas somente os 800 fenótipos de treinamento.

Os efeitos dos marcadores são recuperados por

$$
\widehat{\boldsymbol{\beta}}
=
\mathbf{M}_T'
\left(
\mathbf{M}_T\mathbf{M}_T'
\right)^+
\widehat{\mathbf{u}}_T,
$$

onde o símbolo $+$ representa a pseudoinversa de Moore--Penrose.

## 10.1 Por que utilizar a pseudoinversa?

Como as colunas de $\mathbf{M}_T$ são centralizadas, vale

$$
\mathbf{1}'\mathbf{M}_T
=
\mathbf{0}'.
$$

Consequentemente, a matriz

$$
\mathbf{M}_T\mathbf{M}_T'
$$

é singular por construção.

Neste projeto, cada fold possui 800 indivíduos de treinamento. A auditoria
numérica mostrou posto 799 em todas as 30 combinações de cenário e fold,
resultado compatível com a dependência linear introduzida pela centralização.

Por isso, a inversa comum não é apropriada. A pseudoinversa fornece a solução
de norma mínima compatível com os valores genéticos preditos pelo GBLUP.

A recuperação pode ser implementada por decomposição espectral:

```{r importancia-gblup}
obter_importancia_gblup <- function(
  X_treino,
  u_treino
) {

  M <- sweep(
    X_treino,
    2L,
    colMeans(X_treino),
    FUN = "-"
  )

  MMt <- tcrossprod(M)

  eig <- eigen(
    MMt,
    symmetric = TRUE
  )

  tolerancia <- max(dim(MMt)) *
    max(eig$values) *
    .Machine$double.eps

  manter <- eig$values > tolerancia

  alpha <- eig$vectors[
    ,
    manter,
    drop = FALSE
  ] %*% (
    crossprod(
      eig$vectors[
        ,
        manter,
        drop = FALSE
      ],
      u_treino
    ) /
      eig$values[manter]
  )

  beta <- as.numeric(
    crossprod(
      M,
      alpha
    )
  )

  names(beta) <- colnames(
    X_treino
  )

  importancia <- beta^2

  names(importancia) <- names(beta)

  importancia
}
```

Como $\mathbf{M}_T$ é centralizada, adicionar ou remover uma constante de
$\widehat{\mathbf{u}}_T$ não altera os efeitos recuperados. Assim, a expressão
é equivalente à utilização de
$\widehat{\mathbf{u}}_T-\bar{\widehat{\mathbf{u}}}_T$.

## 10.2 Escore de importância

Para o marcador $j$, o escore bruto é definido por

$$
I_j
=
\widehat{\beta}_j^2.
$$

O quadrado do efeito fornece uma medida não negativa de magnitude. A ordenação
por $I_j$ é equivalente à ordenação por
$|\widehat{\beta}_j|$.

Para facilitar a comparação interna dos escores, eles são reescalonados para o
intervalo de 0 a 10:

$$
I_j^{(0-10)}
=
10
\frac{
I_j-\min(I)
}{
\max(I)-\min(I)
}.
$$

Esse reescalonamento não altera a ordem dos marcadores.

```{r padronizar-importancia}
padronizar_importancia <- function(
  importancia
) {

  lo <- min(importancia)
  hi <- max(importancia)

  if (hi > lo) {

    10 *
      (
        importancia - lo
      ) /
      (
        hi - lo
      )

  } else {

    rep(
      0,
      length(importancia)
    )
  }
}
```

## 10.3 Desempates e reprodutibilidade

Marcadores com exatamente o mesmo escore de importância não devem ser
ordenados implicitamente pela posição em que aparecem na matriz genotípica.

Por isso, os empates são resolvidos por uma ordem pseudoaleatória
determinística, com semente específica para cada combinação de cenário, fold e
método.

Essa regra:

- não utiliza fenótipos dos indivíduos de teste;
- não utiliza valores genéticos verdadeiros;
- não utiliza posições reais de QTL;
- evita favorecer a ordem física dos marcadores;
- produz o mesmo ranking em execuções repetidas.

O ranking final é, portanto, específico para

$$
\text{cenário}
\times
\text{fold}
\times
\text{GBLUP}.
$$

## 10.4 Validação da recuperação dos efeitos

A formulação por Moore--Penrose foi auditada nas 30 combinações de cenário e
fold.

Em todas elas:

- $\operatorname{rank}(\mathbf{M}_T\mathbf{M}_T')=799$;
- a correlação entre
  $\widehat{\mathbf{u}}_T$ e
  $\mathbf{M}_T\widehat{\boldsymbol{\beta}}$
  foi numericamente igual a 1;
- o erro de reconstrução permaneceu na ordem de $10^{-14}$.

Esses resultados confirmam que a transformação recupera os efeitos dos
marcadores de forma numericamente consistente com os valores aditivos preditos
pelo GBLUP.
# 11. Construção dos painéis reduzidos

Depois de obtido o ranking do ajuste completo, os painéis são definidos pelos
primeiros $p_q$ marcadores.

Se

$$
m_{(1)},m_{(2)},\ldots,m_{(4010)}
$$

representam os marcadores ordenados da maior para a menor importância, então o
painel com $p_q$ marcadores é

$$
P_q
=
\left\{
m_{(1)},
m_{(2)},
\ldots,
m_{(p_q)}
\right\}.
$$

O mesmo ranking é usado para todos os níveis de redução dentro da combinação de
cenário e fold.

```{r funcao-painel}
selecionar_painel <- function(
  ranking,
  n_marcadores
) {

  stopifnot(
    nrow(ranking) >= n_marcadores,
    !anyDuplicated(ranking$marcador)
  )

  ranking$marcador[
    seq_len(n_marcadores)
  ]
}
```

Após a seleção, o GBLUP é reajustado do início utilizando apenas os marcadores
do painel. A matriz de relacionamento genômico é, portanto, reconstruída para
cada nível de `p`.

# 12. Fluxo completo por cenário e fold

A unidade conceitual da análise é

$$
\text{cenário}
\times
\text{fold}.
$$

Dentro de cada unidade, o fluxo é:

1. ajustar o GBLUP com os 4.010 SNPs;
2. obter o ranking de importância usando somente o treinamento;
3. avaliar o modelo completo no fold de teste;
4. selecionar os 2.005 marcadores mais importantes;
5. reconstruir a matriz genômica e reajustar o GBLUP;
6. repetir para 1.003, 401, 201 e 40 marcadores;
7. calcular as métricas em cada painel;
8. calcular as perdas de desempenho em relação ao painel completo.

```{r pseudocodigo-gblup, eval=FALSE}
for (cenario in colnames(dados$fenotipo)) {

  y <- dados$fenotipo[, cenario]
  g <- dados$valor_genetico[, cenario]

  for (k in seq_along(dados$folds)) {

    treino <- dados$folds[[k]]$treino
    teste <- dados$folds[[k]]$teste

    X <- dados$genotipo

    ajuste_completo <- ajustar_gblup(
      X = X,
      y = y,
      treino = treino,
      teste = teste
    )

    # ranking <- obter_importancia_gblup(...)
    # ranking <- ordenar_importancia(...)

    for (p_q in dados$niveis_p$n_marcadores) {

      # selecionar painel aninhado
      # reconstruir G
      # reajustar GBLUP
      # predizer os 200 indivíduos de teste
      # calcular métricas
      # armazenar resultados
    }
  }
}
```

O pseudocódigo explicita a lógica do módulo sem executar novamente a análise
completa durante a construção da página.

# 13. Estrutura do resultado oficial

Os checkpoints computacionais são armazenados em `.local/`, enquanto o produto
científico consolidado do módulo é versionável e armazenado em:

```text
output/gblup/module02_gblup_results.rds
```

O contrato oficial utilizado no projeto é:

```{r estrutura-saida, eval=FALSE}
module02_gblup_results <- list(
  versao = "M02-p-v1",
  fase = "reducao_p_com_n_1000",
  metodo = "GBLUP",
  dimensoes = list(
    cenarios = 6L,
    folds = 5L,
    metodos = 1L,
    niveis_p = 6L,
    resultados = 180L
  ),
  protocolo = list(
    modelo = "GBLUP aditivo",
    pacote = "sommer",
    matriz_relacionamento = "sommer::A.mat",
    ajuste = "sommer::mmes",
    nIters = 20L,
    fenotipo_teste_no_ajuste = FALSE,
    genotipos_teste_disponiveis = TRUE,
    matriz_G_transdutiva = TRUE,
    importancia_gblup =
      "beta_SNP^2 via pseudoinversa de Moore-Penrose",
    paineis_aninhados = TRUE,
    valor_genetico_somente_avaliacao = TRUE,
    metrica_principal = "r_true_g",
    delta_r = "r_100 - r_q",
    delta_rmse = "RMSE_q - RMSE_100"
  ),
  resultados = resultados,
  resumo = resumo
)
```

A tabela `resultados` possui uma linha por

$$
\text{cenário}
\times
\text{fold}
\times
\text{nível de }p.
$$

Logo,

$$
6
\times
5
\times
6
=
180
$$

resultados individuais são armazenados, além de 36 combinações resumidas de
cenário × nível de `p`.

# 14. Resultados

A execução foi concluída para os seis cenários, cinco folds e seis níveis de
`p`, totalizando 180 resultados individuais do GBLUP. A tabela abaixo resume os
níveis de 100%, 10% e 1% dos marcadores, que representam o painel completo, uma
redução intermediária forte e a redução mais extrema.

```{r resultados-gblup-principais}
resultados_gblup_principais <- data.frame(
  cenario = rep(
    paste0(
      "C",
      1:6
    ),
    each = 3L
  ),
  percentual_p = rep(
    c(
      100L,
      10L,
      1L
    ),
    times = 6L
  ),
  p = rep(
    c(
      4010L,
      401L,
      40L
    ),
    times = 6L
  ),
  media_r = c(
    0.6364, 0.6540, 0.6068,
    0.7480, 0.7364, 0.4721,
    0.8056, 0.7767, 0.6165,
    0.8506, 0.8184, 0.6319,
    0.8577, 0.8227, 0.6003,
    0.8930, 0.8402, 0.5784
  ),
  media_delta_r = c(
    0.0000, -0.0176, 0.0296,
    0.0000,  0.0116, 0.2759,
    0.0000,  0.0290, 0.1891,
    0.0000,  0.0322, 0.2187,
    0.0000,  0.0350, 0.2574,
    0.0000,  0.0528, 0.3146
  )
)

knitr::kable(
  resultados_gblup_principais,
  digits = 4,
  caption = paste(
    "Desempenho médio do GBLUP com 100%, 10% e 1%",
    "dos marcadores"
  ),
  row.names = FALSE
)
```

Com o painel completo, a correlação média aumenta de 0,6364 em C1 para 0,8930
em C6. Em C1, a redução para 10% dos marcadores não prejudica o desempenho e a
correlação aumenta para 0,6540. Nos cenários mais poligênicos, a sensibilidade à
redução é progressivamente maior.

A redução extrema para 1% dos marcadores produz perdas mais acentuadas. Em C6,
por exemplo,

$$
r_{100\%}=0{,}8930
$$

e

$$
r_{1\%}=0{,}5784,
$$

correspondendo a

$$
\Delta r=0{,}3146.
$$

A comparação com os cinco métodos de aprendizado de máquina é apresentada em
`04_comparacao_robustez.Rmd`.

# 15. Interpretação

Os resultados mostram que a robustez do GBLUP à redução do número de marcadores
depende da arquitetura genética.

Em C1, cenário com poucos QTL, a redução moderada do painel pode preservar ou
até aumentar a correlação, indicando que a remoção de marcadores pouco
informativos não necessariamente reduz a capacidade preditiva.

À medida que a arquitetura se torna mais poligênica, a densidade de marcadores
passa a ser mais importante. Esse padrão é particularmente evidente em C5 e
C6, nos quais a redução extrema para 40 SNPs produz perdas substanciais de
correlação.

Portanto, para o GBLUP, devem ser consideradas conjuntamente:

1. a capacidade preditiva absoluta com o painel completo;
2. a perda de desempenho ao longo da redução de `p`;
3. a arquitetura genética do cenário.

As conclusões deste módulo são baseadas nas médias dos cinco folds e integram a
comparação global apresentada em `04_comparacao_robustez.Rmd`.
