---
title: "2. GBLUP Aditivo e Redução do Número de Marcadores"
author:
  - Weverton Gomes da Costa
date: "`r Sys.Date()`"
site: workflowr::wflow_site
output:
  workflowr::wflow_html:
    toc: true
    toc_depth: 3
    toc_float: true
    code_download: true
    code_folding: show
editor_options:
  chunk_output_type: console
---

```{r setup, include=FALSE}
knitr::opts_chunk$set(
  echo = TRUE,
  warning = FALSE,
  message = FALSE,
  cache = FALSE,
  fig.align = "center",
  out.width = "100%"
)

options(stringsAsFactors = FALSE)
```

# Objetivo

Este é o segundo módulo do tutorial. O objetivo é mostrar como o **GBLUP aditivo**
é utilizado para predizer valores genéticos e como sua capacidade preditiva muda
quando o número de marcadores, representado por `p`, é reduzido.

O desenho experimental já foi fixado no Módulo 1. Nesta etapa:

- os 1.000 indivíduos permanecem disponíveis;
- os mesmos cinco folds são utilizados em todos os cenários;
- os fenótipos dos indivíduos de teste permanecem ocultos durante o ajuste;
- os genótipos dos indivíduos de teste podem participar da matriz de relacionamento
  genômico;
- o valor genético verdadeiro é utilizado somente depois da predição;
- o painel completo possui 4.010 SNPs;
- os painéis reduzidos possuem 2.005, 1.003, 401, 201 e 40 SNPs.

O resultado científico oficial desta etapa está armazenado em
`output/gblup/module02_gblup_results.rds` e segue o contrato `M02-p-v1`. O
tutorial não altera esse objeto. Primeiro mostramos o procedimento com uma
combinação de cenário e fold e, depois, utilizamos o objeto oficial para
apresentar os resultados consolidados.

# 1. Entendendo o GBLUP aditivo

GBLUP significa *Genomic Best Linear Unbiased Prediction*. O método utiliza a
semelhança genômica entre indivíduos para predizer seus efeitos genéticos.

## 1.1 Modelo estatístico

O modelo utilizado neste projeto pode ser escrito como

$$
\mathbf{y}
=
\mathbf{1}\mu
+
\mathbf{Z}\mathbf{u}
+
\mathbf{e},
$$

em que:

- $\mathbf{y}$ é o vetor de fenótipos;
- $\mu$ é a média geral;
- $\mathbf{Z}$ associa cada observação ao efeito genético do indivíduo;
- $\mathbf{u}$ é o vetor de efeitos genéticos aditivos;
- $\mathbf{e}$ é o vetor de resíduos.

Os efeitos genéticos são modelados por

$$
\mathbf{u}
\sim
N\left(
\mathbf{0},
\mathbf{G}\sigma_g^2
\right),
$$

enquanto os resíduos seguem

$$
\mathbf{e}
\sim
N\left(
\mathbf{0},
\mathbf{I}\sigma_e^2
\right).
$$

A matriz $\mathbf{G}$ é a matriz de relacionamento genômico. Ela resume a
semelhança entre os indivíduos a partir dos SNPs. O parâmetro $\sigma_g^2$
representa a variância genética aditiva e $\sigma_e^2$ representa a variância
residual.

## 1.2 O papel da matriz de relacionamento genômico

Se dois indivíduos apresentam perfis genotípicos semelhantes, sua relação
genômica tende a ser maior. O GBLUP utiliza essa estrutura para compartilhar
informação entre indivíduos observados e candidatos à predição.

Neste projeto, $\mathbf{G}$ é construída com `sommer::A.mat()`. Quando o número
de marcadores é reduzido, a matriz é reconstruída usando somente os SNPs do
painel corrente. Portanto, reduzir `p` altera a própria estrutura de
relacionamento fornecida ao modelo.

## 1.3 Por que o GBLUP é transdutivo nesta análise?

Os 1.000 indivíduos já são considerados genotipados antes da validação. Assim,
os genótipos dos 800 indivíduos de treinamento e dos 200 indivíduos de teste
podem participar de $\mathbf{G}$.

Entretanto, o fenótipo dos 200 indivíduos de teste é substituído por `NA` antes
do ajuste. Dessa forma:

- os genótipos de treinamento e teste participam da matriz genômica;
- somente os fenótipos dos indivíduos de treinamento informam o ajuste;
- os valores genéticos verdadeiros não participam do ajuste.

Essa é a condição transdutiva adotada para o GBLUP neste projeto. Ela deve ser
distinguida da utilização indevida do fenótipo de teste: **nenhum fenótipo do
conjunto de teste é fornecido ao modelo**.

# 2. Carregando os objetos oficiais

O Módulo 1 reuniu dados, níveis de redução de `p` e folds em um único objeto.
Também carregamos o resultado oficial do M02, usado para validar o contrato,
recuperar metadados da execução e apresentar os resultados consolidados.

```{r carregar-objetos}
arquivo_m01 <- "output/dados_desenho/desenho_analise.rds"
arquivo_m02 <- "output/gblup/module02_gblup_results.rds"

stopifnot(
  file.exists(arquivo_m01),
  file.exists(arquivo_m02)
)

dados <- readRDS(
  arquivo_m01
)

resultado_m02 <- readRDS(
  arquivo_m02
)

stopifnot(
  identical(
    dim(dados$genotipo),
    c(1000L, 4010L)
  ),
  identical(
    dim(dados$fenotipo),
    c(1000L, 6L)
  ),
  identical(
    dim(dados$valor_genetico),
    c(1000L, 6L)
  ),
  length(dados$folds) == 5L,
  identical(
    resultado_m02$versao,
    "M02-p-v1"
  ),
  nrow(resultado_m02$resultados) == 180L,
  nrow(resultado_m02$resumo) == 36L
)
```

As verificações garantem que o tutorial está usando exatamente o desenho do M01
e o resultado científico congelado do M02.

## 2.1 Resumindo os objetos utilizados

A tabela abaixo separa o papel de cada componente antes de iniciar o ajuste.

```{r tabela-objetos}
resumo_objetos <- data.frame(
  Objeto = c(
    "Fenótipos",
    "Valores genéticos verdadeiros",
    "Genótipos",
    "Folds",
    "Resultado oficial M02"
  ),
  Estrutura = c(
    paste(
      dim(dados$fenotipo),
      collapse = " x "
    ),
    paste(
      dim(dados$valor_genetico),
      collapse = " x "
    ),
    paste(
      dim(dados$genotipo),
      collapse = " x "
    ),
    paste0(
      length(dados$folds),
      " folds"
    ),
    paste0(
      nrow(resultado_m02$resultados),
      " resultados"
    )
  ),
  Uso = c(
    "Resposta disponível somente no treinamento",
    "Avaliação após a predição",
    "Construção da matriz G",
    "Separação fixa entre treino e teste",
    "Resultados científicos consolidados"
  )
)

kableExtra::kbl(
  resumo_objetos,
  caption = "Objetos utilizados no módulo de GBLUP",
  align = c(
    "l",
    "l",
    "l"
  )
) |>
  kableExtra::kable_styling(
    bootstrap_options = c(
      "striped",
      "hover",
      "condensed",
      "responsive"
    ),
    full_width = FALSE
  )
```

Os fenótipos e os valores genéticos verdadeiros possuem seis colunas, uma para
cada cenário. A matriz genotípica possui 4.010 colunas, uma para cada SNP. O
objeto `resultado_m02` não é usado para treinar o exemplo; ele preserva o
resultado oficial e os metadados da execução já concluída.

## 2.2 Conferindo os cinco folds

Cada fold deve manter 800 indivíduos no treinamento e 200 no teste. Para deixar
a lógica explícita, percorremos os cinco folds com um `for`.

```{r tabela-folds}
resumo_folds <- data.frame(
  Fold = seq_along(dados$folds),
  Treinamento = integer(
    length(dados$folds)
  ),
  Teste = integer(
    length(dados$folds)
  ),
  Sobreposicao = integer(
    length(dados$folds)
  )
)

for (k in seq_along(dados$folds)) {

  treino_k <- dados$folds[[k]]$treino
  teste_k <- dados$folds[[k]]$teste

  resumo_folds$Treinamento[k] <- length(
    treino_k
  )

  resumo_folds$Teste[k] <- length(
    teste_k
  )

  resumo_folds$Sobreposicao[k] <- length(
    intersect(
      treino_k,
      teste_k
    )
  )
}

stopifnot(
  all(
    resumo_folds$Treinamento == 800L
  ),
  all(
    resumo_folds$Teste == 200L
  ),
  all(
    resumo_folds$Sobreposicao == 0L
  )
)

kableExtra::kbl(
  resumo_folds,
  caption = "Partição fixa utilizada pelo GBLUP"
) |>
  kableExtra::kable_styling(
    bootstrap_options = c(
      "striped",
      "hover",
      "condensed",
      "responsive"
    ),
    full_width = FALSE
  )
```

Todos os folds reproduzem a divisão 800/200 definida no M01 e apresentam
sobreposição igual a zero. Portanto, nenhum indivíduo pertence simultaneamente
ao conjunto de treinamento e ao conjunto de teste dentro do mesmo fold.

## 2.3 Conferindo os níveis de redução de `p`

Os seis tamanhos de painel também são herdados diretamente do M01.

```{r tabela-niveis-p}
niveis_p <- dados$niveis_p

kableExtra::kbl(
  niveis_p,
  caption = "Níveis de redução do número de marcadores",
  col.names = c(
    "Proporção mantida",
    "Marcadores mantidos",
    "Número de SNPs"
  )
) |>
  kableExtra::kable_styling(
    bootstrap_options = c(
      "striped",
      "hover",
      "condensed",
      "responsive"
    ),
    full_width = FALSE
  )
```

O painel completo contém 4.010 SNPs. Os painéis reduzidos mantêm 50%, 25%, 10%,
5% e 1% dos marcadores, correspondendo a 2.005, 1.003, 401, 201 e 40 SNPs,
respectivamente.

# 3. Exemplo didático: cenário C1 e Fold 1

Para entender cada etapa sem esconder operações em funções auxiliares,
utilizaremos como exemplo a combinação **C1 × Fold 1**. Os blocos de ajuste são
mostrados integralmente, mas não são executados automaticamente durante a
construção do site, pois o ajuste do GBLUP é computacionalmente mais pesado que
a preparação dos dados.

Quem quiser reproduzir o exemplo pode executar os blocos desta seção
sequencialmente em uma sessão R com o ambiente `renv` do projeto restaurado.

## 3.1 Selecionando cenário, treinamento e teste

Primeiro escolhemos a coluna fenotípica de C1 e recuperamos os índices de treino
e teste do Fold 1. A semente do exemplo é lida do resultado oficial para
preservar o registro da execução correspondente.

```{r exemplo-selecionar-dados, eval=FALSE}
cenario_exemplo <- "C1"
fold_exemplo <- 1L

treino <- dados$folds[[fold_exemplo]]$treino
teste <- dados$folds[[fold_exemplo]]$teste

X_completo <- dados$genotipo

y_exemplo <- dados$fenotipo[
  ,
  cenario_exemplo
]

g_verdadeiro <- dados$valor_genetico[
  ,
  cenario_exemplo
]

linha_seed <- resultado_m02$resultados[
  resultado_m02$resultados$cenario ==
    cenario_exemplo &
    resultado_m02$resultados$fold ==
      fold_exemplo &
    resultado_m02$resultados$percentual_p ==
      100,
  ,
  drop = FALSE
]

stopifnot(
  nrow(linha_seed) == 1L
)

seed_exemplo <- as.integer(
  linha_seed$seed
)

stopifnot(
  length(treino) == 800L,
  length(teste) == 200L,
  length(
    intersect(
      treino,
      teste
    )
  ) == 0L,
  nrow(X_completo) == 1000L,
  ncol(X_completo) == 4010L
)
```

Nesse ponto, `X_completo` contém os genótipos dos 1.000 indivíduos. Os vetores
`treino` e `teste` apenas indicam quais fenótipos podem ser usados no ajuste e
quais indivíduos serão reservados para avaliação.

## 3.2 Construindo a matriz genômica completa

A matriz de relacionamento é construída com os 4.010 SNPs. Como todos os
indivíduos já são genotipados, as 1.000 linhas de `X_completo` participam dessa
etapa.

```{r exemplo-construir-g, eval=FALSE}
G_completa <- sommer::A.mat(
  X_completo
)

rownames(G_completa) <- rownames(
  X_completo
)

colnames(G_completa) <- rownames(
  X_completo
)

stopifnot(
  identical(
    dim(G_completa),
    c(1000L, 1000L)
  ),
  all(
    is.finite(G_completa)
  )
)
```

O resultado é uma matriz `1000 × 1000`. Cada elemento representa o
relacionamento genômico estimado entre dois indivíduos a partir dos SNPs do
painel completo.

## 3.3 Ocultando os fenótipos do conjunto de teste

Agora montamos o `data.frame` fornecido ao `sommer`. A operação central é
substituir por `NA` os 200 fenótipos correspondentes ao Fold 1 de teste.

```{r exemplo-ocultar-fenotipos, eval=FALSE}
ids <- rownames(
  X_completo
)

dados_modelo <- data.frame(
  y = as.numeric(
    y_exemplo
  ),
  id = factor(
    ids,
    levels = ids
  )
)

dados_modelo$y[
  teste
] <- NA_real_

stopifnot(
  sum(
    is.na(
      dados_modelo$y
    )
  ) == 200L,
  all(
    is.finite(
      dados_modelo$y[
        treino
      ]
    )
  )
)
```

Essa é a separação essencial entre informação disponível e informação
reservada. Os 200 indivíduos de teste continuam em `dados_modelo` para que seus
níveis de `id` possam receber predições, mas seus fenótipos não informam o
ajuste.

## 3.4 Ajustando o GBLUP com `sommer::mmes()`

Com `G_completa` e os fenótipos de teste ocultos, ajustamos o modelo aditivo. O
protocolo congelado utiliza `nIters = 20`.

```{r exemplo-ajustar-gblup, eval=FALSE}
ajuste_completo <- sommer::mmes(
  y ~ 1,
  random = ~
    vsm(
      ism(id),
      Gu = G_completa
    ),
  rcov = ~ units,
  nIters = 20L,
  data = dados_modelo,
  verbose = FALSE,
  dateWarning = FALSE
)
```

O modelo estima a média geral, a variância genética, a variância residual e os
efeitos aditivos associados aos 1.000 níveis de `id`.

## 3.5 Extraindo os valores genéticos preditos

O componente `uList` contém os efeitos aleatórios preditos. Construímos a matriz
de incidência dos indivíduos e recuperamos a contribuição aditiva de cada um.

```{r exemplo-extrair-predicoes, eval=FALSE}
efeito_individuo <- as.matrix(
  ajuste_completo$uList[[1L]]
)

Z_id <- model.matrix(
  ~ id - 1,
  data = dados_modelo
)

valor_aditivo <- as.numeric(
  Z_id %*%
    efeito_individuo[
      ,
      1L,
      drop = FALSE
    ]
)

intercepto <- as.numeric(
  ajuste_completo$b
)[1L]

predicao_completa <- intercepto +
  valor_aditivo

predicao_teste_completa <- predicao_completa[
  teste
]

stopifnot(
  length(
    predicao_teste_completa
  ) == 200L,
  all(
    is.finite(
      predicao_teste_completa
    )
  )
)
```

As 200 posições de `predicao_teste_completa` correspondem aos indivíduos cujo
fenótipo foi ocultado antes do ajuste.

# 4. Avaliando o painel completo

Como os dados são simulados, conhecemos o valor genético verdadeiro dos
indivíduos de teste. Ele é acessado somente agora, depois que o ajuste e as
predições foram concluídos.

## 4.1 Correlação de Pearson

A métrica principal é

$$
r
=
\operatorname{cor}
\left(
\mathbf{g},
\widehat{\mathbf{g}}
\right),
$$

em que $\mathbf{g}$ contém os valores genéticos verdadeiros e
$\widehat{\mathbf{g}}$ contém as predições.

```{r exemplo-correlacao, eval=FALSE}
observado <- as.numeric(
  g_verdadeiro[
    teste
  ]
)

predito <- as.numeric(
  predicao_teste_completa
)

r_completo <- cor(
  observado,
  predito
)
```

Quanto maior `r_completo`, maior a associação linear entre o valor genético
verdadeiro e a predição do modelo.

## 4.2 Métricas complementares

Também calculamos RMSE, MAE, viés, inclinação de calibração e $R^2$ preditivo.
As fórmulas são escritas diretamente para que seu significado fique visível.

```{r exemplo-metricas, eval=FALSE}
rmse_completo <- sqrt(
  mean(
    (
      observado -
        predito
    )^2
  )
)

mae_completo <- mean(
  abs(
    observado -
      predito
  )
)

bias_completo <- mean(
  predito -
    observado
)

slope_completo <- as.numeric(
  coef(
    lm(
      observado ~ predito
    )
  )[2L]
)

soma_quadrados_total <- sum(
  (
    observado -
      mean(
        observado
      )
  )^2
)

r2_completo <- 1 -
  sum(
    (
      observado -
        predito
    )^2
  ) /
  soma_quadrados_total

metricas_completo <- data.frame(
  r = r_completo,
  RMSE = rmse_completo,
  MAE = mae_completo,
  Bias = bias_completo,
  Slope = slope_completo,
  R2 = r2_completo
)

metricas_completo
```

A correlação mede associação linear; RMSE e MAE medem magnitude do erro; o viés
mede deslocamento médio; a inclinação avalia calibração; e o $R^2$ preditivo
compara o erro das predições com a variação dos valores verdadeiros.

# 5. Recuperando a importância dos SNPs

O GBLUP produz efeitos genéticos dos indivíduos, e não diretamente um
coeficiente para cada SNP. Para criar um ranking de marcadores, recuperamos
efeitos de SNP compatíveis com os valores aditivos preditos no conjunto de
treinamento.

## 5.1 Centralizando a matriz de treinamento

Seja $\mathbf{X}_T$ a matriz dos 800 indivíduos de treinamento. Cada coluna é
centralizada usando a média calculada nesses mesmos 800 indivíduos:

$$
\mathbf{M}_T
=
\mathbf{X}_T
-
\mathbf{1}\bar{\mathbf{x}}_T'.
$$

```{r exemplo-centralizar-marcadores, eval=FALSE}
X_treino <- X_completo[
  treino,
  ,
  drop = FALSE
]

M_treino <- sweep(
  X_treino,
  2L,
  colMeans(
    X_treino
  ),
  FUN = "-"
)

stopifnot(
  nrow(M_treino) == 800L,
  ncol(M_treino) == 4010L,
  max(
    abs(
      colMeans(
        M_treino
      )
    )
  ) < 1e-12
)
```

A centralização usa exclusivamente os indivíduos de treinamento. Nenhum valor
genético verdadeiro e nenhum fenótipo de teste entra nessa operação.

## 5.2 Por que aparece uma pseudoinversa?

A centralização implica uma dependência linear entre as 800 linhas. Por isso,

$$
\mathbf{M}_T\mathbf{M}_T'
$$

é singular. Na análise congelada, o posto observado foi 799 nas 30 combinações
de cenário e fold.

Construímos essa matriz e sua decomposição espectral:

```{r exemplo-decomposicao-espectral, eval=FALSE}
MMt <- tcrossprod(
  M_treino
)

decomposicao <- eigen(
  MMt,
  symmetric = TRUE
)

tolerancia <- max(
  dim(MMt)
) *
  max(
    decomposicao$values
  ) *
  .Machine$double.eps

manter <- decomposicao$values >
  tolerancia

posto_MMt <- sum(
  manter
)

stopifnot(
  posto_MMt == 799L
)
```

Autovalores menores que a tolerância numérica não são invertidos. Isso evita
tentar calcular a inversa comum de uma matriz singular.

## 5.3 Recuperando os efeitos dos marcadores

O vetor de efeitos dos SNPs é obtido por

$$
\widehat{\boldsymbol{\beta}}
=
\mathbf{M}_T'
\left(
\mathbf{M}_T\mathbf{M}_T'
\right)^+
\widehat{\mathbf{u}}_T,
$$

em que $+$ indica a pseudoinversa de Moore--Penrose e
$\widehat{\mathbf{u}}_T$ contém os efeitos aditivos preditos dos indivíduos de
treinamento.

```{r exemplo-moore-penrose, eval=FALSE}
u_treino <- valor_aditivo[
  treino
]

autovetores_validos <- decomposicao$vectors[
  ,
  manter,
  drop = FALSE
]

autovalores_validos <- decomposicao$values[
  manter
]

alpha <- autovetores_validos %*% (
  crossprod(
    autovetores_validos,
    u_treino
  ) /
    autovalores_validos
)

beta_snp <- as.numeric(
  crossprod(
    M_treino,
    alpha
  )
)

names(beta_snp) <- colnames(
  X_treino
)

stopifnot(
  length(beta_snp) == 4010L,
  all(
    is.finite(
      beta_snp
    )
  )
)
```

A pseudoinversa fornece uma solução de norma mínima compatível com a parte dos
efeitos aditivos que pertence ao espaço gerado pelos marcadores centralizados.

## 5.4 Auditando a reconstrução

Uma verificação útil é reconstruir os efeitos aditivos dos indivíduos de
treinamento a partir dos efeitos recuperados dos SNPs.

```{r exemplo-auditar-reconstrucao, eval=FALSE}
u_reconstruido <- as.numeric(
  M_treino %*%
    beta_snp
)

u_treino_centralizado <- u_treino -
  mean(
    u_treino
  )

cor_reconstrucao <- cor(
  u_treino_centralizado,
  u_reconstruido
)

erro_reconstrucao <- max(
  abs(
    u_treino_centralizado -
      u_reconstruido
  )
)

cor_reconstrucao
erro_reconstrucao
```

Na auditoria científica original, a correlação de reconstrução foi
numericamente igual a 1 e os erros permaneceram na ordem de $10^{-14}$. Essa
verificação confirma a consistência numérica da transformação utilizada para
obter os efeitos dos SNPs.

## 5.5 Convertendo os efeitos em importância

Para o SNP $j$, a importância bruta é definida por

$$
I_j
=
\widehat{\beta}_j^2.
$$

O quadrado remove o sinal do efeito e mantém sua magnitude.

```{r exemplo-importancia, eval=FALSE}
importancia_bruta <- beta_snp^2

names(
  importancia_bruta
) <- names(
  beta_snp
)

min_importancia <- min(
  importancia_bruta
)

max_importancia <- max(
  importancia_bruta
)

if (
  max_importancia >
    min_importancia
) {

  importancia_0_10 <- 10 *
    (
      importancia_bruta -
        min_importancia
    ) /
    (
      max_importancia -
        min_importancia
    )

} else {

  importancia_0_10 <- rep(
    0,
    length(
      importancia_bruta
    )
  )
}

names(
  importancia_0_10
) <- names(
  importancia_bruta
)
```

A transformação para a escala de 0 a 10 não altera a ordenação dos SNPs; ela
apenas facilita a leitura dos escores.

## 5.6 Construindo o ranking e tratando empates

Marcadores com exatamente a mesma importância recebem uma chave de desempate
pseudoaleatória. Para o exemplo utilizamos a semente registrada na combinação
C1 × Fold 1 do resultado oficial.

```{r exemplo-ranking, eval=FALSE}
set.seed(
  seed_exemplo
)

ordem_aleatoria <- sample(
  seq_along(
    importancia_0_10
  )
)

chave_desempate <- integer(
  length(
    importancia_0_10
  )
)

chave_desempate[
  ordem_aleatoria
] <- seq_along(
  importancia_0_10
)

ordem_ranking <- order(
  -importancia_0_10,
  chave_desempate
)

ranking <- data.frame(
  marcador = names(
    importancia_0_10
  )[
    ordem_ranking
  ],
  marker_index = ordem_ranking,
  importancia_bruta = importancia_bruta[
    ordem_ranking
  ],
  importancia_0_10 = importancia_0_10[
    ordem_ranking
  ],
  rank = seq_along(
    ordem_ranking
  ),
  tie_key = chave_desempate[
    ordem_ranking
  ]
)

head(
  ranking,
  10L
)
```

O ranking é específico para a combinação cenário × fold. Ele é calculado a
partir do ajuste completo e, depois, reutilizado para formar todos os painéis
reduzidos dessa mesma combinação.

# 6. Construindo um painel reduzido

Os painéis são aninhados. Isso significa que os 40 SNPs do painel de 1% estão
contidos no painel de 5%, que está contido no painel de 10% e assim por diante.

Como exemplo, construiremos o painel de 50%, contendo 2.005 SNPs.

## 6.1 Selecionando os 2.005 primeiros SNPs do ranking

A seleção usa somente a posição no ranking obtido com o painel completo.

```{r exemplo-painel-50, eval=FALSE}
n_marcadores_50 <- 2005L

marcadores_50 <- ranking$marcador[
  seq_len(
    n_marcadores_50
  )
]

X_50 <- X_completo[
  ,
  marcadores_50,
  drop = FALSE
]

stopifnot(
  nrow(X_50) == 1000L,
  ncol(X_50) == 2005L,
  !anyDuplicated(
    marcadores_50
  )
)
```

Nenhum novo ranking é calculado para o painel de 50%. A mesma ordenação do
ajuste completo determina todos os subconjuntos.

## 6.2 Reconstruindo a matriz genômica

Como o conjunto de SNPs mudou, $\mathbf{G}$ também precisa ser reconstruída.

```{r exemplo-g-50, eval=FALSE}
G_50 <- sommer::A.mat(
  X_50
)

rownames(G_50) <- rownames(
  X_50
)

colnames(G_50) <- rownames(
  X_50
)

stopifnot(
  identical(
    dim(G_50),
    c(1000L, 1000L)
  )
)
```

Portanto, a comparação entre 100% e 50% não reutiliza a matriz genômica do
painel completo.

## 6.3 Reajustando o GBLUP

O modelo é ajustado novamente desde o início usando a nova matriz genômica. Os
fenótipos de teste continuam ocultos.

```{r exemplo-ajuste-50, eval=FALSE}
ajuste_50 <- sommer::mmes(
  y ~ 1,
  random = ~
    vsm(
      ism(id),
      Gu = G_50
    ),
  rcov = ~ units,
  nIters = 20L,
  data = dados_modelo,
  verbose = FALSE,
  dateWarning = FALSE
)

efeito_individuo_50 <- as.matrix(
  ajuste_50$uList[[1L]]
)

valor_aditivo_50 <- as.numeric(
  Z_id %*%
    efeito_individuo_50[
      ,
      1L,
      drop = FALSE
    ]
)

intercepto_50 <- as.numeric(
  ajuste_50$b
)[1L]

predicao_50 <- intercepto_50 +
  valor_aditivo_50

predicao_teste_50 <- predicao_50[
  teste
]
```

A mesma lógica é repetida para os painéis com 1.003, 401, 201 e 40 SNPs.

## 6.4 Comparando o painel reduzido com o painel completo

A perda de correlação é definida dentro do mesmo cenário e fold por

$$
\Delta r_q
=
r_{100\%}
-
r_q.
$$

Para o RMSE, utilizamos

$$
\Delta RMSE_q
=
RMSE_q
-
RMSE_{100\%}.
$$

```{r exemplo-comparar-50, eval=FALSE}
r_50 <- cor(
  observado,
  predicao_teste_50
)

rmse_50 <- sqrt(
  mean(
    (
      observado -
        predicao_teste_50
    )^2
  )
)

delta_r_50 <- r_completo -
  r_50

delta_rmse_50 <- rmse_50 -
  rmse_completo

comparacao_50 <- data.frame(
  Painel = c(
    "100%",
    "50%"
  ),
  SNPs = c(
    4010L,
    2005L
  ),
  r = c(
    r_completo,
    r_50
  ),
  RMSE = c(
    rmse_completo,
    rmse_50
  ),
  Delta_r = c(
    0,
    delta_r_50
  ),
  Delta_RMSE = c(
    0,
    delta_rmse_50
  )
)

comparacao_50
```

Valores positivos de `Delta_r` representam perda de correlação. Valores
negativos indicam que o painel reduzido apresentou correlação maior que o
painel completo naquela combinação específica.

# 7. Como a análise completa é organizada

O exemplo anterior mostrou uma única combinação. A análise científica completa
repete a mesma lógica para

$$
6\ \text{cenários}
\times
5\ \text{folds}
\times
6\ \text{níveis de }p
=
180\ \text{resultados}.
$$

O ranking é construído uma vez para cada combinação cenário × fold a partir do
painel de 4.010 SNPs. Depois, os cinco painéis reduzidos são formados pelos
primeiros SNPs dessa mesma ordenação.

O bloco abaixo mostra a estrutura externa da repetição. Ele permanece com
`eval = FALSE` para que a construção do site não refaça automaticamente os 180
ajustes. As operações internas são exatamente as apresentadas nas Seções 3 a 6.

```{r fluxo-completo-gblup, eval=FALSE}
resultados_reexecucao <- list()
contador <- 1L

for (
  cenario_atual in
    colnames(
      dados$fenotipo
    )
) {

  for (
    fold_atual in
      seq_along(
        dados$folds
      )
  ) {

    # 1. selecionar y, treino, teste e X completo
    # 2. construir G com os 4.010 SNPs
    # 3. ocultar os fenótipos de teste
    # 4. ajustar sommer::mmes()
    # 5. recuperar os efeitos aditivos dos indivíduos
    # 6. calcular beta_SNP por Moore-Penrose
    # 7. formar um único ranking de importância

    for (
      linha_p in
        seq_len(
          nrow(
            dados$niveis_p
          )
        )
    ) {

      # 8. selecionar os primeiros p SNPs do ranking
      # 9. reconstruir G para o painel atual
      # 10. reajustar o GBLUP
      # 11. predizer os 200 indivíduos de teste
      # 12. calcular r, RMSE, MAE, Bias, Slope e R2
      # 13. calcular Delta r e Delta RMSE
      # 14. armazenar uma linha do resultado

      contador <- contador + 1L
    }
  }
}
```

Essa organização evita funções auxiliares no tutorial e deixa visível a unidade
fundamental da análise: cenário × fold × nível de `p`.

# 8. Validando o contrato científico `M02-p-v1`

Agora voltamos ao objeto oficial, que contém os resultados já concluídos e
auditados. A tabela abaixo resume os componentes centrais do protocolo.

```{r tabela-protocolo}
protocolo_m02 <- data.frame(
  Item = c(
    "Modelo",
    "Pacote",
    "Matriz genômica",
    "Ajuste",
    "Iterações",
    "Fenótipo de teste no ajuste",
    "Genótipos de teste disponíveis",
    "Matriz G transdutiva",
    "Importância dos SNPs",
    "Painéis aninhados",
    "Métrica principal"
  ),
  Valor = c(
    resultado_m02$protocolo$modelo,
    resultado_m02$protocolo$pacote,
    resultado_m02$protocolo$matriz_relacionamento,
    resultado_m02$protocolo$ajuste,
    as.character(
      resultado_m02$protocolo$nIters
    ),
    as.character(
      resultado_m02$protocolo$fenotipo_teste_no_ajuste
    ),
    as.character(
      resultado_m02$protocolo$genotipos_teste_disponiveis
    ),
    as.character(
      resultado_m02$protocolo$matriz_G_transdutiva
    ),
    resultado_m02$protocolo$importancia_gblup,
    as.character(
      resultado_m02$protocolo$paineis_aninhados
    ),
    resultado_m02$protocolo$metrica_principal
  )
)

kableExtra::kbl(
  protocolo_m02,
  caption = "Contrato científico congelado do M02"
) |>
  kableExtra::kable_styling(
    bootstrap_options = c(
      "striped",
      "hover",
      "condensed",
      "responsive"
    ),
    full_width = FALSE
  )
```

O contrato confirma que o GBLUP utiliza `sommer::A.mat()`, `sommer::mmes()`, 20
iterações, matriz genômica transdutiva e importância baseada em
$\widehat{\beta}^2$ recuperado por Moore--Penrose. Essas definições não são
alteradas pela conversão do documento em tutorial.

## 8.1 Conferindo as dimensões do resultado

O objeto deve conter 180 linhas individuais e 36 combinações resumidas de
cenário × nível de `p`.

```{r tabela-dimensoes-m02}
dimensoes_m02 <- data.frame(
  Componente = c(
    "Cenários",
    "Folds",
    "Métodos",
    "Níveis de p",
    "Resultados individuais",
    "Resumos cenário × p"
  ),
  Quantidade = c(
    resultado_m02$dimensoes$cenarios,
    resultado_m02$dimensoes$folds,
    resultado_m02$dimensoes$metodos,
    resultado_m02$dimensoes$niveis_p,
    nrow(
      resultado_m02$resultados
    ),
    nrow(
      resultado_m02$resumo
    )
  )
)

kableExtra::kbl(
  dimensoes_m02,
  caption = "Dimensões do resultado oficial do GBLUP"
) |>
  kableExtra::kable_styling(
    bootstrap_options = c(
      "striped",
      "hover",
      "condensed",
      "responsive"
    ),
    full_width = FALSE
  )
```

As 180 linhas resultam de $6 \times 5 \times 6$. Depois de resumir os cinco
folds dentro de cada cenário e nível de `p`, restam $6 \times 6 = 36$
combinações.

# 9. Resultados do GBLUP

As tabelas e figuras desta seção são construídas diretamente de
`resultado_m02$resumo`. Nenhum valor de correlação ou perda é digitado
manualmente no Rmd.

## 9.1 Painel completo, 10% e 1%

Para uma visão compacta, selecionamos três níveis: 100%, 10% e 1%. Eles
representam o painel completo, uma redução forte e a redução mais extrema.

```{r tabela-resultados-principais}
resumo_principal <- resultado_m02$resumo[
  resultado_m02$resumo$percentual_p %in%
    c(
      100,
      10,
      1
    ),
  c(
    "cenario",
    "percentual_p",
    "media_r",
    "sd_r",
    "media_rmse",
    "media_delta_r",
    "media_delta_rmse"
  ),
  drop = FALSE
]

ordem_percentual <- match(
  resumo_principal$percentual_p,
  c(
    100,
    10,
    1
  )
)

resumo_principal <- resumo_principal[
  order(
    resumo_principal$cenario,
    ordem_percentual
  ),
  ,
  drop = FALSE
]

colnames(
  resumo_principal
) <- c(
  "Cenário",
  "Marcadores (%)",
  "Correlação média",
  "DP da correlação",
  "RMSE médio",
  "Delta r médio",
  "Delta RMSE médio"
)

kableExtra::kbl(
  resumo_principal,
  caption = paste(
    "Desempenho médio do GBLUP com",
    "100%, 10% e 1% dos marcadores"
  ),
  digits = 4
) |>
  kableExtra::kable_styling(
    bootstrap_options = c(
      "striped",
      "hover",
      "condensed",
      "responsive"
    ),
    full_width = FALSE
  )
```

A tabela mostra que a resposta à redução de `p` depende do cenário. Em C1, a
redução para 10% pode preservar ou melhorar ligeiramente a correlação média,
enquanto a redução extrema para 1% produz perdas mais claras em vários
cenários. As maiores perdas sob 1% aparecem em cenários como C2, C5 e C6.

Essas diferenças devem ser interpretadas de forma descritiva. O número de QTL e
a herdabilidade não variam de forma independente entre todos os seis cenários;
portanto, o desenho não permite atribuir causalmente as diferenças observadas a
um único componente da arquitetura genética.

## 9.2 Visualizando a robustez ao longo de todos os níveis de `p`

A figura abaixo utiliza as 36 médias cenário × nível de `p`. Cada linha
representa um cenário e mostra como a correlação média muda à medida que o
painel é reduzido.

```{r figura-correlacao-p, fig.height=5.2, fig.width=8.2, fig.cap="Correlação média do GBLUP ao longo dos seis níveis de redução do número de marcadores."}
dados_figura <- resultado_m02$resumo[
  ,
  c(
    "cenario",
    "percentual_p",
    "media_r"
  )
]

dados_figura$cenario <- factor(
  dados_figura$cenario,
  levels = paste0(
    "C",
    1:6
  )
)

figura_correlacao_p <- ggplot2::ggplot(
  dados_figura,
  ggplot2::aes(
    x = percentual_p,
    y = media_r,
    color = cenario,
    group = cenario
  )
) +
  ggplot2::geom_line(
    linewidth = 0.9
  ) +
  ggplot2::geom_point(
    size = 2.2
  ) +
  ggplot2::scale_x_continuous(
    breaks = c(
      1,
      5,
      10,
      25,
      50,
      100
    )
  ) +
  ggthemes::scale_color_gdocs(
    name = "Cenário"
  ) +
  ggplot2::labs(
    title = "Robustez do GBLUP à redução de marcadores",
    x = "Marcadores mantidos (%)",
    y = "Correlação média com o valor genético verdadeiro"
  ) +
  ggthemes::theme_gdocs(
    base_size = 12
  ) +
  ggplot2::theme(
    plot.title = ggplot2::element_text(
      face = "bold"
    )
  )

figura_correlacao_p
```

As curvas deixam evidente que o painel mínimo de 1% é a condição mais
desafiadora para o GBLUP em vários cenários. Em reduções menos extremas, a perda
pode ser pequena e, em algumas combinações, a média pode até superar a do painel
completo.

# 10. Interpretando `Delta r` e `Delta RMSE`

A comparação com o painel completo é sempre feita dentro do mesmo cenário e
fold.

Para a correlação:

$$
\Delta r_q
=
r_{100\%}
-
r_q.
$$

Assim:

- $\Delta r_q > 0$ indica perda de correlação;
- $\Delta r_q = 0$ indica preservação da correlação;
- $\Delta r_q < 0$ indica correlação maior no painel reduzido.

Para o RMSE:

$$
\Delta RMSE_q
=
RMSE_q
-
RMSE_{100\%}.
$$

Nesse caso:

- valores positivos indicam aumento do erro;
- valores negativos indicam redução do erro.

Essas duas diferenças possuem sinais interpretados em sentidos distintos
porque correlação maior é desejável, enquanto RMSE menor é desejável.

# 11. O que aprendemos neste módulo?

O GBLUP desta análise pode ser resumido em cinco etapas:

1. construir a matriz de relacionamento genômico com os indivíduos já
   genotipados;
2. ocultar os fenótipos dos indivíduos de teste;
3. predizer seus valores genéticos pelo modelo aditivo;
4. recuperar efeitos dos SNPs por Moore--Penrose para criar um ranking de
   importância;
5. reconstruir a matriz genômica e reajustar o modelo em painéis
   progressivamente menores.

O protocolo científico permanece `M02-p-v1`. A conversão desta página para
formato tutorial altera somente a forma de apresentar e explicar o procedimento;
os resultados oficiais continuam sendo lidos diretamente de
`output/gblup/module02_gblup_results.rds`.

A próxima página aplica o mesmo desenho de redução de `p` aos cinco métodos de
aprendizado de máquina.

---

[← Página anterior: Dados e desenho](01_dados_desenho.html)
|
[Próxima página: Aprendizado de máquina →](03_aprendizado_maquina.html)
