---
title: "Aprendizado de Máquina"
author:
  - Weverton Gomes da Costa
date: "`r Sys.Date()`"
site: workflowr::wflow_site
output:
  workflowr::wflow_html:
    toc: true
    toc_float: true
editor_options:
  chunk_output_type: console
---

# Objetivo

Apresentar os cinco métodos de aprendizado de máquina utilizados para avaliar a
robustez da predição genômica à redução do número de marcadores:

- MARS;
- árvore de regressão;
- Bagging;
- Random Forest;
- Boosting.

O módulo utiliza o mesmo desenho definido em `01_dados_desenho.Rmd` e a mesma
lógica de avaliação adotada no GBLUP. Para cada combinação de cenário, método e
fold, o modelo é inicialmente ajustado com os 4.010 SNPs. A importância dos
marcadores é calculada usando exclusivamente informação do conjunto de
treinamento. O ranking resultante define painéis aninhados contendo 50%, 25%,
10%, 5% e 1% dos marcadores, e o mesmo método é reajustado em cada painel.

Nesta primeira etapa, todos os 1.000 indivíduos são mantidos. A dimensão
investigada é somente o número de marcadores (`p`).

```{r setup, include=FALSE}
knitr::opts_chunk$set(
  echo = TRUE,
  warning = FALSE,
  message = FALSE,
  cache = FALSE
)

options(stringsAsFactors = FALSE)
```

# 1. Objeto analítico comum

Os métodos utilizam o objeto produzido pelo M01.

```{r carregar-m01}
arquivo_m01 <- "output/dados_desenho/desenho_analise.rds"

stopifnot(
  file.exists(arquivo_m01)
)

dados <- readRDS(
  arquivo_m01
)

stopifnot(
  identical(dim(dados$genotipo), c(1000L, 4010L)),
  identical(dim(dados$fenotipo), c(1000L, 6L)),
  identical(dim(dados$valor_genetico), c(1000L, 6L)),
  length(dados$folds) == 5L
)
```

Para cada cenário, o fenótipo é a resposta utilizada no treinamento. Os
genótipos constituem os preditores. Os valores genéticos verdadeiros são
utilizados somente depois da predição, para avaliar o desempenho nos indivíduos
de teste.

# 2. Validação cruzada

A validação cruzada é a mesma para todos os métodos e cenários.

Em cada fold:

- 800 indivíduos são utilizados para treinamento;
- 200 indivíduos são mantidos fora do treinamento;
- a importância dos marcadores é calculada somente com os 800 indivíduos de
  treinamento;
- os 200 indivíduos de teste são utilizados somente para predição e avaliação;
- os valores genéticos verdadeiros não participam do ajuste nem do ranking.

```{r conferir-folds}
resumo_folds <- data.frame(
  Fold = seq_along(dados$folds),
  Treinamento = vapply(
    dados$folds,
    function(x) length(x$treino),
    integer(1)
  ),
  Teste = vapply(
    dados$folds,
    function(x) length(x$teste),
    integer(1)
  )
)

stopifnot(
  all(resumo_folds$Treinamento == 800L),
  all(resumo_folds$Teste == 200L)
)

knitr::kable(
  resumo_folds,
  caption = "Partição fixa utilizada por todos os métodos",
  row.names = FALSE
)
```

# 3. Regra comum de redução de p

O painel completo contém 4.010 SNPs. Os painéis reduzidos foram definidos no
M01:

```{r niveis-p}
knitr::kable(
  dados$niveis_p,
  caption = "Níveis de redução do número de marcadores",
  row.names = FALSE
)
```

Os tamanhos são

$$
4010,\ 2005,\ 1003,\ 401,\ 201,\ 40.
$$

Para cada combinação de cenário, método e fold, o ranking é obtido uma única
vez a partir do ajuste com 4.010 SNPs. Os painéis reduzidos são então formados
pelos primeiros marcadores desse ranking.

Assim,

$$
P_{1\%}
\subset
P_{5\%}
\subset
P_{10\%}
\subset
P_{25\%}
\subset
P_{50\%}
\subset
P_{100\%}.
$$

O ranking de um método não é transferido para outro método. Portanto, MARS,
Tree, Bagging, Random Forest e Boosting podem selecionar conjuntos diferentes
de SNPs para a mesma combinação de cenário e fold.

## 3.1 Convenção de armazenamento dos painéis

Nos checkpoints computacionais, o painel completo e os painéis reduzidos usam
uma convenção distinta para `selected_marker_indices`.

Para `p = 100%`, o ajuste é realizado diretamente com a matriz completa
`X_full`, contendo os 4.010 SNPs, e

```text
selected_marker_indices = NULL
```

indica explicitamente que nenhuma subamostragem de colunas foi necessária.

Para `p < 100%`, `selected_marker_indices` contém os índices dos SNPs
selecionados, na própria ordem do ranking de importância. Assim, um vetor não
ordenado numericamente é esperado e não representa erro: sua ordem corresponde
à prioridade estabelecida pelo ranking.

# 4. Regra de disponibilidade dos marcadores

Todos os marcadores pertencentes ao painel corrente são fornecidos ao método
como variáveis candidatas.

Não é realizada uma etapa externa de pré-seleção antes do ajuste de referência
com 4.010 SNPs.

Essa regra precisa ser distinguida dos mecanismos internos de cada algoritmo.
Por exemplo:

- MARS seleciona termos durante o próprio ajuste;
- uma árvore escolhe variáveis ao construir divisões;
- Bagging usa todos os preditores como candidatos em cada divisão quando
  `mtry = p`;
- Random Forest sorteia subconjuntos de variáveis em cada divisão;
- Boosting seleciona variáveis sequencialmente ao construir suas árvores.

Esses mecanismos fazem parte dos próprios algoritmos e não constituem uma
pré-seleção global de SNPs antes da estimação da importância.

# 5. MARS

## 5.1 Conceito

MARS, *Multivariate Adaptive Regression Splines*, representa a resposta por uma
combinação de funções base construídas adaptativamente.

Uma representação simplificada é

$$
\widehat y
=
\beta_0
+
\sum_{m=1}^{M}
\beta_m B_m(\mathbf{x}),
$$

onde $B_m(\mathbf{x})$ representa uma função base selecionada durante o ajuste.

As funções *hinge* permitem mudanças de inclinação em pontos definidos pelo
algoritmo. Neste projeto é utilizado grau 1, de modo que não são introduzidas
interações entre funções base.

## 5.2 Ajuste

O modelo é ajustado com `earth::earth()`:

```{r funcao-mars}
ajustar_mars <- function(
  X_treino,
  y_treino,
  X_teste
) {

  fit <- earth::earth(
    x = X_treino,
    y = y_treino,
    degree = 1L
  )

  pred <- as.numeric(
    predict(
      fit,
      X_teste
    )
  )

  list(
    ajuste = fit,
    predicao = pred
  )
}
```

O parâmetro `nk` não é imposto explicitamente. Essa decisão evita a alocação
excessiva de memória observada quando se tentou forçar um número muito elevado
de termos e mantém o ajuste na forma utilizada no repositório metodológico de
referência.

Todos os 4.010 SNPs continuam sendo fornecidos em `x` no painel completo.

## 5.3 Importância

A importância do MARS é obtida por

```{r importancia-mars, eval=FALSE}
imp_mars <- caret::varImp(
  ajuste_mars,
  value = "rss"
)
```

O critério `rss` quantifica a contribuição das variáveis para a redução da soma
de quadrados residual dentro da estrutura ajustada pelo MARS.

Marcadores não retornados pela função recebem importância zero antes da
padronização e da construção do ranking.

## 5.4 Esparsidade e invariância observadas

A auditoria final das 30 combinações de cenário × fold mostrou que o MARS
atribuiu importância positiva a exatamente 10 SNPs em todas as combinações.
Esses SNPs ocuparam as dez primeiras posições do ranking e, portanto, ficaram
contidos até mesmo no painel mínimo de 40 marcadores.

Como consequência, as 200 predições do conjunto de teste foram numericamente
idênticas entre `p = 100%` e `p = 10%` nas 30 combinações e também entre
`p = 100%` e `p = 1%` nas 30 combinações.

Essa invariância não representa reutilização acidental de resultados. Os
painéis reduzidos são fisicamente distintos; o comportamento decorre da
esparsidade do modelo ajustado e da preservação integral dos SNPs efetivamente
utilizados pelo MARS.

# 6. Árvore de regressão

## 6.1 Conceito

A árvore de regressão particiona recursivamente o espaço dos preditores. Em cada
nó, uma variável e um ponto de corte são selecionados para formar subconjuntos
mais homogêneos em relação à resposta.

A predição final de um indivíduo corresponde ao valor associado ao nó terminal
em que ele é classificado.

Esse mecanismo pode representar relações não lineares e interações sem exigir
que elas sejam especificadas previamente.

## 6.2 Ajuste

É utilizado `rpart` com o método de regressão `anova`.

```{r funcao-tree}
ajustar_tree <- function(
  X_treino,
  y_treino,
  X_teste
) {

  treino_df <- data.frame(
    y = y_treino,
    X_treino,
    check.names = FALSE
  )

  teste_df <- data.frame(
    X_teste,
    check.names = FALSE
  )

  fit <- rpart::rpart(
    y ~ .,
    data = treino_df,
    method = "anova"
  )

  pred <- as.numeric(
    predict(
      fit,
      newdata = teste_df
    )
  )

  list(
    ajuste = fit,
    predicao = pred
  )
}
```

Nesta etapa inicial não é realizada uma busca ampla de hiperparâmetros. O
objetivo é comparar a robustez dos métodos sob um protocolo fixo de redução de
`p`, e não otimizar separadamente cada combinação de cenário e painel.

## 6.3 Importância

A importância da árvore é obtida por

```{r importancia-tree, eval=FALSE}
imp_tree <- caret::varImp(
  ajuste_tree,
  value = "rss"
)
```

Marcadores omitidos pelo resultado de `varImp()` recebem importância zero.

## 6.4 Invariância parcial observada

Na auditoria final, a árvore apresentou entre 65 e 116 SNPs com importância
positiva nas 30 combinações de cenário × fold.

Com 10% dos marcadores (`p = 401`), as predições do painel completo foram
reproduzidas numericamente em 21 das 30 combinações. Nas nove restantes, o
reajuste com o painel reduzido produziu uma árvore diferente.

Com 1% dos marcadores (`p = 40`), nenhuma das 30 combinações reproduziu
exatamente as predições do painel completo. Esse comportamento é coerente com
o fato de o número de SNPs com importância positiva no ajuste completo ser
sempre superior a 40.

A preservação dos SNPs importantes do ajuste completo não implica que uma nova
árvore ajustada em um conjunto reduzido de candidatos tenha de reproduzir
exatamente a mesma sequência de divisões.

# 7. Bagging

## 7.1 Conceito

Bagging combina várias árvores construídas a partir de amostras bootstrap do
conjunto de treinamento.

Se $\widehat f_b(\mathbf{x})$ é a predição da árvore $b$, a predição do ensemble
é

$$
\widehat f_{\mathrm{bag}}(\mathbf{x})
=
\frac{1}{B}
\sum_{b=1}^{B}
\widehat f_b(\mathbf{x}).
$$

A média entre árvores reduz a variância associada a uma única árvore.

## 7.2 Ajuste

São utilizadas 500 árvores. No Bagging,

$$
mtry=p,
$$

de modo que todos os marcadores do painel corrente ficam disponíveis como
candidatos em cada divisão.

```{r funcao-bagging}
ajustar_bagging <- function(
  X_treino,
  y_treino,
  X_teste,
  seed
) {

  set.seed(seed)

  p_atual <- ncol(
    X_treino
  )

  fit <- randomForest::randomForest(
    x = X_treino,
    y = y_treino,
    mtry = p_atual,
    ntree = 500L,
    importance = TRUE
  )

  pred <- as.numeric(
    predict(
      fit,
      X_teste
    )
  )

  list(
    ajuste = fit,
    predicao = pred
  )
}
```

## 7.3 Importância

A importância é obtida com `caret::varImp()`:

```{r importancia-bagging, eval=FALSE}
imp_bagging <- caret::varImp(
  ajuste_bagging
)
```

Como o modelo é de regressão, foi ajustado com `randomForest` e utiliza
`importance = TRUE`, a coluna `Overall` retornada pelo método
`caret::varImp.randomForest()` corresponde ao escore `%IncMSE`.

Esse escore é uma medida de importância por permutação: para cada marcador,
avalia-se quanto o erro de predição aumenta quando os valores desse marcador
são permutados, quebrando sua associação com a resposta enquanto as demais
variáveis permanecem inalteradas.

Quanto maior o `%IncMSE`, maior a contribuição preditiva atribuída ao marcador
pelo ensemble ajustado.

Todos os SNPs ausentes da tabela retornada são completados com importância
zero antes da padronização e da construção do ranking.

# 8. Random Forest

## 8.1 Conceito

Random Forest combina bootstrap e aleatorização dos preditores disponíveis em
cada divisão das árvores.

A diferença principal em relação ao Bagging é que, em cada nó, apenas um
subconjunto de marcadores é disponibilizado para a escolha da melhor divisão.

Isso reduz a correlação entre árvores e pode aumentar a eficiência do ensemble.

## 8.2 Ajuste

São utilizadas 500 árvores. Para um painel com $p$ marcadores,

$$
mtry
=
\left\lfloor
\frac{p}{3}
\right\rfloor,
$$

com mínimo igual a 1.

```{r funcao-rf}
ajustar_rf <- function(
  X_treino,
  y_treino,
  X_teste,
  seed
) {

  set.seed(seed)

  p_atual <- ncol(
    X_treino
  )

  mtry_atual <- max(
    1L,
    floor(
      p_atual / 3L
    )
  )

  fit <- randomForest::randomForest(
    x = X_treino,
    y = y_treino,
    mtry = mtry_atual,
    ntree = 500L,
    importance = TRUE
  )

  pred <- as.numeric(
    predict(
      fit,
      X_teste
    )
  )

  list(
    ajuste = fit,
    predicao = pred
  )
}
```

O sorteio de variáveis em cada nó não corresponde a uma seleção fixa anterior
ao ajuste. Ao longo das árvores, todos os marcadores do painel permanecem
elegíveis.

## 8.3 Importância

A importância é calculada por

```{r importancia-rf, eval=FALSE}
imp_rf <- caret::varImp(
  ajuste_rf
)
```

Assim como no Bagging, o modelo é de regressão, foi ajustado com
`randomForest` e utiliza `importance = TRUE`. Nessa configuração,
`caret::varImp.randomForest()` utiliza a coluna `%IncMSE` como escore
`Overall`.

O `%IncMSE` representa a importância por permutação: valores maiores indicam
maior aumento do erro de predição quando o marcador é permutado e, portanto,
maior contribuição preditiva atribuída ao marcador pelo Random Forest.

Marcadores não retornados recebem importância zero antes da padronização e da
construção do ranking.

# 9. Boosting

## 9.1 Conceito

Boosting constrói árvores sequencialmente. Cada nova árvore busca melhorar o
ajuste obtido pelo conjunto de árvores anteriores.

Uma representação simplificada é

$$
\widehat f_M(\mathbf{x})
=
\sum_{m=1}^{M}
\nu
\widehat h_m(\mathbf{x}),
$$

onde $\widehat h_m$ é a árvore adicionada na etapa $m$ e $\nu$ é a taxa de
aprendizado.

## 9.2 Ajuste

A implementação utiliza:

- distribuição gaussiana;
- 500 árvores;
- profundidade de interação igual a 2;
- `shrinkage = 0.01`.

```{r funcao-boosting}
ajustar_boosting <- function(
  X_treino,
  y_treino,
  X_teste,
  seed
) {

  treino_df <- data.frame(
    y = y_treino,
    X_treino,
    check.names = FALSE
  )

  teste_df <- data.frame(
    X_teste,
    check.names = FALSE
  )

  set.seed(seed)

  fit <- gbm::gbm(
    y ~ .,
    data = treino_df,
    distribution = "gaussian",
    n.trees = 500L,
    interaction.depth = 2L,
    shrinkage = 0.01,
    verbose = FALSE
  )

  pred <- as.numeric(
    predict(
      fit,
      newdata = teste_df,
      n.trees = 500L
    )
  )

  list(
    ajuste = fit,
    predicao = pred
  )
}
```

## 9.3 Importância

A importância é obtida por

```{r importancia-boosting, eval=FALSE}
imp_boosting <- caret::varImp(
  ajuste_boosting,
  numTrees = 500L
)
```

Marcadores não retornados recebem importância zero.

# 10. Estrutura comum da importância

Os cinco métodos podem retornar tabelas de importância com estruturas
diferentes. Para permitir a construção de um ranking comum, o resultado é
convertido para um vetor nomeado contendo todos os marcadores do painel.

```{r completar-importancia}
completar_importancia <- function(
  importancia,
  nomes_marcadores
) {

  importancia <- as.data.frame(
    importancia
  )

  bruto <- setNames(
    rep(
      0,
      length(nomes_marcadores)
    ),
    nomes_marcadores
  )

  if (nrow(importancia) == 0L) {
    return(
      bruto
    )
  }

  if ("Overall" %in% colnames(importancia)) {

    valores <- importancia$Overall

  } else {

    colunas_numericas <- which(
      vapply(
        importancia,
        is.numeric,
        logical(1)
      )
    )

    stopifnot(
      length(colunas_numericas) > 0L
    )

    valores <- importancia[[
      colunas_numericas[1L]
    ]]
  }

  nomes_imp <- rownames(
    importancia
  )

  comuns <- intersect(
    nomes_imp,
    nomes_marcadores
  )

  if (length(comuns) > 0L) {

    bruto[comuns] <- valores[
      match(
        comuns,
        nomes_imp
      )
    ]
  }

  bruto[
    !is.finite(bruto)
  ] <- 0

  bruto
}
```

Essa etapa garante que a ausência de um SNP na saída de importância não seja
interpretada como ausência do marcador no painel. O SNP participou como
candidato ao ajuste, mas recebeu importância zero segundo o modelo ajustado.

# 11. Padronização dos escores

Para cada combinação de cenário, método e fold, os escores brutos são
reescalonados para o intervalo 0–10:

$$
I_j^{(0-10)}
=
10
\frac{
I_j-\min(I)
}{
\max(I)-\min(I)
}.
$$

A transformação é monotônica e não altera o ranking quando existem escores
distintos.

```{r padronizar-importancia}
padronizar_importancia <- function(
  importancia
) {

  lo <- min(importancia)
  hi <- max(importancia)

  if (hi > lo) {

    10 *
      (
        importancia - lo
      ) /
      (
        hi - lo
      )

  } else {

    rep(
      0,
      length(importancia)
    )
  }
}
```

# 12. Desempates e reprodutibilidade

Métodos como MARS e árvore de regressão podem atribuir importância zero a muitos
marcadores. Se os empates fossem resolvidos pela ordem original das colunas, a
posição física dos SNPs na matriz poderia influenciar artificialmente os
painéis reduzidos.

Para evitar isso, os empates são resolvidos com uma ordem pseudoaleatória
determinística.

```{r ranking-deterministico}
criar_ranking <- function(
  importancia,
  nomes_marcadores,
  seed
) {

  importancia <- as.numeric(
    importancia
  )

  names(importancia) <-
    nomes_marcadores

  importancia[
    !is.finite(importancia)
  ] <- 0

  importancia_0_10 <-
    padronizar_importancia(
      importancia
    )

  set.seed(seed)

  ordem_aleatoria <- sample(
    seq_along(importancia)
  )

  chave_desempate <- integer(
    length(importancia)
  )

  chave_desempate[
    ordem_aleatoria
  ] <- seq_along(
    importancia
  )

  ordem <- order(
    -importancia_0_10,
    chave_desempate
  )

  data.frame(
    marcador = nomes_marcadores[ordem],
    marker_index = ordem,
    importancia_bruta = importancia[ordem],
    importancia_0_10 = importancia_0_10[ordem],
    rank = seq_along(ordem),
    tie_key = chave_desempate[ordem],
    stringsAsFactors = FALSE
  )
}
```

A semente é específica para a combinação de cenário, fold e método.

O desempate não utiliza:

- fenótipos de teste;
- valores genéticos verdadeiros;
- posições dos QTL;
- posição física do SNP como critério de preferência.

# 13. Construção dos painéis reduzidos

A partir do ranking completo, os painéis são definidos pelos primeiros $p_q$
marcadores.

```{r selecionar-painel}
selecionar_painel <- function(
  ranking,
  n_marcadores
) {

  stopifnot(
    nrow(ranking) >= n_marcadores,
    !anyDuplicated(
      ranking$marker_index
    )
  )

  ranking$marker_index[
    seq_len(n_marcadores)
  ]
}
```

O mesmo ranking é utilizado para todos os níveis de redução dentro da combinação
de cenário, método e fold.

Depois de formado o painel, o método é ajustado novamente usando somente os
marcadores selecionados.

# 14. Métricas de desempenho

A métrica principal é a correlação de Pearson entre o valor genético verdadeiro
e a predição:

$$
r
=
\operatorname{cor}
\left(
\mathbf{g},
\widehat{\mathbf{g}}
\right).
$$

Também são registradas:

- RMSE;
- MAE;
- viés;
- inclinação de calibração;
- $R^2$ preditivo.

O $R^2$ utilizado no pipeline é definido por

$$
R^2
=
1
-
\frac{
\sum_i
(g_i-\widehat g_i)^2
}{
\sum_i
(g_i-\bar g)^2
}.
$$

Essa definição representa desempenho preditivo em relação à média observada e
não deve ser confundida com o quadrado da correlação de Pearson.

```{r metricas}
calcular_metricas <- function(
  observado,
  predito
) {

  observado <- as.numeric(
    observado
  )

  predito <- as.numeric(
    predito
  )

  stopifnot(
    length(observado) == length(predito),
    all(is.finite(observado)),
    all(is.finite(predito))
  )

  r <- if (
    sd(observado) > 0 &&
    sd(predito) > 0
  ) {

    cor(
      observado,
      predito
    )

  } else {

    NA_real_
  }

  slope <- if (
    sd(predito) > 0
  ) {

    as.numeric(
      coef(
        lm(
          observado ~ predito
        )
      )[2L]
    )

  } else {

    NA_real_
  }

  denominador <- sum(
    (
      observado -
        mean(observado)
    )^2
  )

  r2 <- if (
    denominador > 0
  ) {

    1 -
      sum(
        (
          observado -
            predito
        )^2
      ) /
      denominador

  } else {

    NA_real_
  }

  data.frame(
    r = r,
    RMSE = sqrt(
      mean(
        (
          observado -
            predito
        )^2
      )
    ),
    MAE = mean(
      abs(
        observado -
          predito
      )
    ),
    Bias = mean(
      predito -
        observado
    ),
    Slope = slope,
    R2 = r2
  )
}
```

# 15. Robustez à redução de marcadores

Dentro de cada combinação de cenário, método e fold, o painel com 4.010
marcadores é a referência.

Para a correlação:

$$
\Delta r_q
=
r_{100\%}
-
r_q.
$$

Assim:

- $\Delta r_q > 0$: perda de capacidade preditiva;
- $\Delta r_q = 0$: manutenção do desempenho;
- $\Delta r_q < 0$: desempenho superior ao painel completo.

Para o RMSE:

$$
\Delta RMSE_q
=
RMSE_q
-
RMSE_{100\%}.
$$

Valores positivos indicam aumento do erro.

# 16. Fluxo completo por método

A unidade básica da análise é

$$
\text{cenário}
\times
\text{método}
\times
\text{fold}.
$$

O procedimento é:

1. obter treinamento e teste do fold;
2. ajustar o método com os 4.010 SNPs;
3. predizer os 200 indivíduos de teste;
4. calcular a importância usando somente o treinamento;
5. completar com zero os SNPs ausentes da saída de importância;
6. padronizar os escores para 0–10;
7. aplicar o desempate determinístico;
8. formar os painéis aninhados;
9. reajustar o mesmo método em cada painel;
10. predizer os mesmos indivíduos de teste;
11. calcular as métricas;
12. comparar cada painel ao respectivo painel de 100%.

```{r pseudocodigo-ml, eval=FALSE}
for (cenario in colnames(dados$fenotipo)) {

  for (metodo in c(
    "MARS",
    "TREE",
    "BAGGING",
    "RF",
    "BOOSTING"
  )) {

    for (fold in seq_along(dados$folds)) {

      treino <- dados$folds[[fold]]$treino
      teste <- dados$folds[[fold]]$teste

      X_treino <- dados$genotipo[
        treino,
        ,
        drop = FALSE
      ]

      X_teste <- dados$genotipo[
        teste,
        ,
        drop = FALSE
      ]

      y_treino <- dados$fenotipo[
        treino,
        cenario
      ]

      # ajuste completo
      # predição do teste
      # importância no treinamento
      # ranking
      # painéis aninhados
      # reajustes reduzidos
      # métricas
    }
  }
}
```

# 17. Configuração dos cinco métodos

A configuração inicial utilizada no estudo é resumida abaixo.

```{r tabela-configuracao}
configuracao <- data.frame(
  Metodo = c(
    "MARS",
    "Tree",
    "Bagging",
    "Random Forest",
    "Boosting"
  ),
  Pacote = c(
    "earth",
    "rpart",
    "randomForest",
    "randomForest",
    "gbm"
  ),
  Configuracao = c(
    "degree = 1; demais controles do earth na configuração padrão",
    "method = 'anova'",
    "ntree = 500; mtry = p; importância = %IncMSE",
    "ntree = 500; mtry = max(1, floor(p/3)); importância = %IncMSE",
    "n.trees = 500; depth = 2; shrinkage = 0.01"
  ),
  stringsAsFactors = FALSE
)

knitr::kable(
  configuracao,
  caption = "Configuração inicial dos métodos de aprendizado de máquina",
  row.names = FALSE
)
```

Não é realizada uma busca ampla de hiperparâmetros nesta fase. Isso mantém o
protocolo transparente e reduz o risco de otimização específica para cada
cenário, fold ou nível de `p`.

# 18. Estrutura do resultado oficial

Os resultados temporários da execução paralela são armazenados em `.local/`.
Depois de concluídos e auditados, eles são consolidados em:

```text
output/aprendizado_maquina/module03_ml_results.rds
```

O contrato oficial do objeto é:

```{r estrutura-saida, eval=FALSE}
module03_ml_results <- list(
  versao = "M03-p-v1",
  fase = "reducao_p_com_n_1000",
  metodos = c(
    "MARS",
    "TREE",
    "BAGGING",
    "RF",
    "BOOSTING"
  ),
  dimensoes = list(
    cenarios = 6L,
    folds = 5L,
    metodos = 5L,
    niveis_p = 6L,
    resultados = 900L
  ),
  protocolo = list(
    ranking_somente_treinamento = TRUE,
    paineis_aninhados = TRUE,
    selected_marker_indices =
      "NULL em p=100%; top-p explícito e ordenado pelo ranking em p<100%",
    importancia_padronizada_0_10 = TRUE,
    importancia_randomForest =
      "%IncMSE via caret::varImp.randomForest",
    desempate_deterministico = TRUE,
    valor_genetico_somente_avaliacao = TRUE
  ),
  resultados = resultados,
  resumo = resumo
)
```

Para os cinco métodos de aprendizado de máquina, o objeto contém

$$
6
\times
5
\times
5
\times
6
=
900
$$

resultados individuais e 180 combinações resumidas de cenário × método × nível
de `p`.

# 19. Resultados

A execução computacional foi concluída para as 150 combinações de
cenário × fold × método, totalizando 900 resultados nos seis níveis de `p`.

As auditorias específicas mostraram dois comportamentos que precisam ser
considerados na interpretação:

- **MARS:** exatamente 10 SNPs com importância positiva em cada uma das 30
  combinações cenário × fold; todos permaneceram dentro do top 40 e as
  predições foram idênticas entre 100% e 10% e entre 100% e 1% em 30/30
  combinações;
- **TREE:** entre 65 e 116 SNPs com importância positiva; as predições foram
  idênticas entre 100% e 10% em 21/30 combinações e entre 100% e 1% em 0/30.

Esses resultados confirmam que estabilidade relativa e capacidade preditiva
absoluta são propriedades distintas. A comparação conjunta com o GBLUP é
realizada em `04_comparacao_robustez.Rmd`.

# 20. Interpretação

A interpretação dos métodos considera duas dimensões distintas:

1. desempenho absoluto;
2. estabilidade desse desempenho à redução de `p`.

Os resultados mostram que essas dimensões não são equivalentes. O MARS é o
caso mais claro: suas predições permanecem invariantes até o painel de 1%, mas
essa estabilidade decorre da forte esparsidade do modelo e não representa,
isoladamente, superioridade preditiva.

A árvore de regressão também apresenta estabilidade parcial em 10%, mas perde
essa invariância quando o painel é reduzido para 1%. Bagging, Random Forest e
Boosting apresentam correlações médias maiores que MARS e TREE em grande parte
dos cenários, sendo a comparação conjunta com GBLUP apresentada no M04. Essa
comparação é descritiva e se baseia nas médias observadas entre folds.

As conclusões são baseadas no conjunto dos cinco folds de cada cenário, e não
em resultados isolados de um único fold.
