---
title: "3. Aprendizado de Máquina e Redução do Número de Marcadores"
author:
  - Weverton Gomes da Costa
date: "`r Sys.Date()`"
site: workflowr::wflow_site
output:
  workflowr::wflow_html:
    toc: true
    toc_depth: 3
    toc_float: true
    code_download: true
    code_folding: show
editor_options:
  chunk_output_type: console
---

```{r setup, include=FALSE}
knitr::opts_chunk$set(
  echo = TRUE,
  warning = FALSE,
  message = FALSE,
  cache = FALSE,
  fig.align = "center",
  out.width = "100%"
)

options(stringsAsFactors = FALSE)
```

# Objetivo

Este é o terceiro módulo do tutorial. O objetivo é mostrar como cinco métodos de
**aprendizado de máquina** são utilizados para predizer valores genéticos e como
seu desempenho muda quando o número de marcadores, representado por `p`, é
reduzido.

Os métodos avaliados são:

- MARS (*Multivariate Adaptive Regression Splines*);
- árvore de regressão;
- Bagging;
- Random Forest;
- Boosting.

O desenho experimental foi fixado no Módulo 1. Nesta etapa:

- os 1.000 indivíduos permanecem disponíveis;
- os mesmos cinco folds são utilizados por todos os métodos e cenários;
- cada ajuste utiliza 800 indivíduos no treinamento e 200 no teste;
- apenas os fenótipos dos 800 indivíduos de treinamento participam do ajuste;
- os genótipos dos 200 indivíduos de teste são utilizados somente depois do
  ajuste, para produzir predições;
- o valor genético verdadeiro é utilizado somente na avaliação;
- cada método constrói seu próprio ranking de SNPs usando exclusivamente o
  conjunto de treinamento;
- os painéis reduzidos são aninhados dentro de cada combinação de cenário,
  método e fold.

O resultado científico oficial está armazenado em
`output/aprendizado_maquina/module03_ml_results.rds` e segue o contrato
`M03-p-v1`. Este tutorial não altera esse objeto. Os ajustes computacionalmente
pesados são mostrados como código didático e podem ser executados pelo leitor,
enquanto as tabelas e figuras públicas são construídas diretamente a partir do
resultado oficial já auditado.

# 1. Protocolo comum dos cinco métodos

Antes de estudar cada algoritmo, é importante separar o que muda entre os
métodos daquilo que permanece fixo no experimento.

A unidade básica da análise é

$$
\text{cenário}
\times
\text{método}
\times
\text{fold}.
$$

Para cada uma dessas combinações, o procedimento é:

1. separar os 800 indivíduos de treinamento e os 200 de teste;
2. ajustar o método com os 4.010 SNPs;
3. predizer os indivíduos de teste;
4. calcular a importância dos SNPs usando somente o treinamento;
5. transformar a importância em um vetor contendo os 4.010 marcadores;
6. reescalar os escores para o intervalo 0--10;
7. resolver empates de forma pseudoaleatória e reprodutível;
8. ordenar os SNPs pelo ranking de importância;
9. formar os painéis aninhados de 50%, 25%, 10%, 5% e 1%;
10. reajustar o mesmo método em cada painel reduzido;
11. calcular as métricas no mesmo conjunto de teste;
12. comparar cada painel reduzido ao respectivo painel de 100%.

## 1.1 Diferença em relação ao GBLUP

No Módulo 2, o GBLUP foi tratado de forma transdutiva em relação aos genótipos:
a matriz genômica podia conter indivíduos de treinamento e teste, embora os
fenótipos de teste permanecessem ocultos.

Os métodos de aprendizado de máquina deste módulo seguem outra lógica. O ajuste
recebe apenas:

$$
\mathbf{X}_{\mathrm{treino}}
\quad\text{e}\quad
\mathbf{y}_{\mathrm{treino}}.
$$

A matriz

$$
\mathbf{X}_{\mathrm{teste}}
$$

é fornecida somente à etapa de predição. Portanto, os genótipos dos indivíduos
de teste não influenciam o ajuste do modelo nem o ranking de importância.

## 1.2 Painéis aninhados

O ranking é calculado uma única vez a partir do ajuste com todos os 4.010 SNPs.
Os painéis menores utilizam os primeiros marcadores desse mesmo ranking:

$$
P_{1\%}
\subset
P_{5\%}
\subset
P_{10\%}
\subset
P_{25\%}
\subset
P_{50\%}
\subset
P_{100\%}.
$$

O ranking não é compartilhado entre métodos. Para a mesma combinação de cenário
e fold, MARS, Tree, Bagging, Random Forest e Boosting podem selecionar SNPs
diferentes.

# 2. Carregando os objetos oficiais

O Módulo 1 fornece dados, folds e níveis de redução de `p`. O objeto oficial do
M03 fornece o contrato científico, os metadados e os resultados consolidados.

O código abaixo apenas carrega e valida esses objetos. Nenhum modelo é reajustado
neste passo.

```{r carregar-objetos}
arquivo_m01 <-
  "output/dados_desenho/desenho_analise.rds"

arquivo_m03 <-
  "output/aprendizado_maquina/module03_ml_results.rds"

stopifnot(
  file.exists(arquivo_m01),
  file.exists(arquivo_m03)
)

dados <- readRDS(
  arquivo_m01
)

resultado_m03 <- readRDS(
  arquivo_m03
)

stopifnot(
  identical(
    dim(dados$genotipo),
    c(1000L, 4010L)
  ),
  identical(
    dim(dados$fenotipo),
    c(1000L, 6L)
  ),
  identical(
    dim(dados$valor_genetico),
    c(1000L, 6L)
  ),
  length(dados$folds) == 5L,
  identical(
    resultado_m03$versao,
    "M03-p-v1"
  ),
  identical(
    resultado_m03$metodos,
    c(
      "MARS",
      "TREE",
      "BAGGING",
      "RF",
      "BOOSTING"
    )
  ),
  nrow(resultado_m03$resultados) == 900L,
  nrow(resultado_m03$resumo) == 180L
)
```

As verificações garantem que o tutorial está usando exatamente o desenho
congelado no M01 e o resultado científico oficial do M03.

## 2.1 Objetos utilizados

A tabela seguinte resume o papel de cada componente que será utilizado ao longo
do módulo.

```{r tabela-objetos}
resumo_objetos <- data.frame(
  Objeto = c(
    "Fenótipos",
    "Valores genéticos verdadeiros",
    "Genótipos",
    "Folds",
    "Resultado oficial M03"
  ),
  Estrutura = c(
    paste(
      dim(dados$fenotipo),
      collapse = " x "
    ),
    paste(
      dim(dados$valor_genetico),
      collapse = " x "
    ),
    paste(
      dim(dados$genotipo),
      collapse = " x "
    ),
    paste0(
      length(dados$folds),
      " folds"
    ),
    paste0(
      nrow(resultado_m03$resultados),
      " resultados"
    )
  ),
  Uso = c(
    "Resposta disponível somente no treinamento",
    "Avaliação após a predição",
    "Preditores dos modelos",
    "Separação fixa entre treino e teste",
    "Resultados científicos consolidados"
  )
)

kableExtra::kbl(
  resumo_objetos,
  caption = "Objetos utilizados no módulo de aprendizado de máquina",
  align = c(
    "l",
    "l",
    "l"
  )
) |>
  kableExtra::kable_styling(
    bootstrap_options = c(
      "striped",
      "hover",
      "condensed",
      "responsive"
    ),
    full_width = FALSE
  )
```

Os fenótipos e os valores genéticos verdadeiros possuem seis colunas, uma para
cada cenário. A matriz genotípica contém 4.010 SNPs. O objeto `resultado_m03`
não é usado para treinar o exemplo didático: ele preserva os resultados da
execução científica já concluída.

## 2.2 Conferindo os folds

Todos os métodos devem prever exatamente os mesmos indivíduos. O próximo bloco
percorre os cinco folds e confirma o tamanho dos conjuntos de treinamento e
teste.

```{r tabela-folds}
resumo_folds <- data.frame(
  Fold = seq_along(
    dados$folds
  ),
  Treinamento = integer(
    length(dados$folds)
  ),
  Teste = integer(
    length(dados$folds)
  )
)

for (
  i in seq_along(
    dados$folds
  )
) {

  resumo_folds$Treinamento[i] <-
    length(
      dados$folds[[i]]$treino
    )

  resumo_folds$Teste[i] <-
    length(
      dados$folds[[i]]$teste
    )
}

stopifnot(
  all(
    resumo_folds$Treinamento == 800L
  ),
  all(
    resumo_folds$Teste == 200L
  )
)

kableExtra::kbl(
  resumo_folds,
  caption = "Partição fixa utilizada pelos cinco métodos",
  align = c(
    "c",
    "c",
    "c"
  )
) |>
  kableExtra::kable_styling(
    bootstrap_options = c(
      "striped",
      "hover",
      "condensed",
      "responsive"
    ),
    full_width = FALSE
  )
```

Cada fold possui 800 indivíduos no treinamento e 200 no teste. Como a partição é
comum aos métodos, diferenças posteriores não podem ser atribuídas ao uso de
conjuntos de validação diferentes.

## 2.3 Conferindo os níveis de `p`

Os tamanhos dos painéis já foram definidos no M01 por arredondamento *half-up*.
Aqui apenas recuperamos esses valores.

```{r tabela-niveis-p}
niveis_p_m03 <- dados$niveis_p[
  ,
  c(
    "proporcao",
    "percentual",
    "n_marcadores"
  )
]

stopifnot(
  identical(
    niveis_p_m03$n_marcadores,
    c(
      4010,
      2005,
      1003,
      401,
      201,
      40
    )
  )
)

kableExtra::kbl(
  niveis_p_m03,
  caption = "Níveis de redução do número de marcadores",
  col.names = c(
    "Proporção mantida",
    "Percentual",
    "Número de SNPs"
  ),
  align = c(
    "c",
    "c",
    "c"
  )
) |>
  kableExtra::kable_styling(
    bootstrap_options = c(
      "striped",
      "hover",
      "condensed",
      "responsive"
    ),
    full_width = FALSE
  )
```

O painel de referência contém 4.010 SNPs. A redução mais extrema mantém 40
marcadores, correspondentes a aproximadamente 1% do painel original.

# 3. Preparando um exemplo didático

Para tornar o fluxo concreto, usamos a combinação **C1 × Fold 1**. Os ajustes
mostrados nas próximas seções são deliberadamente mantidos fora do build do
site, porque alguns métodos exigem centenas de árvores e milhares de
preditores.

O bloco a seguir separa treinamento e teste e recupera as sementes registradas
no resultado oficial para essa combinação.

```{r exemplo-preparar-dados}
cenario_exemplo <- "C1"
fold_exemplo <- 1L

treino <- dados$folds[[
  fold_exemplo
]]$treino

teste <- dados$folds[[
  fold_exemplo
]]$teste

X_treino <- dados$genotipo[
  treino,
  ,
  drop = FALSE
]

X_teste <- dados$genotipo[
  teste,
  ,
  drop = FALSE
]

y_treino <- dados$fenotipo[
  treino,
  cenario_exemplo
]

g_teste <- dados$valor_genetico[
  teste,
  cenario_exemplo
]

stopifnot(
  nrow(X_treino) == 800L,
  nrow(X_teste) == 200L,
  ncol(X_treino) == 4010L,
  length(y_treino) == 800L,
  length(g_teste) == 200L
)

sementes_exemplo <-
  resultado_m03$resultados[
    resultado_m03$resultados$cenario ==
      cenario_exemplo &
      resultado_m03$resultados$fold ==
        fold_exemplo &
      resultado_m03$resultados$percentual_p ==
        100,
    c(
      "metodo",
      "seed"
    )
  ]

sementes_exemplo <-
  sementes_exemplo[
    match(
      resultado_m03$metodos,
      sementes_exemplo$metodo
    ),
    ,
    drop = FALSE
  ]

stopifnot(
  nrow(sementes_exemplo) == 5L,
  !anyNA(
    sementes_exemplo$seed
  )
)
```

Os objetos `X_treino`, `y_treino`, `X_teste` e `g_teste` deixam explícita a
separação de papéis: o modelo vê somente treinamento durante o ajuste; os
valores genéticos verdadeiros aparecem apenas na avaliação.

## 3.1 Sementes registradas

As sementes abaixo foram recuperadas do objeto oficial, em vez de serem
inventadas no tutorial.

```{r tabela-sementes}
tabela_sementes <- sementes_exemplo

colnames(
  tabela_sementes
) <- c(
  "Método",
  "Semente"
)

kableExtra::kbl(
  tabela_sementes,
  caption = "Sementes registradas para C1 × Fold 1 no painel completo",
  align = c(
    "l",
    "c"
  )
) |>
  kableExtra::kable_styling(
    bootstrap_options = c(
      "striped",
      "hover",
      "condensed",
      "responsive"
    ),
    full_width = FALSE
  )
```

MARS e Tree são determinísticos no ajuste utilizado aqui, mas a semente ainda é
necessária para o desempate do ranking. Bagging, Random Forest e Boosting usam a
semente também durante o ajuste estocástico.

# 4. MARS

## 4.1 Ideia do método

MARS significa *Multivariate Adaptive Regression Splines*. O modelo combina
funções base construídas adaptativamente:

$$
\widehat y
=
\beta_0
+
\sum_{m=1}^{M}
\beta_m B_m(\mathbf{x}).
$$

Neste projeto, `degree = 1` impede interações entre funções base. Os parâmetros
`nk` e `fast.k` permanecem nos valores padrão do pacote `earth`.

## 4.2 Ajuste e predição

O código seguinte mostra o ajuste completo com 4.010 SNPs. Ele está marcado com
`eval=FALSE` para evitar que o site refaça uma etapa computacional pesada durante
cada build.

```{r exemplo-ajustar-mars, eval=FALSE}
ajuste_mars <- earth::earth(
  x = X_treino,
  y = y_treino,
  degree = 1L
)

pred_mars <- as.numeric(
  predict(
    ajuste_mars,
    X_teste
  )
)

stopifnot(
  length(pred_mars) == 200L,
  all(
    is.finite(
      pred_mars
    )
  )
)
```

O ajuste recebe somente os 800 indivíduos de treinamento. `X_teste` é utilizado
apenas na chamada a `predict()`.

## 4.3 Importância

A importância do MARS é obtida com `caret::varImp()` e `value = "rss"`.

```{r exemplo-importancia-mars, eval=FALSE}
imp_mars_tabela <- caret::varImp(
  ajuste_mars,
  value = "rss"
)

imp_mars_tabela <- as.data.frame(
  imp_mars_tabela
)
```

Marcadores ausentes dessa tabela serão completados com importância zero antes
do ranking.

## 4.4 Esparsidade observada

Na auditoria científica congelada, o MARS apresentou exatamente 10 SNPs com
importância positiva em cada uma das 30 combinações de cenário × fold. Esses
SNPs permaneceram entre os 40 primeiros marcadores do ranking.

As predições foram numericamente idênticas entre 100% e 10% em 30/30
combinações e entre 100% e 1% também em 30/30. Essa invariância descreve a
esparsidade do modelo ajustado; não implica superioridade preditiva em relação
aos demais métodos.

# 5. Árvore de regressão

## 5.1 Ideia do método

A árvore de regressão particiona recursivamente o espaço dos preditores. Em cada
nó, uma variável e um ponto de corte são escolhidos para criar grupos mais
homogêneos em relação à resposta.

O método utilizado é `rpart` com `method = "anova"`.

## 5.2 Ajuste e predição

O bloco seguinte constrói os `data.frame`s de treinamento e teste, ajusta a
árvore e produz as 200 predições.

```{r exemplo-ajustar-tree, eval=FALSE}
treino_tree <- data.frame(
  y = y_treino,
  X_treino,
  check.names = FALSE
)

teste_tree <- data.frame(
  X_teste,
  check.names = FALSE
)

ajuste_tree <- rpart::rpart(
  y ~ .,
  data = treino_tree,
  method = "anova"
)

pred_tree <- as.numeric(
  predict(
    ajuste_tree,
    newdata = teste_tree
  )
)

stopifnot(
  length(pred_tree) == 200L,
  all(
    is.finite(
      pred_tree
    )
  )
)
```

Nenhuma busca ampla de hiperparâmetros é executada. A comparação usa uma
configuração fixa, reproduzindo o protocolo científico congelado.

## 5.3 Importância

A importância da árvore também é obtida com o critério `rss`.

```{r exemplo-importancia-tree, eval=FALSE}
imp_tree_tabela <- caret::varImp(
  ajuste_tree,
  value = "rss"
)

imp_tree_tabela <- as.data.frame(
  imp_tree_tabela
)
```

Marcadores omitidos da saída recebem zero antes da padronização.

## 5.4 Invariância parcial observada

A árvore apresentou entre 65 e 116 SNPs com importância positiva nas 30
combinações de cenário × fold.

Com 10% dos marcadores, as predições do painel completo foram reproduzidas em
21/30 combinações. Com 1%, nenhuma combinação reproduziu exatamente as
predições do painel completo, isto é, 0/30.

# 6. Bagging

## 6.1 Ideia do método

Bagging combina várias árvores construídas a partir de amostras bootstrap. Se
$\widehat f_b(\mathbf{x})$ representa a predição da árvore $b$, a predição do
ensemble é

$$
\widehat f_{\mathrm{bag}}(\mathbf{x})
=
\frac{1}{B}
\sum_{b=1}^{B}
\widehat f_b(\mathbf{x}).
$$

Neste estudo são utilizadas 500 árvores e

$$
mtry=p,
$$

de modo que todos os SNPs do painel corrente ficam disponíveis como candidatos
em cada divisão.

## 6.2 Ajuste e predição

A semente específica de Bagging é recuperada da tabela oficial antes do ajuste.

```{r exemplo-ajustar-bagging, eval=FALSE}
seed_bagging <-
  sementes_exemplo$seed[
    sementes_exemplo$metodo ==
      "BAGGING"
  ]

set.seed(
  seed_bagging
)

p_atual <- ncol(
  X_treino
)

ajuste_bagging <-
  randomForest::randomForest(
    x = X_treino,
    y = y_treino,
    mtry = p_atual,
    ntree = 500L,
    importance = TRUE
  )

pred_bagging <- as.numeric(
  predict(
    ajuste_bagging,
    X_teste
  )
)

stopifnot(
  length(pred_bagging) == 200L,
  all(
    is.finite(
      pred_bagging
    )
  )
)
```

O valor de `mtry` muda automaticamente quando o painel é reduzido, porque ele
permanece igual ao número de SNPs presentes naquele painel.

## 6.3 Importância

A importância de Bagging é obtida por `caret::varImp()`.

```{r exemplo-importancia-bagging, eval=FALSE}
imp_bagging_tabela <- caret::varImp(
  ajuste_bagging
)

imp_bagging_tabela <- as.data.frame(
  imp_bagging_tabela
)
```

Com `randomForest` de regressão e `importance = TRUE`, o escore `Overall`
utilizado por `caret::varImp.randomForest()` corresponde ao `%IncMSE`.

Valores negativos de `%IncMSE` são preservados. Somente valores ausentes ou não
finitos são substituídos por zero antes da reescala 0--10.

# 7. Random Forest

## 7.1 Ideia do método

Random Forest também utiliza várias árvores bootstrap, mas introduz aleatoriedade
adicional ao limitar o conjunto de variáveis candidatas em cada divisão.

Neste projeto,

$$
mtry
=
\max
\left(
1,
\left\lfloor
\frac{p}{3}
\right\rfloor
\right).
$$

São usadas 500 árvores em todos os painéis.

## 7.2 Ajuste e predição

O bloco seguinte reproduz exatamente a regra de `mtry` utilizada no baseline.

```{r exemplo-ajustar-rf, eval=FALSE}
seed_rf <-
  sementes_exemplo$seed[
    sementes_exemplo$metodo ==
      "RF"
  ]

set.seed(
  seed_rf
)

p_atual_rf <- ncol(
  X_treino
)

mtry_rf <- max(
  1L,
  floor(
    p_atual_rf / 3L
  )
)

ajuste_rf <-
  randomForest::randomForest(
    x = X_treino,
    y = y_treino,
    mtry = mtry_rf,
    ntree = 500L,
    importance = TRUE
  )

pred_rf <- as.numeric(
  predict(
    ajuste_rf,
    X_teste
  )
)

stopifnot(
  length(pred_rf) == 200L,
  all(
    is.finite(
      pred_rf
    )
  )
)
```

A seleção aleatória de candidatos ocorre internamente em cada nó. Ela não deve
ser confundida com o ranking externo usado posteriormente para construir os
painéis reduzidos.

## 7.3 Importância

A importância do Random Forest segue a mesma convenção de Bagging.

```{r exemplo-importancia-rf, eval=FALSE}
imp_rf_tabela <- caret::varImp(
  ajuste_rf
)

imp_rf_tabela <- as.data.frame(
  imp_rf_tabela
)
```

O `%IncMSE` é preservado em sua escala bruta, inclusive quando assume valores
negativos. A transformação para 0--10 ocorre apenas depois de completar o vetor
de todos os SNPs.

# 8. Boosting

## 8.1 Ideia do método

Boosting constrói árvores sequencialmente. Cada nova árvore busca reduzir o erro
remanescente do conjunto anterior.

Uma representação simplificada é

$$
\widehat f_M(\mathbf{x})
=
\sum_{m=1}^{M}
\nu
\widehat h_m(\mathbf{x}),
$$

em que $\nu$ é a taxa de aprendizado.

Neste estudo são utilizados:

- `distribution = "gaussian"`;
- `n.trees = 500`;
- `interaction.depth = 2`;
- `shrinkage = 0.01`.

## 8.2 Ajuste e predição

O código seguinte mostra a configuração científica congelada.

```{r exemplo-ajustar-boosting, eval=FALSE}
treino_boosting <- data.frame(
  y = y_treino,
  X_treino,
  check.names = FALSE
)

teste_boosting <- data.frame(
  X_teste,
  check.names = FALSE
)

seed_boosting <-
  sementes_exemplo$seed[
    sementes_exemplo$metodo ==
      "BOOSTING"
  ]

set.seed(
  seed_boosting
)

ajuste_boosting <- gbm::gbm(
  y ~ .,
  data = treino_boosting,
  distribution = "gaussian",
  n.trees = 500L,
  interaction.depth = 2L,
  shrinkage = 0.01,
  verbose = FALSE
)

pred_boosting <- as.numeric(
  predict(
    ajuste_boosting,
    newdata = teste_boosting,
    n.trees = 500L
  )
)

stopifnot(
  length(pred_boosting) == 200L,
  all(
    is.finite(
      pred_boosting
    )
  )
)
```

Assim como nos demais métodos, o conjunto de teste não participa do ajuste.

## 8.3 Importância

A importância é obtida com o mesmo número de árvores utilizado na predição.

```{r exemplo-importancia-boosting, eval=FALSE}
imp_boosting_tabela <- caret::varImp(
  ajuste_boosting,
  numTrees = 500L
)

imp_boosting_tabela <- as.data.frame(
  imp_boosting_tabela
)
```

Marcadores ausentes da tabela de importância recebem zero antes da construção do
ranking.

# 9. Transformando a importância em um ranking comum

Os cinco métodos retornam objetos de importância com estruturas diferentes. O
protocolo científico converte cada saída em um vetor nomeado contendo todos os
SNPs do painel completo.

Para evitar esconder a lógica em uma função auxiliar, esta seção mostra cada
operação explicitamente usando o Random Forest como exemplo. A mesma sequência é
aplicada às saídas dos outros quatro métodos.

## 9.1 Completando os marcadores ausentes

A tabela de importância do Random Forest é convertida para um vetor que começa
com zero para todos os SNPs. Em seguida, os escores disponíveis são copiados
para as posições correspondentes.

```{r exemplo-completar-importancia-rf, eval=FALSE}
nomes_marcadores <- colnames(
  X_treino
)

importancia_rf_bruta <- setNames(
  rep(
    0,
    length(
      nomes_marcadores
    )
  ),
  nomes_marcadores
)

if (
  "Overall" %in%
    colnames(
      imp_rf_tabela
    )
) {

  valores_rf <-
    imp_rf_tabela$Overall

} else {

  colunas_numericas_rf <- which(
    vapply(
      imp_rf_tabela,
      is.numeric,
      logical(1)
    )
  )

  stopifnot(
    length(
      colunas_numericas_rf
    ) > 0L
  )

  valores_rf <-
    imp_rf_tabela[
      [
        colunas_numericas_rf[1L]
      ]
    ]
}

nomes_importancia_rf <- rownames(
  imp_rf_tabela
)

comuns_rf <- intersect(
  nomes_importancia_rf,
  nomes_marcadores
)

if (
  length(
    comuns_rf
  ) > 0L
) {

  importancia_rf_bruta[
    comuns_rf
  ] <- valores_rf[
    match(
      comuns_rf,
      nomes_importancia_rf
    )
  ]
}

importancia_rf_bruta[
  !is.finite(
    importancia_rf_bruta
  )
] <- 0

stopifnot(
  length(
    importancia_rf_bruta
  ) == 4010L,
  identical(
    names(
      importancia_rf_bruta
    ),
    nomes_marcadores
  )
)
```

Um SNP ausente de `varImp()` não é tratado como se estivesse ausente do painel.
Ele participou como variável candidata, mas recebe importância zero para fins de
ranking.

O uso de `vapply()` acima emprega a função base `is.numeric`; nenhuma função
auxiliar é criada pelo tutorial.

## 9.2 Padronizando para 0--10

Os escores brutos são transformados por uma reescala min--max:

$$
I_j^{(0-10)}
=
10
\frac{
I_j-\min(I)
}{
\max(I)-\min(I)
}.
$$

O código explícito é:

```{r exemplo-padronizar-importancia-rf, eval=FALSE}
min_rf <- min(
  importancia_rf_bruta
)

max_rf <- max(
  importancia_rf_bruta
)

if (
  max_rf > min_rf
) {

  importancia_rf_0_10 <-
    10 *
    (
      importancia_rf_bruta -
        min_rf
    ) /
    (
      max_rf -
        min_rf
    )

} else {

  importancia_rf_0_10 <- rep(
    0,
    length(
      importancia_rf_bruta
    )
  )

  names(
    importancia_rf_0_10
  ) <- names(
    importancia_rf_bruta
  )
}

stopifnot(
  all(
    is.finite(
      importancia_rf_0_10
    )
  ),
  min(
    importancia_rf_0_10
  ) >= 0,
  max(
    importancia_rf_0_10
  ) <= 10
)
```

A transformação é monotônica quando há variação nos escores, portanto não muda
a ordem de valores distintos. No caso de Bagging e Random Forest, escores
negativos brutos continuam influenciando corretamente a posição relativa antes
da reescala.

## 9.3 Desempate pseudoaleatório reprodutível

Empates são frequentes, principalmente quando muitos SNPs recebem importância
zero. Usar a ordem original das colunas como critério de desempate poderia
favorecer artificialmente a posição física do marcador na matriz.

Por isso o protocolo cria uma chave pseudoaleatória determinada por semente.

```{r exemplo-ranking-rf, eval=FALSE}
set.seed(
  seed_rf
)

ordem_aleatoria_rf <- sample(
  seq_along(
    importancia_rf_0_10
  )
)

chave_desempate_rf <- integer(
  length(
    importancia_rf_0_10
  )
)

chave_desempate_rf[
  ordem_aleatoria_rf
] <- seq_along(
  importancia_rf_0_10
)

ordem_rf <- order(
  -importancia_rf_0_10,
  chave_desempate_rf
)

ranking_rf <- data.frame(
  marcador =
    nomes_marcadores[
      ordem_rf
    ],
  marker_index =
    ordem_rf,
  importancia_bruta =
    importancia_rf_bruta[
      ordem_rf
    ],
  importancia_0_10 =
    importancia_rf_0_10[
      ordem_rf
    ],
  rank =
    seq_along(
      ordem_rf
    ),
  tie_key =
    chave_desempate_rf[
      ordem_rf
    ],
  stringsAsFactors = FALSE
)

stopifnot(
  nrow(
    ranking_rf
  ) == 4010L,
  !anyDuplicated(
    ranking_rf$marker_index
  )
)
```

A semente depende da combinação de cenário, método e fold. O desempate não usa
fenótipo de teste, valor genético verdadeiro, posição dos QTL ou posição física
do SNP como prioridade.

# 10. Construindo os painéis reduzidos

Uma vez criado o ranking, os painéis menores são obtidos pelas primeiras
posições. O exemplo abaixo constrói explicitamente os seis painéis do Random
Forest.

```{r exemplo-paineis-rf, eval=FALSE}
p_100 <- 4010L
p_50 <- 2005L
p_25 <- 1003L
p_10 <- 401L
p_5 <- 201L
p_1 <- 40L

painel_rf_100 <- seq_len(
  p_100
)

painel_rf_50 <- ranking_rf$marker_index[
  seq_len(
    p_50
  )
]

painel_rf_25 <- ranking_rf$marker_index[
  seq_len(
    p_25
  )
]

painel_rf_10 <- ranking_rf$marker_index[
  seq_len(
    p_10
  )
]

painel_rf_5 <- ranking_rf$marker_index[
  seq_len(
    p_5
  )
]

painel_rf_1 <- ranking_rf$marker_index[
  seq_len(
    p_1
  )
]

stopifnot(
  all(
    painel_rf_1 %in%
      painel_rf_5
  ),
  all(
    painel_rf_5 %in%
      painel_rf_10
  ),
  all(
    painel_rf_10 %in%
      painel_rf_25
  ),
  all(
    painel_rf_25 %in%
      painel_rf_50
  )
)
```

Para `p = 100%`, o pipeline científico registra
`selected_marker_indices = NULL`, indicando que nenhuma subamostragem de colunas
é necessária. Nos painéis reduzidos, o vetor armazena explicitamente os índices
na ordem do ranking.

# 11. Reajustando um painel reduzido

A seleção de marcadores não encerra a análise. O modelo precisa ser reajustado
fisicamente usando somente os SNPs do painel corrente.

A seguir, o Random Forest é reajustado no painel de 50%.

```{r exemplo-reajustar-rf-50, eval=FALSE}
X_treino_rf_50 <- X_treino[
  ,
  painel_rf_50,
  drop = FALSE
]

X_teste_rf_50 <- X_teste[
  ,
  painel_rf_50,
  drop = FALSE
]

mtry_rf_50 <- max(
  1L,
  floor(
    ncol(
      X_treino_rf_50
    ) / 3L
  )
)

set.seed(
  seed_rf
)

ajuste_rf_50 <-
  randomForest::randomForest(
    x = X_treino_rf_50,
    y = y_treino,
    mtry = mtry_rf_50,
    ntree = 500L,
    importance = TRUE
  )

pred_rf_50 <- as.numeric(
  predict(
    ajuste_rf_50,
    X_teste_rf_50
  )
)

stopifnot(
  ncol(
    X_treino_rf_50
  ) == 2005L,
  length(
    pred_rf_50
  ) == 200L
)
```

O mesmo princípio vale para todos os métodos: depois da seleção, o algoritmo é
reajustado usando a matriz reduzida. Não se reutilizam predições do painel
completo.

# 12. Métricas de avaliação

A métrica principal é a correlação de Pearson entre o valor genético verdadeiro
e a predição:

$$
r
=
\operatorname{cor}
\left(
\mathbf{g},
\widehat{\mathbf{g}}
\right).
$$

Também são registradas RMSE, MAE, viés, inclinação de calibração e $R^2$
preditivo.

O $R^2$ do pipeline é

$$
R^2
=
1-
\frac{
\sum_i
(g_i-\widehat g_i)^2
}{
\sum_i
(g_i-\bar g)^2
},
$$

e não deve ser confundido com o quadrado da correlação.

O bloco seguinte mostra o cálculo explícito para o Random Forest completo.

```{r exemplo-metricas-rf, eval=FALSE}
r_rf <- cor(
  g_teste,
  pred_rf
)

rmse_rf <- sqrt(
  mean(
    (
      g_teste -
        pred_rf
    )^2
  )
)

mae_rf <- mean(
  abs(
    g_teste -
      pred_rf
  )
)

bias_rf <- mean(
  pred_rf -
    g_teste
)

slope_rf <- as.numeric(
  coef(
    lm(
      g_teste ~
        pred_rf
    )
  )[2L]
)

denominador_rf <- sum(
  (
    g_teste -
      mean(
        g_teste
      )
  )^2
)

r2_rf <-
  1 -
  sum(
    (
      g_teste -
        pred_rf
    )^2
  ) /
  denominador_rf

metricas_rf <- data.frame(
  r = r_rf,
  RMSE = rmse_rf,
  MAE = mae_rf,
  Bias = bias_rf,
  Slope = slope_rf,
  R2 = r2_rf
)

metricas_rf
```

Essas métricas utilizam o valor genético verdadeiro apenas depois que a predição
foi produzida.

# 13. Medindo a robustez à redução de `p`

Dentro de cada cenário, método e fold, o painel de 100% é a referência.

Para a correlação:

$$
\Delta r_q
=
r_{100\%}
-
r_q.
$$

Assim:

- $\Delta r_q > 0$: perda de capacidade preditiva;
- $\Delta r_q = 0$: manutenção do desempenho;
- $\Delta r_q < 0$: o painel reduzido apresentou correlação maior.

Para o RMSE:

$$
\Delta RMSE_q
=
RMSE_q
-
RMSE_{100\%}.
$$

Valores positivos indicam aumento do erro.

O exemplo seguinte compara o Random Forest completo ao painel de 50%.

```{r exemplo-comparar-rf-50, eval=FALSE}
r_rf_50 <- cor(
  g_teste,
  pred_rf_50
)

rmse_rf_50 <- sqrt(
  mean(
    (
      g_teste -
        pred_rf_50
    )^2
  )
)

delta_r_rf_50 <-
  r_rf -
  r_rf_50

delta_rmse_rf_50 <-
  rmse_rf_50 -
  rmse_rf

comparacao_rf_50 <- data.frame(
  Percentual = c(
    "100%",
    "50%"
  ),
  Correlacao = c(
    r_rf,
    r_rf_50
  ),
  RMSE = c(
    rmse_rf,
    rmse_rf_50
  ),
  Delta_r = c(
    0,
    delta_r_rf_50
  ),
  Delta_RMSE = c(
    0,
    delta_rmse_rf_50
  )
)

comparacao_rf_50
```

A comparação é sempre interna à mesma combinação de cenário, método e fold.

# 14. Fluxo computacional completo

A execução científica possui

$$
6
\times
5
\times
5
=
150
$$

combinações de cenário × método × fold. Cada combinação gera seis resultados,
um para cada nível de `p`, totalizando

$$
150
\times
6
=
900
$$

resultados individuais.

O bloco abaixo apresenta a organização do processamento. Ele não é executado
durante o build porque a análise completa envolve centenas de ajustes de modelos.

```{r fluxo-completo-ml, eval=FALSE}
for (
  cenario in colnames(
    dados$fenotipo
  )
) {

  for (
    metodo in c(
      "MARS",
      "TREE",
      "BAGGING",
      "RF",
      "BOOSTING"
    )
  ) {

    for (
      fold in seq_along(
        dados$folds
      )
    ) {

      treino <-
        dados$folds[[fold]]$treino

      teste <-
        dados$folds[[fold]]$teste

      X_treino <-
        dados$genotipo[
          treino,
          ,
          drop = FALSE
        ]

      X_teste <-
        dados$genotipo[
          teste,
          ,
          drop = FALSE
        ]

      y_treino <-
        dados$fenotipo[
          treino,
          cenario
        ]

      g_teste <-
        dados$valor_genetico[
          teste,
          cenario
        ]

      # 1. recuperar a semente da tarefa
      # 2. ajustar o método com os 4.010 SNPs
      # 3. predizer os 200 indivíduos de teste
      # 4. calcular a importância somente no treinamento
      # 5. completar SNPs ausentes com zero
      # 6. preservar importâncias brutas negativas quando existirem
      # 7. reescalar a importância para 0--10
      # 8. construir a chave de desempate determinística
      # 9. ordenar os 4.010 SNPs
      # 10. formar painéis de 50%, 25%, 10%, 5% e 1%
      # 11. reajustar o mesmo método em cada painel
      # 12. predizer sempre os mesmos 200 indivíduos
      # 13. calcular as métricas
      # 14. calcular delta-r e delta-RMSE em relação a 100%
    }
  }
}
```

O bloco representa a sequência lógica do pipeline, enquanto as seções anteriores
mostram as operações essenciais de forma executável para uma combinação
didática.

# 15. Configuração científica dos métodos

As configurações não são reconstruídas manualmente nesta tabela. Elas são
extraídas diretamente do contrato oficial `M03-p-v1`.

```{r tabela-configuracao}
configuracao_m03 <- data.frame(
  Metodo = c(
    "MARS",
    "Tree",
    "Bagging",
    "Random Forest",
    "Boosting"
  ),
  Pacote = c(
    resultado_m03$protocolo$configuracoes$MARS$pacote,
    resultado_m03$protocolo$configuracoes$TREE$pacote,
    resultado_m03$protocolo$configuracoes$BAGGING$pacote,
    resultado_m03$protocolo$configuracoes$RF$pacote,
    resultado_m03$protocolo$configuracoes$BOOSTING$pacote
  ),
  Configuracao = c(
    paste0(
      "degree = ",
      resultado_m03$protocolo$configuracoes$MARS$degree,
      "; nk e fast.k = padrão do earth"
    ),
    paste0(
      "method = ",
      resultado_m03$protocolo$configuracoes$TREE$method
    ),
    paste0(
      "ntree = ",
      resultado_m03$protocolo$configuracoes$BAGGING$ntree,
      "; mtry = ",
      resultado_m03$protocolo$configuracoes$BAGGING$mtry
    ),
    paste0(
      "ntree = ",
      resultado_m03$protocolo$configuracoes$RF$ntree,
      "; mtry = ",
      resultado_m03$protocolo$configuracoes$RF$mtry
    ),
    paste0(
      "n.trees = ",
      resultado_m03$protocolo$configuracoes$BOOSTING$n_trees,
      "; depth = ",
      resultado_m03$protocolo$configuracoes$BOOSTING$interaction_depth,
      "; shrinkage = ",
      resultado_m03$protocolo$configuracoes$BOOSTING$shrinkage
    )
  ),
  Importancia = c(
    resultado_m03$protocolo$configuracoes$MARS$importancia,
    resultado_m03$protocolo$configuracoes$TREE$importancia,
    resultado_m03$protocolo$configuracoes$BAGGING$importancia,
    resultado_m03$protocolo$configuracoes$RF$importancia,
    resultado_m03$protocolo$configuracoes$BOOSTING$importancia
  )
)

kableExtra::kbl(
  configuracao_m03,
  caption = "Configuração científica dos cinco métodos",
  col.names = c(
    "Método",
    "Pacote",
    "Configuração",
    "Importância"
  ),
  align = c(
    "l",
    "l",
    "l",
    "l"
  )
) |>
  kableExtra::kable_styling(
    bootstrap_options = c(
      "striped",
      "hover",
      "condensed",
      "responsive"
    ),
    full_width = FALSE
  ) |>
  kableExtra::scroll_box(
    width = "100%"
  )
```

A tabela confirma que não foi realizada busca ampla de hiperparâmetros. Cada
método mantém uma configuração fixa e transparente, adequada ao objetivo de
comparar robustez sob redução de marcadores.

# 16. Validando o contrato científico `M03-p-v1`

O tutorial deve apenas consumir o objeto científico congelado. O bloco seguinte
verifica novamente as regras centrais do protocolo.

```{r tabela-protocolo}
stopifnot(
  isTRUE(
    resultado_m03$protocolo$ranking_somente_treinamento
  ),
  isTRUE(
    resultado_m03$protocolo$paineis_aninhados
  ),
  isTRUE(
    resultado_m03$protocolo$importancia_padronizada_0_10
  ),
  isTRUE(
    resultado_m03$protocolo$desempate_deterministico
  ),
  isTRUE(
    resultado_m03$protocolo$valor_genetico_somente_avaliacao
  ),
  identical(
    resultado_m03$protocolo$metrica_principal,
    "r_true_g"
  ),
  identical(
    resultado_m03$protocolo$delta_r,
    "r_100 - r_q"
  ),
  identical(
    resultado_m03$protocolo$delta_rmse,
    "RMSE_q - RMSE_100"
  )
)

protocolo_publico <- data.frame(
  Regra = c(
    "Ranking",
    "Painéis",
    "Importância",
    "Desempate",
    "Valor genético verdadeiro",
    "Métrica principal",
    "Delta-r",
    "Delta-RMSE"
  ),
  Definicao = c(
    "Calculado somente com treinamento",
    "Aninhados dentro de cenário × método × fold",
    "Reescalada para 0–10",
    "Pseudoaleatório e determinístico por semente",
    "Utilizado somente na avaliação",
    resultado_m03$protocolo$metrica_principal,
    resultado_m03$protocolo$delta_r,
    resultado_m03$protocolo$delta_rmse
  )
)

kableExtra::kbl(
  protocolo_publico,
  caption = "Contrato científico congelado do M03",
  col.names = c(
    "Regra",
    "Definição"
  ),
  align = c(
    "l",
    "l"
  )
) |>
  kableExtra::kable_styling(
    bootstrap_options = c(
      "striped",
      "hover",
      "condensed",
      "responsive"
    ),
    full_width = FALSE
  )
```

Essas regras impedem vazamento de informação do conjunto de teste e garantem que
a comparação entre níveis de `p` use sempre o mesmo ranking dentro de cada
combinação.

## 16.1 Dimensões do resultado oficial

A estrutura esperada é conferida diretamente no objeto.

```{r tabela-dimensoes-m03}
dimensoes_m03 <- data.frame(
  Componente = c(
    "Cenários",
    "Folds",
    "Métodos",
    "Níveis de p",
    "Resultados individuais",
    "Resumos"
  ),
  Valor = c(
    resultado_m03$dimensoes$cenarios,
    resultado_m03$dimensoes$folds,
    resultado_m03$dimensoes$metodos,
    resultado_m03$dimensoes$niveis_p,
    nrow(
      resultado_m03$resultados
    ),
    nrow(
      resultado_m03$resumo
    )
  )
)

stopifnot(
  identical(
    dimensoes_m03$Valor,
    c(
      6L,
      5L,
      5L,
      6L,
      900L,
      180L
    )
  )
)

kableExtra::kbl(
  dimensoes_m03,
  caption = "Dimensões do resultado oficial de aprendizado de máquina",
  align = c(
    "l",
    "c"
  )
) |>
  kableExtra::kable_styling(
    bootstrap_options = c(
      "striped",
      "hover",
      "condensed",
      "responsive"
    ),
    full_width = FALSE
  )
```

Os 900 resultados correspondem exatamente a
$6 \times 5 \times 5 \times 6$. Os 180 resumos correspondem a uma linha para
cada combinação de cenário × método × nível de `p`.

# 17. Resultados consolidados

As tabelas seguintes são derivadas diretamente de `resultado_m03$resumo`. Nenhum
valor científico é digitado manualmente no Rmd.

## 17.1 Desempenho em 100%, 10% e 1% dos marcadores

Para tornar a comparação legível, selecionamos três níveis representativos de
`p`: painel completo, redução intermediária a 10% e condição extrema de 1%.

```{r tabela-resultados-principais}
resultados_principais <-
  resultado_m03$resumo[
    resultado_m03$resumo$percentual_p %in%
      c(
        100,
        10,
        1
      ),
    c(
      "cenario",
      "metodo",
      "percentual_p",
      "media_r",
      "media_rmse",
      "media_delta_r",
      "media_delta_rmse"
    )
  ]

resultados_principais <-
  resultados_principais[
    order(
      resultados_principais$cenario,
      resultados_principais$metodo,
      -resultados_principais$percentual_p
    ),
    ,
    drop = FALSE
  ]

kableExtra::kbl(
  resultados_principais,
  caption = "Desempenho médio dos métodos em 100%, 10% e 1% dos SNPs",
  digits = 4,
  col.names = c(
    "Cenário",
    "Método",
    "% SNPs",
    "r médio",
    "RMSE médio",
    "Δr médio",
    "ΔRMSE médio"
  ),
  align = c(
    "c",
    "l",
    "c",
    "c",
    "c",
    "c",
    "c"
  )
) |>
  kableExtra::kable_styling(
    bootstrap_options = c(
      "striped",
      "hover",
      "condensed",
      "responsive"
    ),
    full_width = FALSE
  ) |>
  kableExtra::scroll_box(
    width = "100%",
    height = "500px"
  )
```

A tabela deve ser interpretada em duas dimensões. $r$ médio descreve a capacidade
preditiva absoluta, enquanto `Δr médio` descreve a perda ou ganho relativo ao
painel completo do mesmo método, cenário e fold. Um método pode ser estável à
redução de `p` sem ser o melhor em capacidade preditiva absoluta.

## 17.2 Resumo médio entre cenários

Para uma visão compacta, calculamos a média descritiva entre os seis cenários em
cada combinação de método e nível de `p`.

```{r tabela-resumo-metodos}
resumo_metodos <- aggregate(
  cbind(
    media_r,
    media_rmse,
    media_delta_r,
    media_delta_rmse
  ) ~
    metodo +
    percentual_p,
  data =
    resultado_m03$resumo,
  FUN = mean
)

resumo_metodos <-
  resumo_metodos[
    order(
      resumo_metodos$metodo,
      -resumo_metodos$percentual_p
    ),
    ,
    drop = FALSE
  ]

kableExtra::kbl(
  resumo_metodos,
  caption = "Resumo descritivo médio entre os seis cenários",
  digits = 4,
  col.names = c(
    "Método",
    "% SNPs",
    "r médio",
    "RMSE médio",
    "Δr médio",
    "ΔRMSE médio"
  ),
  align = c(
    "l",
    "c",
    "c",
    "c",
    "c",
    "c"
  )
) |>
  kableExtra::kable_styling(
    bootstrap_options = c(
      "striped",
      "hover",
      "condensed",
      "responsive"
    ),
    full_width = FALSE
  ) |>
  kableExtra::scroll_box(
    width = "100%",
    height = "450px"
  )
```

Essa média entre cenários é apenas uma síntese descritiva. Os cenários diferem
simultaneamente em número de QTL e herdabilidade e, por isso, a tabela não deve
ser usada para atribuir causalmente diferenças a uma única característica da
arquitetura genética.

# 18. Visualizando a robustez dos métodos

A figura apresenta a correlação média nos cinco folds para cada cenário,
método e nível de `p`. As cores utilizam a paleta GDocs adotada no restante do
tutorial.

```{r figura-correlacao-ml, fig.height=8.5, fig.width=10.5, fig.cap="Correlação média entre valor genético verdadeiro e predição para os cinco métodos ao reduzir o número de SNPs."}
if (!requireNamespace(
  "ggplot2",
  quietly = TRUE
)) {
  stop(
    "Instale o pacote ggplot2 para gerar as figuras do tutorial."
  )
}

if (!requireNamespace(
  "ggthemes",
  quietly = TRUE
)) {
  stop(
    "Instale o pacote ggthemes para usar o padrão gráfico GDocs."
  )
}

dados_figura_ml <-
  resultado_m03$resumo

dados_figura_ml$percentual_p <-
  as.numeric(
    dados_figura_ml$percentual_p
  )

figura_correlacao_ml <-
  ggplot2::ggplot(
    dados_figura_ml,
    ggplot2::aes(
      x = percentual_p,
      y = media_r,
      color = metodo,
      group = metodo
    )
  ) +
  ggplot2::geom_line(
    linewidth = 0.8
  ) +
  ggplot2::geom_point(
    size = 2
  ) +
  ggplot2::facet_wrap(
    ~ cenario,
    ncol = 2
  ) +
  ggplot2::scale_x_reverse(
    breaks = c(
      100,
      50,
      25,
      10,
      5,
      1
    )
  ) +
  ggthemes::scale_color_gdocs(
    name = "Método"
  ) +
  ggplot2::labs(
    title = "Robustez dos métodos à redução do número de marcadores",
    x = "Percentual de SNPs mantidos",
    y = "Correlação média"
  ) +
  ggthemes::theme_gdocs(
    base_size = 11
  ) +
  ggplot2::theme(
    plot.title = ggplot2::element_text(
      face = "bold"
    ),
    legend.position = "bottom"
  )

figura_correlacao_ml
```

A figura permite observar simultaneamente nível de desempenho e estabilidade.
Curvas mais altas indicam maior correlação, enquanto trajetórias mais horizontais
indicam menor alteração ao reduzir `p`. Essas duas propriedades não são
equivalentes.

# 19. O caso especial de MARS e Tree

As auditorias científicas do M03 identificaram comportamentos que precisam ser
preservados na interpretação.

Para MARS:

- exatamente 10 SNPs apresentaram importância positiva em cada uma das 30
  combinações cenário × fold;
- os 10 permaneceram dentro do painel mínimo de 40 SNPs;
- as predições foram idênticas entre 100% e 10% em 30/30 combinações;
- as predições foram idênticas entre 100% e 1% em 30/30 combinações.

Para Tree:

- entre 65 e 116 SNPs apresentaram importância positiva;
- 100% e 10% produziram predições idênticas em 21/30 combinações;
- 100% e 1% produziram predições idênticas em 0/30 combinações.

Essas invariâncias se referem às predições do conjunto de teste e não à simples
igualdade de tamanhos ou índices dos painéis.

# 20. O que aprendemos neste módulo

Os cinco métodos utilizam o mesmo desenho experimental, mas respondem de formas
diferentes à redução do número de marcadores.

MARS e Tree são relativamente esparsos porque selecionam internamente um
subconjunto de variáveis úteis. Bagging e Random Forest combinam muitas árvores
e usam importância por permutação `%IncMSE`. Boosting adiciona árvores
sequencialmente e distribui a contribuição preditiva ao longo do ensemble.

O protocolo separa duas perguntas:

1. **capacidade preditiva:** quão bem o método prediz o valor genético verdadeiro;
2. **robustez à redução de `p`:** quanto essa capacidade muda quando SNPs são
   removidos segundo o ranking do próprio método.

Por isso, estabilidade não deve ser interpretada automaticamente como
superioridade. Um método pode mudar pouco ao reduzir `p` e ainda apresentar
correlação menor que outro método mais sensível.

As comparações são descritivas. Como número de QTL e herdabilidade não variam de
forma independente entre todos os cenários, não se atribui causalmente um padrão
observado a uma única característica da arquitetura genética.

O próximo módulo integra os cinco métodos de aprendizado de máquina ao GBLUP para
comparar capacidade preditiva e robustez em uma estrutura comum.

---

[← Módulo 2: GBLUP](02_gblup.html) |
[Módulo 4: Comparação e robustez →](04_comparacao_robustez.html)
