---
title: "4. Comparação dos Métodos e Robustez à Redução de Marcadores"
author:
  - Weverton Gomes da Costa
date: "`r Sys.Date()`"
site: workflowr::wflow_site
output:
  workflowr::wflow_html:
    toc: true
    toc_depth: 3
    toc_float: true
    code_download: true
    code_folding: show
editor_options:
  chunk_output_type: console
---

```{r setup, include=FALSE}
knitr::opts_chunk$set(
  echo = TRUE,
  warning = FALSE,
  message = FALSE,
  cache = FALSE,
  fig.align = "center",
  out.width = "100%"
)

options(stringsAsFactors = FALSE)
```

# Objetivo

Este é o quarto módulo do tutorial. O objetivo é integrar os resultados do
GBLUP e dos cinco métodos de aprendizado de máquina em uma mesma estrutura de
comparação, avaliando simultaneamente:

1. a **capacidade preditiva absoluta** de cada método;
2. a **robustez à redução do número de marcadores**;
3. a **estabilidade relativa** em relação ao painel completo;
4. a variação desses padrões entre os seis cenários genéticos.

A Fase 1 mantém fixo o número de indivíduos:

$$
n = 1000.
$$

Apenas o número de marcadores varia:

$$
p \in
\{
4010,\ 2005,\ 1003,\ 401,\ 201,\ 40
\},
$$

correspondendo a:

$$
100\%,\ 50\%,\ 25\%,\ 10\%,\ 5\%,\ 1\%.
$$

Os seis métodos comparados são:

- GBLUP aditivo;
- MARS;
- árvore de regressão;
- Bagging;
- Random Forest;
- Boosting.

O resultado científico oficial desta etapa está armazenado em
`output/comparacao_robustez/module04_comparacao_p_results.rds` e segue o
contrato `M04-p-v1`. Este tutorial **não altera esse objeto**. Todas as tabelas e
figuras são construídas a partir dos resultados oficiais já auditados.

# 1. O que está sendo comparado

Os Módulos 2 e 3 produziram resultados para exatamente o mesmo desenho de
validação cruzada definido no Módulo 1.

Para cada cenário, existem cinco folds. Em cada fold:

- 800 indivíduos são utilizados no treinamento;
- 200 indivíduos são utilizados no teste;
- o valor genético verdadeiro é reservado para avaliação;
- cada método é avaliado nos mesmos seis níveis de `p`;
- o painel de 100% é a referência para medir a perda ou o ganho após a redução
  de marcadores.

A unidade elementar da comparação é:

$$
\text{cenário}
\times
\text{fold}
\times
\text{método}
\times
\text{nível de }p.
$$

Como existem 6 cenários, 5 folds, 6 métodos e 6 níveis de `p`, o M04 reúne:

$$
6 \times 5 \times 6 \times 6 = 1080
$$

resultados individuais.

Esses 1.080 resultados são decompostos em:

$$
180_{\mathrm{GBLUP}}
+
900_{\mathrm{ML}}
=
1080.
$$

# 2. Carregando os quatro objetos oficiais

O M04 depende apenas dos produtos versionados dos módulos anteriores e de seu
próprio resultado oficial. Não é necessário reconstruir a comparação a partir
de checkpoints intermediários de computação.

O bloco seguinte carrega os objetos oficiais e verifica seus contratos antes de
qualquer tabela ou figura.

```{r carregar-objetos}
arquivo_m01 <-
  "output/dados_desenho/desenho_analise.rds"

arquivo_m02 <-
  "output/gblup/module02_gblup_results.rds"

arquivo_m03 <-
  "output/aprendizado_maquina/module03_ml_results.rds"

arquivo_m04 <-
  "output/comparacao_robustez/module04_comparacao_p_results.rds"

stopifnot(
  file.exists(arquivo_m01),
  file.exists(arquivo_m02),
  file.exists(arquivo_m03),
  file.exists(arquivo_m04)
)

dados <- readRDS(
  arquivo_m01
)

resultado_m02 <- readRDS(
  arquivo_m02
)

resultado_m03 <- readRDS(
  arquivo_m03
)

resultado_m04 <- readRDS(
  arquivo_m04
)

stopifnot(
  identical(
    dados$versao,
    "M01-p-v1"
  ),
  identical(
    resultado_m02$versao,
    "M02-p-v1"
  ),
  identical(
    resultado_m03$versao,
    "M03-p-v1"
  ),
  identical(
    resultado_m04$versao,
    "M04-p-v1"
  ),
  identical(
    resultado_m04$fase,
    "reducao_p_com_n_1000"
  )
)
```

Os quatro objetos formam a cadeia científica do tutorial: M01 define os dados e
o desenho; M02 fornece os 180 resultados do GBLUP; M03 fornece os 900 resultados
de aprendizado de máquina; e M04 integra a comparação.

## 2.1 Visão geral dos objetos

A tabela seguinte resume os papéis e as dimensões centrais de cada produto
oficial.

```{r tabela-objetos}
tabela_objetos <- data.frame(
  Módulo = c(
    "M01",
    "M02",
    "M03",
    "M04"
  ),
  Contrato = c(
    dados$versao,
    resultado_m02$versao,
    resultado_m03$versao,
    resultado_m04$versao
  ),
  Papel = c(
    "Dados, cenários, folds e níveis de p",
    "Resultados do GBLUP",
    "Resultados dos cinco métodos de ML",
    "Comparação integrada dos seis métodos"
  ),
  Resultados = c(
    NA_integer_,
    nrow(resultado_m02$resultados),
    nrow(resultado_m03$resultados),
    nrow(resultado_m04$resultados)
  ),
  stringsAsFactors = FALSE
)

kableExtra::kbl(
  tabela_objetos,
  caption = "Objetos oficiais utilizados no Módulo 4",
  align = c("c", "c", "l", "r")
) |>
  kableExtra::kable_styling(
    bootstrap_options = c(
      "striped",
      "hover",
      "condensed",
      "responsive"
    ),
    full_width = FALSE,
    position = "center"
  )
```

A tabela mostra que o M04 não substitui os módulos anteriores. Ele utiliza seus
produtos oficiais para realizar a comparação global e preservar a rastreabilidade
da análise.

# 3. Validando as dimensões do M04

Antes de comparar os métodos, verificamos se o objeto integrado contém todas as
combinações previstas pelo desenho.

O código seguinte transforma as dimensões registradas no contrato em uma tabela
de leitura direta.

```{r tabela-dimensoes}
tabela_dimensoes <- data.frame(
  Componente = c(
    "Cenários",
    "Folds",
    "Métodos",
    "Níveis de p",
    "Resultados GBLUP",
    "Resultados ML",
    "Resultados totais"
  ),
  Valor = c(
    resultado_m04$dimensoes$cenarios,
    resultado_m04$dimensoes$folds,
    resultado_m04$dimensoes$metodos,
    resultado_m04$dimensoes$niveis_p,
    resultado_m04$dimensoes$resultados_gblup,
    resultado_m04$dimensoes$resultados_ml,
    resultado_m04$dimensoes$resultados
  ),
  stringsAsFactors = FALSE
)

stopifnot(
  all(
    tabela_dimensoes$Valor ==
      c(
        6L,
        5L,
        6L,
        6L,
        180L,
        900L,
        1080L
      )
  )
)

kableExtra::kbl(
  tabela_dimensoes,
  caption = "Dimensões registradas no contrato científico do M04",
  align = c("l", "r")
) |>
  kableExtra::kable_styling(
    bootstrap_options = c(
      "striped",
      "hover",
      "condensed"
    ),
    full_width = FALSE,
    position = "center"
  )
```

As dimensões confirmam a decomposição esperada: 180 resultados do GBLUP mais
900 resultados dos cinco métodos de aprendizado de máquina, totalizando 1.080
células científicas.

# 4. Protocolo científico da comparação

O M04 não altera as configurações dos modelos. Seu papel é comparar resultados
que já foram produzidos sob os contratos dos Módulos 2 e 3.

O bloco abaixo apresenta os elementos do protocolo que controlam a comparação
de robustez.

```{r tabela-protocolo}
tabela_protocolo <- data.frame(
  Item = c(
    "Número de indivíduos",
    "Redução de n",
    "Redução de p",
    "Métrica principal",
    "Métricas secundárias",
    "Definição de delta r",
    "Definição de delta RMSE",
    "Resumo entre folds"
  ),
  Valor = c(
    as.character(
      resultado_m04$protocolo$n_fixo
    ),
    as.character(
      resultado_m04$protocolo$reducao_n
    ),
    as.character(
      resultado_m04$protocolo$reducao_p
    ),
    resultado_m04$protocolo$metrica_principal,
    paste(
      resultado_m04$protocolo$metricas_secundarias,
      collapse = ", "
    ),
    resultado_m04$protocolo$delta_r,
    resultado_m04$protocolo$delta_rmse,
    resultado_m04$protocolo$resumo_folds
  ),
  stringsAsFactors = FALSE
)

kableExtra::kbl(
  tabela_protocolo,
  caption = "Contrato científico da comparação de robustez",
  align = c("l", "l")
) |>
  kableExtra::kable_styling(
    bootstrap_options = c(
      "striped",
      "hover",
      "condensed",
      "responsive"
    ),
    full_width = FALSE,
    position = "center"
  )
```

O protocolo deixa explícito que esta fase reduz somente `p`. A redução de `n`
não faz parte desta análise, e cada painel reduzido é comparado ao painel de 100%
do mesmo cenário, método e fold.

## 4.1 Níveis de redução de marcadores

Os seis tamanhos de painel são armazenados no próprio contrato do M04. O código
seguinte os organiza em uma tabela.

```{r tabela-niveis-p}
tabela_p <- data.frame(
  Percentual = as.integer(
    names(
      resultado_m04$protocolo$paineis_p
    )
  ),
  SNPs = as.integer(
    resultado_m04$protocolo$paineis_p
  ),
  stringsAsFactors = FALSE
)

tabela_p <- tabela_p[
  order(
    -tabela_p$Percentual
  ),
  ,
  drop = FALSE
]

rownames(
  tabela_p
) <- NULL

kableExtra::kbl(
  tabela_p,
  caption = "Níveis de p utilizados na comparação",
  col.names = c(
    "Marcadores mantidos (%)",
    "Número de SNPs"
  ),
  align = c("r", "r")
) |>
  kableExtra::kable_styling(
    bootstrap_options = c(
      "striped",
      "hover",
      "condensed"
    ),
    full_width = FALSE,
    position = "center"
  )
```

Os painéis variam de 4.010 SNPs no conjunto completo a 40 SNPs no nível mais
extremo de redução.

# 5. Reproduzindo a consolidação M02 + M03

A principal correção arquitetural deste tutorial é que a consolidação pode ser
reproduzida diretamente a partir dos objetos oficiais M02 e M03.

O código seguinte empilha os 180 resultados do GBLUP e os 900 resultados de
aprendizado de máquina. Depois, ordena a tabela e compara o conteúdo com os
1.080 resultados armazenados no M04.

```{r consolidar-m02-m03}
resultados_reconstruidos <- rbind(
  resultado_m02$resultados,
  resultado_m03$resultados
)

ordem_reconstruidos <- order(
  resultados_reconstruidos$cenario,
  resultados_reconstruidos$fold,
  resultados_reconstruidos$metodo,
  resultados_reconstruidos$percentual_p
)

ordem_m04 <- order(
  resultado_m04$resultados$cenario,
  resultado_m04$resultados$fold,
  resultado_m04$resultados$metodo,
  resultado_m04$resultados$percentual_p
)

resultados_reconstruidos <-
  resultados_reconstruidos[
    ordem_reconstruidos,
    ,
    drop = FALSE
  ]

resultados_m04_ordenados <-
  resultado_m04$resultados[
    ordem_m04,
    ,
    drop = FALSE
  ]

rownames(
  resultados_reconstruidos
) <- NULL

rownames(
  resultados_m04_ordenados
) <- NULL

stopifnot(
  nrow(
    resultados_reconstruidos
  ) == 1080L,
  identical(
    names(
      resultados_reconstruidos
    ),
    names(
      resultados_m04_ordenados
    )
  ),
  identical(
    resultados_reconstruidos,
    resultados_m04_ordenados
  )
)
```

A identidade entre as duas tabelas demonstra que os resultados integrados do
M04 são exatamente a união dos produtos oficiais do GBLUP e dos métodos de
aprendizado de máquina.

## 5.1 Auditando as 1.080 chaves

Além da identidade global, cada combinação de cenário, fold, método e nível de
`p` deve aparecer uma única vez.

O bloco seguinte cria a chave científica de cada linha e verifica duplicações.

```{r auditar-chaves}
chave_m04 <- paste(
  resultado_m04$resultados$cenario,
  resultado_m04$resultados$fold,
  resultado_m04$resultados$metodo,
  resultado_m04$resultados$percentual_p,
  sep = "::"
)

stopifnot(
  length(
    chave_m04
  ) == 1080L,
  anyDuplicated(
    chave_m04
  ) == 0L,
  all(
    resultado_m04$resultados$n_treino == 800L
  ),
  all(
    resultado_m04$resultados$n_teste == 200L
  )
)
```

A ausência de chaves duplicadas garante que nenhuma célula científica foi
repetida ou perdida durante a consolidação.

## 5.2 Contagens por dimensão

Para tornar a auditoria visível, a tabela seguinte apresenta as contagens por
método, cenário e nível de `p`.

```{r tabela-contagens}
contagem_metodo <- as.data.frame(
  table(
    resultado_m04$resultados$metodo
  ),
  stringsAsFactors = FALSE
)

names(
  contagem_metodo
) <- c(
  "Categoria",
  "Resultados"
)

contagem_metodo$Dimensão <- "Método"

contagem_cenario <- as.data.frame(
  table(
    resultado_m04$resultados$cenario
  ),
  stringsAsFactors = FALSE
)

names(
  contagem_cenario
) <- c(
  "Categoria",
  "Resultados"
)

contagem_cenario$Dimensão <- "Cenário"

contagem_p <- as.data.frame(
  table(
    resultado_m04$resultados$percentual_p
  ),
  stringsAsFactors = FALSE
)

names(
  contagem_p
) <- c(
  "Categoria",
  "Resultados"
)

contagem_p$Dimensão <- "Percentual de p"

tabela_contagens <- rbind(
  contagem_metodo,
  contagem_cenario,
  contagem_p
)

tabela_contagens <- tabela_contagens[
  ,
  c(
    "Dimensão",
    "Categoria",
    "Resultados"
  )
]

rownames(
  tabela_contagens
) <- NULL

kableExtra::kbl(
  tabela_contagens,
  caption = "Contagem das células científicas do M04",
  align = c("l", "c", "r")
) |>
  kableExtra::kable_styling(
    bootstrap_options = c(
      "striped",
      "hover",
      "condensed"
    ),
    full_width = FALSE,
    position = "center"
  )
```

Cada método, cenário e nível de `p` possui 180 resultados, como exige o desenho
balanceado da Fase 1.

# 6. Como a robustez é medida

A métrica principal é a correlação entre o valor genético verdadeiro e a
predição:

$$
r
=
\operatorname{cor}
\left(
\mathbf{g},
\widehat{\mathbf{g}}
\right).
$$

Para cada combinação de cenário, método e fold, o desempenho com 100% dos SNPs
é usado como referência.

A mudança na correlação é definida por:

$$
\Delta r_q
=
r_{100\%}
-
r_q.
$$

Assim:

- $\Delta r_q > 0$ indica perda de correlação;
- $\Delta r_q = 0$ indica manutenção da correlação;
- $\Delta r_q < 0$ indica que o painel reduzido apresentou correlação maior que
  o painel completo.

Para o RMSE:

$$
\Delta RMSE_q
=
RMSE_q
-
RMSE_{100\%}.
$$

Nesse caso, valores positivos indicam aumento do erro.

## 6.1 Exemplo explícito: C1, fold 1 e GBLUP

Antes de trabalhar com todas as 1.080 linhas, o código seguinte mostra a lógica
em uma única combinação. Selecionamos C1, fold 1 e GBLUP e organizamos os seis
níveis de `p`.

```{r exemplo-deltas}
exemplo_delta <- resultado_m04$resultados[
  resultado_m04$resultados$cenario == "C1" &
    resultado_m04$resultados$fold == 1L &
    resultado_m04$resultados$metodo == "GBLUP",
  ,
  drop = FALSE
]

exemplo_delta <- exemplo_delta[
  order(
    -exemplo_delta$percentual_p
  ),
  ,
  drop = FALSE
]

stopifnot(
  nrow(
    exemplo_delta
  ) == 6L,
  exemplo_delta$r_baseline[
    exemplo_delta$percentual_p == 100L
  ] ==
    exemplo_delta$r_true_g[
      exemplo_delta$percentual_p == 100L
    ]
)

exemplo_delta$delta_r_recalculado <-
  exemplo_delta$r_baseline -
  exemplo_delta$r_true_g

exemplo_delta$delta_rmse_recalculado <-
  exemplo_delta$rmse_true_g -
  exemplo_delta$rmse_baseline

stopifnot(
  isTRUE(
    all.equal(
      exemplo_delta$delta_r,
      exemplo_delta$delta_r_recalculado,
      tolerance = 1e-12
    )
  ),
  isTRUE(
    all.equal(
      exemplo_delta$delta_rmse,
      exemplo_delta$delta_rmse_recalculado,
      tolerance = 1e-12
    )
  )
)
```

Esse exemplo confirma, em uma combinação concreta, que os deltas são calculados
sempre em relação ao painel completo do próprio método, cenário e fold.

## 6.2 Visualizando o exemplo

A tabela a seguir mantém apenas as colunas necessárias para observar a mudança
de desempenho ao reduzir `p`.

```{r tabela-exemplo-deltas}
tabela_exemplo_delta <- exemplo_delta[
  ,
  c(
    "percentual_p",
    "p",
    "r_true_g",
    "r_baseline",
    "delta_r",
    "rmse_true_g",
    "rmse_baseline",
    "delta_rmse"
  )
]

names(
  tabela_exemplo_delta
) <- c(
  "p (%)",
  "SNPs",
  "r",
  "r baseline",
  "Delta r",
  "RMSE",
  "RMSE baseline",
  "Delta RMSE"
)

kableExtra::kbl(
  tabela_exemplo_delta,
  digits = 4,
  caption = "Exemplo do cálculo de robustez para C1, fold 1 e GBLUP",
  align = c(
    "r",
    "r",
    "r",
    "r",
    "r",
    "r",
    "r",
    "r"
  )
) |>
  kableExtra::kable_styling(
    bootstrap_options = c(
      "striped",
      "hover",
      "condensed",
      "responsive"
    ),
    full_width = FALSE,
    position = "center"
  )
```

A linha de 100% tem deltas iguais a zero por definição. As demais linhas medem a
distância entre cada painel reduzido e essa referência.

# 7. Resumo entre os cinco folds

As 1.080 linhas individuais são resumidas entre os cinco folds para cada
combinação de cenário, método e nível de `p`.

O objeto oficial contém 216 combinações:

$$
6_{\mathrm{cenários}}
\times
6_{\mathrm{métodos}}
\times
6_{\mathrm{níveis\ de}\ p}
=
216.
$$

O bloco seguinte valida o tamanho do resumo e verifica que cada célula resumida
é baseada em cinco folds.

```{r validar-resumo}
stopifnot(
  nrow(
    resultado_m04$resumo
  ) == 216L,
  all(
    resultado_m04$resumo$n_r == 5L
  ),
  all(
    resultado_m04$resumo$n_rmse == 5L
  ),
  all(
    resultado_m04$resumo$n.x == 5L
  ),
  all(
    resultado_m04$resumo$n.y == 5L
  )
)

chave_resumo <- paste(
  resultado_m04$resumo$cenario,
  resultado_m04$resumo$metodo,
  resultado_m04$resumo$percentual_p,
  sep = "::"
)

stopifnot(
  anyDuplicated(
    chave_resumo
  ) == 0L
)
```

A validação confirma que cada média e cada desvio-padrão do M04 sintetizam cinco
resultados de validação cruzada.

## 7.1 Recalculando uma linha do resumo

Para tornar a operação transparente, recalculamos manualmente a célula C1,
GBLUP e 100% a partir das cinco linhas individuais.

```{r exemplo-resumo-folds}
dados_exemplo_resumo <-
  resultado_m04$resultados[
    resultado_m04$resultados$cenario == "C1" &
      resultado_m04$resultados$metodo == "GBLUP" &
      resultado_m04$resultados$percentual_p == 100L,
    ,
    drop = FALSE
  ]

linha_oficial_resumo <-
  resultado_m04$resumo[
    resultado_m04$resumo$cenario == "C1" &
      resultado_m04$resumo$metodo == "GBLUP" &
      resultado_m04$resumo$percentual_p == 100L,
    ,
    drop = FALSE
  ]

stopifnot(
  nrow(
    dados_exemplo_resumo
  ) == 5L,
  nrow(
    linha_oficial_resumo
  ) == 1L
)

media_r_exemplo <- mean(
  dados_exemplo_resumo$r_true_g
)

sd_r_exemplo <- stats::sd(
  dados_exemplo_resumo$r_true_g
)

media_rmse_exemplo <- mean(
  dados_exemplo_resumo$rmse_true_g
)

sd_rmse_exemplo <- stats::sd(
  dados_exemplo_resumo$rmse_true_g
)

stopifnot(
  isTRUE(
    all.equal(
      media_r_exemplo,
      linha_oficial_resumo$media_r,
      tolerance = 1e-12
    )
  ),
  isTRUE(
    all.equal(
      sd_r_exemplo,
      linha_oficial_resumo$sd_r,
      tolerance = 1e-12
    )
  ),
  isTRUE(
    all.equal(
      media_rmse_exemplo,
      linha_oficial_resumo$media_rmse,
      tolerance = 1e-12
    )
  ),
  isTRUE(
    all.equal(
      sd_rmse_exemplo,
      linha_oficial_resumo$sd_rmse,
      tolerance = 1e-12
    )
  )
)
```

Esse cálculo explícito mostra que as estatísticas públicas são médias e
desvios-padrão entre os cinco folds, e não médias entre indivíduos do conjunto
de teste.

# 8. Capacidade preditiva com o painel completo

Antes de estudar a robustez, é necessário observar o desempenho de cada método
sem redução de marcadores.

O objeto `baseline_p100` contém uma linha para cada combinação entre os seis
cenários e os seis métodos.

```{r tabela-p100}
tabela_p100 <- resultado_m04$baseline_p100

tabela_p100 <- tabela_p100[
  order(
    tabela_p100$cenario,
    -tabela_p100$media_r
  ),
  ,
  drop = FALSE
]

rownames(
  tabela_p100
) <- NULL

kableExtra::kbl(
  tabela_p100,
  digits = 4,
  caption = "Desempenho médio com 100% dos marcadores",
  col.names = c(
    "Cenário",
    "Método",
    "r médio",
    "DP de r",
    "RMSE médio",
    "DP do RMSE"
  ),
  align = c(
    "c",
    "l",
    "r",
    "r",
    "r",
    "r"
  )
) |>
  kableExtra::kable_styling(
    bootstrap_options = c(
      "striped",
      "hover",
      "condensed",
      "responsive"
    ),
    full_width = FALSE,
    position = "center"
  ) |>
  kableExtra::scroll_box(
    height = "450px"
  )
```

A tabela deve ser lida como o ponto de partida da comparação. Ela descreve a
capacidade preditiva absoluta antes de qualquer redução e não mede, por si só, a
robustez.

## 8.1 Método com maior correlação média em cada cenário

O objeto `melhor_p100` registra, de forma descritiva, o maior valor médio de
correlação observado no painel completo para cada cenário.

```{r tabela-melhor-p100}
tabela_melhor_p100 <-
  resultado_m04$melhor_p100

kableExtra::kbl(
  tabela_melhor_p100,
  digits = 4,
  caption = "Método com maior correlação média no painel completo",
  col.names = c(
    "Cenário",
    "Método",
    "r médio",
    "DP de r",
    "RMSE médio",
    "DP do RMSE"
  ),
  align = c(
    "c",
    "l",
    "r",
    "r",
    "r",
    "r"
  )
) |>
  kableExtra::kable_styling(
    bootstrap_options = c(
      "striped",
      "hover",
      "condensed"
    ),
    full_width = FALSE,
    position = "center"
  )
```

A classificação é descritiva. O método com maior média em um cenário não é
automaticamente estatisticamente superior aos demais, pois nenhum teste formal
de diferenças entre métodos é realizado nesta fase.

# 9. Curvas de capacidade preditiva

Agora acompanhamos a correlação média à medida que o número de marcadores é
reduzido.

A figura utiliza a mesma escala de cores GDocs adotada nos módulos anteriores.
Cada painel corresponde a um cenário genético.

```{r figura-r-p, fig.width=10, fig.height=8, fig.cap="Correlação média entre valor genético verdadeiro e predição ao longo dos níveis de p."}
graf_r <- resultado_m04$resumo[
  ,
  c(
    "cenario",
    "metodo",
    "percentual_p",
    "media_r"
  )
]

graf_r$percentual_p_fator <- factor(
  graf_r$percentual_p,
  levels = c(
    100,
    50,
    25,
    10,
    5,
    1
  ),
  ordered = TRUE
)

ggplot2::ggplot(
  graf_r,
  ggplot2::aes(
    x = percentual_p_fator,
    y = media_r,
    group = metodo,
    color = metodo
  )
) +
  ggplot2::geom_line(
    linewidth = 0.8
  ) +
  ggplot2::geom_point(
    size = 2
  ) +
  ggplot2::facet_wrap(
    ~ cenario,
    ncol = 2
  ) +
  ggplot2::labs(
    x = "Marcadores mantidos (%)",
    y = "Correlação média com o valor genético verdadeiro",
    color = "Método"
  ) +
  ggthemes::scale_color_gdocs() +
  ggthemes::theme_gdocs() +
  ggplot2::theme(
    legend.position = "bottom"
  )
```

Curvas mais altas indicam maior capacidade preditiva absoluta. A inclinação das
curvas mostra como cada método reage à redução de `p`, mas essa mudança deve ser
quantificada pelos deltas apresentados a seguir.

# 10. Robustez pela perda de correlação

A robustez relativa em correlação é medida por $\Delta r$. Valores próximos de
zero indicam pequena mudança em relação ao painel completo do próprio método.

O gráfico seguinte exclui o painel de 100%, pois nele $\Delta r = 0$ por
definição.

```{r figura-delta-r, fig.width=10, fig.height=8, fig.cap="Perda média de correlação em relação ao painel completo."}
graf_delta_r <- resultado_m04$resumo[
  resultado_m04$resumo$percentual_p < 100L,
  c(
    "cenario",
    "metodo",
    "percentual_p",
    "media_delta_r"
  )
]

graf_delta_r$percentual_p_fator <- factor(
  graf_delta_r$percentual_p,
  levels = c(
    50,
    25,
    10,
    5,
    1
  ),
  ordered = TRUE
)

ggplot2::ggplot(
  graf_delta_r,
  ggplot2::aes(
    x = percentual_p_fator,
    y = media_delta_r,
    group = metodo,
    color = metodo
  )
) +
  ggplot2::geom_hline(
    yintercept = 0
  ) +
  ggplot2::geom_line(
    linewidth = 0.8
  ) +
  ggplot2::geom_point(
    size = 2
  ) +
  ggplot2::facet_wrap(
    ~ cenario,
    ncol = 2
  ) +
  ggplot2::labs(
    x = "Marcadores mantidos (%)",
    y = expression(Delta * r),
    color = "Método"
  ) +
  ggthemes::scale_color_gdocs() +
  ggthemes::theme_gdocs() +
  ggplot2::theme(
    legend.position = "bottom"
  )
```

Quanto mais próximo de zero estiver $\Delta r$, menor é a perda relativa. Valores
negativos não representam erro: indicam que, naquela comparação, o painel
reduzido apresentou correlação maior que o painel completo.

# 11. Robustez pela mudança no RMSE

A correlação e o RMSE descrevem aspectos diferentes do erro preditivo. Por isso,
o M04 também acompanha:

$$
\Delta RMSE_q
=
RMSE_q
-
RMSE_{100\%}.
$$

O código seguinte mostra a mudança média de RMSE para os cinco painéis
reduzidos.

```{r figura-delta-rmse, fig.width=10, fig.height=8, fig.cap="Mudança média do RMSE em relação ao painel completo."}
graf_delta_rmse <- resultado_m04$resumo[
  resultado_m04$resumo$percentual_p < 100L,
  c(
    "cenario",
    "metodo",
    "percentual_p",
    "media_delta_rmse"
  )
]

graf_delta_rmse$percentual_p_fator <- factor(
  graf_delta_rmse$percentual_p,
  levels = c(
    50,
    25,
    10,
    5,
    1
  ),
  ordered = TRUE
)

ggplot2::ggplot(
  graf_delta_rmse,
  ggplot2::aes(
    x = percentual_p_fator,
    y = media_delta_rmse,
    group = metodo,
    color = metodo
  )
) +
  ggplot2::geom_hline(
    yintercept = 0
  ) +
  ggplot2::geom_line(
    linewidth = 0.8
  ) +
  ggplot2::geom_point(
    size = 2
  ) +
  ggplot2::facet_wrap(
    ~ cenario,
    ncol = 2
  ) +
  ggplot2::labs(
    x = "Marcadores mantidos (%)",
    y = expression(Delta * RMSE),
    color = "Método"
  ) +
  ggthemes::scale_color_gdocs() +
  ggthemes::theme_gdocs() +
  ggplot2::theme(
    legend.position = "bottom"
  )
```

Valores positivos indicam aumento do erro em relação ao painel completo. A
leitura conjunta de $\Delta r$ e $\Delta RMSE$ evita interpretar robustez a partir
de uma única métrica.

# 12. Arquitetura genética dos cenários

Os seis cenários diferem simultaneamente em número de QTL e herdabilidade. Essas
informações são recuperadas do objeto oficial do M01.

O bloco seguinte seleciona somente as três colunas necessárias para a
interpretação do M04.

```{r tabela-cenarios}
tabela_cenarios <- dados$controle_cenarios[
  ,
  c(
    "cenario",
    "n_qtl",
    "h2"
  )
]

names(
  tabela_cenarios
) <- c(
  "Cenário",
  "Número de QTL",
  "Herdabilidade (h²)"
)

kableExtra::kbl(
  tabela_cenarios,
  digits = 2,
  caption = "Arquitetura genética dos seis cenários",
  align = c(
    "c",
    "r",
    "r"
  )
) |>
  kableExtra::kable_styling(
    bootstrap_options = c(
      "striped",
      "hover",
      "condensed"
    ),
    full_width = FALSE,
    position = "center"
  )
```

A comparação entre cenários deve permanecer descritiva. Número de QTL e
herdabilidade não variam de forma independente em todo o desenho, de modo que
não é adequado atribuir causalmente uma diferença observada a apenas um desses
dois fatores.

# 13. Robustez preditiva versus estabilidade relativa

Robustez não deve ser reduzida à menor perda em relação ao próprio baseline.

Um método pode apresentar $\Delta r$ muito pequeno porque seu desempenho muda
pouco, mas ainda ter correlação absoluta inferior à de outros métodos. Por isso,
o M04 separa duas dimensões:

1. **robustez preditiva global:** correlação média absoluta nos cinco painéis
   reduzidos;
2. **estabilidade relativa:** perda média de correlação em relação ao próprio
   painel completo.

O objeto oficial `robustez_metodo` apresenta essas duas classificações sem
combiná-las em um escore arbitrário.

```{r tabela-robustez-metodo}
tabela_robustez <- resultado_m04$robustez_metodo

names(
  tabela_robustez
) <- c(
  "Método",
  "r médio nos painéis reduzidos",
  "Perda média de r",
  "r médio no baseline",
  "Rank de robustez preditiva",
  "Rank de estabilidade relativa"
)

kableExtra::kbl(
  tabela_robustez,
  digits = 4,
  caption = "Robustez preditiva e estabilidade relativa dos seis métodos",
  align = c(
    "l",
    "r",
    "r",
    "r",
    "r",
    "r"
  )
) |>
  kableExtra::kable_styling(
    bootstrap_options = c(
      "striped",
      "hover",
      "condensed",
      "responsive"
    ),
    full_width = FALSE,
    position = "center"
  )
```

A primeira classificação privilegia a capacidade preditiva absoluta após a
redução de `p`. A segunda mede apenas quanto o método se afasta de seu próprio
baseline. As duas perguntas são complementares e não devem ser confundidas.

## 13.1 Como o ranking de robustez preditiva é obtido

Para mostrar a origem da primeira classificação, recalculamos a correlação média
de cada método considerando somente as 150 células reduzidas por método:

$$
6_{\mathrm{cenários}}
\times
5_{\mathrm{folds}}
\times
5_{\mathrm{níveis\ reduzidos}}
=
150.
$$

O código usa operações explícitas e não cria função auxiliar.

```{r recalcular-ranking-robustez}
reduzidos <- resultado_m04$resultados[
  resultado_m04$resultados$percentual_p < 100L,
  ,
  drop = FALSE
]

media_reduzida_recalculada <- aggregate(
  r_true_g ~ metodo,
  data = reduzidos,
  FUN = mean
)

names(
  media_reduzida_recalculada
)[2L] <- "media_r_reduzido"

media_reduzida_recalculada$rank_robustez_preditiva <-
  rank(
    -media_reduzida_recalculada$media_r_reduzido,
    ties.method = "min"
  )

comparar_robustez <- merge(
  media_reduzida_recalculada,
  resultado_m04$robustez_metodo[
    ,
    c(
      "metodo",
      "media_r_reduzido",
      "rank_robustez_preditiva"
    )
  ],
  by = "metodo",
  suffixes = c(
    "_recalculado",
    "_oficial"
  )
)

stopifnot(
  isTRUE(
    all.equal(
      comparar_robustez$media_r_reduzido_recalculado,
      comparar_robustez$media_r_reduzido_oficial,
      tolerance = 1e-12
    )
  ),
  identical(
    as.numeric(
      comparar_robustez$rank_robustez_preditiva_recalculado
    ),
    as.numeric(
      comparar_robustez$rank_robustez_preditiva_oficial
    )
  )
)
```

O ranking oficial é, portanto, uma síntese direta da correlação observada nas
150 células reduzidas de cada método. Ele é descritivo e não constitui teste de
superioridade estatística.

## 13.2 Como a estabilidade relativa é obtida

A segunda classificação usa a média de $\Delta r$ nas mesmas 150 células
reduzidas. Valores menores indicam menor perda em relação ao próprio painel de
100%.

```{r recalcular-estabilidade}
estabilidade_recalculada <- aggregate(
  delta_r ~ metodo,
  data = reduzidos,
  FUN = mean
)

names(
  estabilidade_recalculada
)[2L] <- "perda_media_r"

estabilidade_recalculada$rank_estabilidade_relativa <-
  rank(
    estabilidade_recalculada$perda_media_r,
    ties.method = "min"
  )

comparar_estabilidade <- merge(
  estabilidade_recalculada,
  resultado_m04$robustez_metodo[
    ,
    c(
      "metodo",
      "perda_media_r",
      "rank_estabilidade_relativa"
    )
  ],
  by = "metodo",
  suffixes = c(
    "_recalculado",
    "_oficial"
  )
)

stopifnot(
  isTRUE(
    all.equal(
      comparar_estabilidade$perda_media_r_recalculado,
      comparar_estabilidade$perda_media_r_oficial,
      tolerance = 1e-12
    )
  ),
  identical(
    as.numeric(
      comparar_estabilidade$rank_estabilidade_relativa_recalculado
    ),
    as.numeric(
      comparar_estabilidade$rank_estabilidade_relativa_oficial
    )
  )
)
```

Esse cálculo explica por que estabilidade relativa e desempenho absoluto podem
produzir rankings diferentes. Um método não deve ser considerado superior apenas
porque sua perda relativa é pequena.

# 14. Auditoria da invariância de MARS e Tree

O M04 registra uma auditoria específica para compreender a estabilidade incomum
de MARS e, parcialmente, da árvore de regressão.

Essa auditoria já foi produzida a partir dos resultados científicos completos.
No tutorial, consumimos diretamente o resumo oficial, sem exigir arquivos
intermediários de ajuste.

```{r tabela-invariancia}
tabela_invariancia <-
  resultado_m04$resumo_invariancia

names(
  tabela_invariancia
) <- c(
  "Modelo",
  "Combinações",
  "Importância positiva mínima",
  "Importância positiva máxima",
  "Maior rank positivo",
  "Predição 100% = 10%",
  "Predição 100% = 1%"
)

kableExtra::kbl(
  tabela_invariancia,
  caption = "Resumo da auditoria de invariância de MARS e Tree",
  align = c(
    "l",
    "r",
    "r",
    "r",
    "r",
    "r",
    "r"
  )
) |>
  kableExtra::kable_styling(
    bootstrap_options = c(
      "striped",
      "hover",
      "condensed",
      "responsive"
    ),
    full_width = FALSE,
    position = "center"
  )
```

Para MARS, apenas 10 SNPs apresentam importância positiva em cada uma das 30
combinações cenário × fold e permanecem dentro do painel mínimo de 40 SNPs. Por
isso, as predições de 100%, 10% e 1% permanecem idênticas nas 30 combinações.

Para Tree, entre 65 e 116 SNPs apresentam importância positiva. A identidade
entre 100% e 10% ocorre apenas em parte das combinações, e a identidade entre
100% e 1% desaparece. Portanto, a estabilidade observada em MARS não deve ser
generalizada para todos os métodos.

## 14.1 Visualizando a auditoria completa

O objeto oficial também contém uma linha para cada combinação de modelo, cenário
e fold. A tabela abaixo permite inspecionar as 60 linhas sem recalcular a
auditoria.

```{r tabela-auditoria-invariancia}
tabela_auditoria_invariancia <-
  resultado_m04$auditoria_invariancia

kableExtra::kbl(
  tabela_auditoria_invariancia,
  digits = 8,
  caption = "Auditoria completa das predições de MARS e Tree",
  align = "c"
) |>
  kableExtra::kable_styling(
    bootstrap_options = c(
      "striped",
      "hover",
      "condensed",
      "responsive"
    ),
    full_width = FALSE,
    font_size = 12
  ) |>
  kableExtra::scroll_box(
    width = "100%",
    height = "450px"
  )
```

A tabela detalhada mostra que a conclusão de invariância decorre de comparações
numéricas entre as predições de teste e não de uma suposição baseada apenas no
tamanho dos painéis.

# 15. Resumo compacto dos resultados

Para comunicação dos resultados, o objeto oficial conserva os níveis de 100%,
10% e 1%. Eles representam, respectivamente, o painel completo, uma redução
intermediária forte e a redução extrema.

O bloco seguinte apresenta diretamente essa tabela oficial.

```{r tabela-compacta}
tabela_compacta <-
  resultado_m04$tabela_compacta

kableExtra::kbl(
  tabela_compacta,
  digits = 4,
  caption = "Resumo compacto para 100%, 10% e 1% dos marcadores",
  col.names = c(
    "Cenário",
    "Método",
    "p (%)",
    "r médio",
    "DP de r",
    "Delta r médio",
    "RMSE médio",
    "Delta RMSE médio"
  ),
  align = c(
    "c",
    "l",
    "r",
    "r",
    "r",
    "r",
    "r",
    "r"
  )
) |>
  kableExtra::kable_styling(
    bootstrap_options = c(
      "striped",
      "hover",
      "condensed",
      "responsive"
    ),
    full_width = FALSE,
    font_size = 12
  ) |>
  kableExtra::scroll_box(
    width = "100%",
    height = "500px"
  )
```

A tabela compacta permite comparar simultaneamente desempenho absoluto e perda
relativa nos três pontos mais informativos da trajetória de redução.

# 16. Tempo computacional

O tempo de execução não é uma métrica científica de capacidade preditiva. Ele é
mantido apenas como informação sobre a execução que produziu os resultados.

A tabela oficial resume média, mediana e tempo total por método.

```{r tabela-tempo}
tabela_tempo <-
  resultado_m04$tempo_metodo

names(
  tabela_tempo
) <- c(
  "Método",
  "Média (s)",
  "Mediana (s)",
  "Total (s)"
)

kableExtra::kbl(
  tabela_tempo,
  digits = 2,
  caption = "Tempo computacional registrado na execução da Fase 1",
  align = c(
    "l",
    "r",
    "r",
    "r"
  )
) |>
  kableExtra::kable_styling(
    bootstrap_options = c(
      "striped",
      "hover",
      "condensed"
    ),
    full_width = FALSE,
    position = "center"
  )
```

Esses tempos descrevem a execução realizada e não constituem um benchmark
independente de hardware, sistema operacional ou carga computacional.

# 17. Verificação final do contrato M04-p-v1

Antes da interpretação final, o tutorial verifica novamente que os componentes
essenciais do objeto oficial permanecem presentes e consistentes.

O código seguinte não modifica qualquer resultado. Ele apenas testa o contrato
que a página acabou de utilizar.

```{r validar-contrato-final}
stopifnot(
  identical(
    resultado_m04$versao,
    "M04-p-v1"
  ),
  identical(
    resultado_m04$fase,
    "reducao_p_com_n_1000"
  ),
  resultado_m04$dimensoes$resultados_gblup == 180L,
  resultado_m04$dimensoes$resultados_ml == 900L,
  resultado_m04$dimensoes$resultados == 1080L,
  nrow(
    resultado_m04$resultados
  ) == 1080L,
  nrow(
    resultado_m04$resumo
  ) == 216L,
  nrow(
    resultado_m04$baseline_p100
  ) == 36L,
  nrow(
    resultado_m04$melhor_p100
  ) == 6L,
  nrow(
    resultado_m04$robustez_metodo
  ) == 6L,
  nrow(
    resultado_m04$auditoria_invariancia
  ) == 60L,
  nrow(
    resultado_m04$resumo_invariancia
  ) == 2L,
  nrow(
    resultado_m04$tabela_compacta
  ) == 108L,
  nrow(
    resultado_m04$tempo_metodo
  ) == 6L
)
```

A verificação final fecha a cadeia de rastreabilidade entre os resultados
específicos dos módulos anteriores e a comparação integrada do M04.

# 18. Como interpretar os resultados

Os resultados devem ser lidos em duas dimensões diferentes.

A primeira é a **capacidade preditiva absoluta**. Ela responde qual método
apresenta maior correlação com o valor genético verdadeiro em determinado
cenário e nível de `p`.

A segunda é a **estabilidade relativa**. Ela responde quanto o desempenho de um
método muda em relação ao seu próprio painel completo.

Essas dimensões não são equivalentes. Um método pode apresentar pequena perda
relativa e, ainda assim, ter capacidade preditiva absoluta inferior à de outro
método.

A tabela de robustez mostra que o ranking de capacidade preditiva nos painéis
reduzidos e o ranking de estabilidade relativa são diferentes. Por isso, o
protocolo não cria um escore composto arbitrário entre essas duas medidas.

A redução extrema de `p` também deve ser interpretada dentro de cada cenário.
Mudanças observadas entre C1 e C6 refletem cenários que diferem simultaneamente
em número de QTL e herdabilidade. Portanto, as comparações entre cenários são
descritivas e não identificam isoladamente efeitos causais de poligenicidade ou
herdabilidade.

Nenhum teste formal de diferença entre métodos é realizado nesta fase.
Expressões como "maior correlação média" descrevem os valores observados entre
os cinco folds e não implicam superioridade estatística.

# 19. O que aprendemos neste módulo

O M04 integra 1.080 resultados individuais produzidos sob um desenho comum e
permite comparar seis métodos em seis cenários e seis níveis de densidade de
marcadores.

A análise separa três elementos que não devem ser confundidos:

1. **desempenho absoluto**, medido principalmente pela correlação com o valor
   genético verdadeiro;
2. **perda relativa**, medida por $\Delta r$ e complementada por
   $\Delta RMSE$;
3. **arquitetura genética**, utilizada para contextualizar os padrões
   observados entre cenários.

A auditoria específica de MARS e Tree também mostra por que estabilidade
numérica precisa ser investigada antes de ser interpretada biologicamente ou
estatisticamente. No MARS, a invariância decorre da preservação do pequeno
subconjunto de SNPs com importância positiva.

O principal ganho arquitetural deste tutorial é que toda a comparação pública é
reproduzida a partir dos objetos oficiais versionados dos módulos anteriores e
do contrato `M04-p-v1`. A página não precisa refazer os ajustes pesados nem
reconstruir resultados a partir de artefatos intermediários.

Com isso, a Fase 1 fica documentada de forma reproduzível e auditável, servindo
como referência para etapas futuras que reduzam `n` ou combinem reduções de
`n × p`.

---

[← Módulo 3: Aprendizado de Máquina](03_aprendizado_maquina.html) |
[Início →](index.html)
