---
title: "Comparação dos Métodos e Robustez à Redução de Marcadores"
author:
  - Weverton Gomes da Costa
date: "`r Sys.Date()`"
site: workflowr::wflow_site
output:
  workflowr::wflow_html:
    toc: true
    toc_float: true
editor_options:
  chunk_output_type: console
---

# Objetivo

Comparar o desempenho preditivo dos seis métodos considerados no projeto e
avaliar sua robustez à redução do número de marcadores (`p`), mantendo fixo o número total de 1.000 indivíduos.

Nesta primeira fase são comparados:

- GBLUP aditivo;
- MARS;
- árvore de regressão;
- Bagging;
- Random Forest;
- Boosting.

Para cada cenário, método e fold, o painel completo com 4.010 SNPs é utilizado
como referência. O desempenho dos painéis contendo 50%, 25%, 10%, 5% e 1% dos
marcadores é comparado ao respectivo desempenho com 100% dos SNPs.

A redução do número de indivíduos (`n`) e a avaliação conjunta de `n` e `p`
constituem fases posteriores do projeto e não são analisadas neste módulo.

```{r setup, include=FALSE}
knitr::opts_chunk$set(
  echo = TRUE,
  warning = FALSE,
  message = FALSE,
  cache = FALSE
)

options(stringsAsFactors = FALSE)
```

# 1. Escopo da Fase 1

A análise desta página responde a duas perguntas principais:

1. qual método apresenta maior capacidade preditiva em cada cenário?
2. quanto dessa capacidade é preservada quando o número de marcadores é
   reduzido?

O desenho permanece fixo em

$$
n = 1000
$$

indivíduos e seis níveis de `p`:

$$
p \in
\{
4010,\ 2005,\ 1003,\ 401,\ 201,\ 40
\}.
$$

Os níveis correspondem, respectivamente, a

$$
100\%,\ 50\%,\ 25\%,\ 10\%,\ 5\%,\ 1\%.
$$

# 2. Desenho comum da comparação

O desenho experimental e as partições de validação cruzada foram definidos em
`01_dados_desenho.Rmd`.

```{r carregar-desenho}
arquivo_m01 <- "output/dados_desenho/desenho_analise.rds"

stopifnot(
  file.exists(arquivo_m01)
)

desenho <- readRDS(
  arquivo_m01
)

stopifnot(
  identical(
    dim(desenho$genotipo),
    c(1000L, 4010L)
  ),
  length(desenho$folds) == 5L
)
```

Todos os métodos utilizam os mesmos cinco folds. Em cada fold:

- 800 indivíduos possuem fenótipos disponíveis para treinamento;
- 200 indivíduos possuem fenótipos ocultos e são utilizados no teste;
- nos métodos de aprendizado de máquina, o ranking de marcadores é construído
  apenas com os indivíduos de treinamento;
- no GBLUP, os 1.000 indivíduos são considerados previamente genotipados e a
  matriz de relacionamento genômico é construída de forma transdutiva, enquanto
  os fenótipos dos 200 indivíduos de teste permanecem ocultos;
- os valores genéticos verdadeiros são utilizados somente para avaliação.

Assim, todos os métodos compartilham exatamente as mesmas partições
treino-teste, embora o GBLUP utilize os genótipos dos indivíduos de teste na
matriz de relacionamento, conforme documentado em `02_gblup.Rmd`.

# 3. Resultados computacionais utilizados

Os ajustes completos foram executados previamente e armazenados em
`.local/grid_p/tasks/`.

O grid esperado contém

$$
6
\times
5
\times
6
\times
6
=
1080
$$

células científicas, correspondentes a:

- 6 cenários;
- 5 folds;
- 6 métodos;
- 6 níveis de `p`.

Essas 1.080 células são decompostas em

$$
180_{\mathrm{GBLUP}}
+
900_{\mathrm{ML}}
=
1080,
$$

pois o GBLUP contribui com

$$
6
\times
5
\times
1
\times
6
=
180
$$

resultados, enquanto os cinco métodos de aprendizado de máquina contribuem com

$$
6
\times
5
\times
5
\times
6
=
900
$$

resultados.

Os arquivos de `.local/` são checkpoints computacionais. Nesta página eles são
lidos, auditados e consolidados em objetos oficiais versionáveis.

# 4. Consolidação dos 1.080 resultados

## 4.1 Definições do grid

```{r definir-grid}
root_grid <- ".local/grid_p/tasks"

cenarios <- paste0(
  "C",
  1:6
)

folds <- 1:5

metodos <- c(
  "GBLUP",
  "MARS",
  "TREE",
  "BAGGING",
  "RF",
  "BOOSTING"
)

p_files <- c(
  `100` = "p100.rds",
  `50`  = "p050.rds",
  `25`  = "p025.rds",
  `10`  = "p010.rds",
  `5`   = "p005.rds",
  `1`   = "p001.rds"
)

p_esperado <- c(
  `100` = 4010L,
  `50`  = 2005L,
  `25`  = 1003L,
  `10`  = 401L,
  `5`   = 201L,
  `1`   = 40L
)

stopifnot(
  dir.exists(root_grid)
)
```

## 4.2 Função de leitura

Cada arquivo `p*.rds` contém metadados, configuração do método, métricas,
predições e a informação necessária para identificar o painel utilizado.

No painel completo (`p = 100%`), `selected_marker_indices = NULL` é a convenção
do worker para indicar uso direto dos 4.010 SNPs de `X_full`. Nos painéis
reduzidos, `selected_marker_indices` contém explicitamente os índices dos SNPs
selecionados, na ordem do ranking de importância.

Para a comparação global, as métricas e os principais metadados são
transformados em uma tabela única.

```{r funcao-ler-resultado}
ler_resultado_grid <- function(
  cenario,
  fold,
  metodo,
  pct
) {

  arquivo <- file.path(
    root_grid,
    cenario,
    sprintf(
      "fold%02d",
      fold
    ),
    metodo,
    p_files[[pct]]
  )

  if (!file.exists(arquivo)) {
    stop(
      "Arquivo ausente: ",
      arquivo
    )
  }

  x <- readRDS(
    arquivo
  )

  stopifnot(
    is.list(x),
    all(
      c(
        "meta",
        "config",
        "metrics",
        "predictions",
        "selected_marker_indices"
      ) %in% names(x)
    )
  )

  m <- x$metrics

  data.frame(
    cenario = cenario,
    fold = as.integer(fold),
    metodo = metodo,
    percentual_p = as.integer(pct),
    p = as.integer(
      x$meta$p
    ),
    n_treino = as.integer(
      x$meta$n_train
    ),
    n_teste = as.integer(
      x$meta$n_test
    ),
    seed = as.integer(
      x$meta$seed
    ),
    runtime_seconds = as.numeric(
      x$meta$runtime_seconds
    ),
    r_true_g = as.numeric(
      m$r_true_g
    ),
    rmse_true_g = as.numeric(
      m$rmse_true_g
    ),
    mae_true_g = as.numeric(
      m$mae_true_g
    ),
    bias_true_g = as.numeric(
      m$bias_true_g
    ),
    slope_true_g = as.numeric(
      m$slope_true_g
    ),
    r2_true_g = as.numeric(
      m$r2_true_g
    ),
    r_phenotype = as.numeric(
      m$r_phenotype
    ),
    rmse_phenotype = as.numeric(
      m$rmse_phenotype
    ),
    stringsAsFactors = FALSE
  )
}
```

## 4.3 Leitura completa

```{r consolidar-grid}
linhas <- vector(
  "list",
  length(cenarios) *
    length(folds) *
    length(metodos) *
    length(p_files)
)

k <- 0L

for (cenario in cenarios) {

  for (fold in folds) {

    for (metodo in metodos) {

      for (pct in names(p_files)) {

        k <- k + 1L

        linhas[[k]] <- ler_resultado_grid(
          cenario = cenario,
          fold = fold,
          metodo = metodo,
          pct = pct
        )
      }
    }
  }
}

resultados <- do.call(
  rbind,
  linhas
)

rownames(resultados) <- NULL

stopifnot(
  nrow(resultados) == 1080L
)
```

# 5. Auditoria do consolidado

A consolidação somente é aceita se todas as combinações esperadas estiverem
presentes uma única vez e se as dimensões e métricas forem válidas.

```{r auditar-consolidado}
chave <- paste(
  resultados$cenario,
  resultados$fold,
  resultados$metodo,
  resultados$percentual_p,
  sep = "::"
)

stopifnot(
  !anyDuplicated(chave),
  nrow(resultados) == 1080L,
  all(resultados$n_treino == 800L),
  all(resultados$n_teste == 200L),
  all(
    resultados$p ==
      unname(
        p_esperado[
          as.character(
            resultados$percentual_p
          )
        ]
      )
  )
)

metricas_numericas <- c(
  "r_true_g",
  "rmse_true_g",
  "mae_true_g",
  "bias_true_g",
  "slope_true_g",
  "r2_true_g",
  "r_phenotype",
  "rmse_phenotype"
)

stopifnot(
  all(
    vapply(
      resultados[
        metricas_numericas
      ],
      function(z) all(is.finite(z)),
      logical(1)
    )
  )
)

contagem_metodo <- table(
  resultados$metodo
)

contagem_cenario <- table(
  resultados$cenario
)

contagem_p <- table(
  resultados$p
)

stopifnot(
  all(contagem_metodo == 180L),
  all(contagem_cenario == 180L),
  all(contagem_p == 180L)
)

cat(
  "Resultados consolidados:",
  nrow(resultados),
  "\n"
)

cat(
  "Chaves duplicadas:",
  anyDuplicated(chave),
  "\n"
)

cat(
  "AUDITORIA DO CONSOLIDADO: PASS\n"
)
```

# 6. Métricas de robustez

A correlação entre o valor genético verdadeiro e a predição é a métrica
principal:

$$
r
=
\operatorname{cor}
\left(
\mathbf{g},
\widehat{\mathbf{g}}
\right).
$$

Para cada combinação de cenário, método e fold, o painel com 4.010 SNPs é a
referência.

A perda em correlação é definida por

$$
\Delta r_q
=
r_{100\%}
-
r_q.
$$

A interpretação é:

- $\Delta r_q > 0$: redução de desempenho;
- $\Delta r_q = 0$: manutenção do desempenho;
- $\Delta r_q < 0$: desempenho superior ao painel completo.

Para o RMSE:

$$
\Delta RMSE_q
=
RMSE_q
-
RMSE_{100\%}.
$$

Valores positivos indicam aumento do erro.

## 6.1 Cálculo dentro de cenário × método × fold

```{r calcular-deltas}
baseline <- resultados[
  resultados$percentual_p == 100L,
  c(
    "cenario",
    "fold",
    "metodo",
    "r_true_g",
    "rmse_true_g"
  )
]

names(baseline)[
  names(baseline) == "r_true_g"
] <- "r_baseline"

names(baseline)[
  names(baseline) == "rmse_true_g"
] <- "rmse_baseline"

resultados <- merge(
  resultados,
  baseline,
  by = c(
    "cenario",
    "fold",
    "metodo"
  ),
  all.x = TRUE,
  sort = FALSE
)

stopifnot(
  nrow(resultados) == 1080L,
  all(is.finite(resultados$r_baseline)),
  all(is.finite(resultados$rmse_baseline))
)

resultados$delta_r <-
  resultados$r_baseline -
  resultados$r_true_g

resultados$delta_rmse <-
  resultados$rmse_true_g -
  resultados$rmse_baseline

stopifnot(
  all(
    abs(
      resultados$delta_r[
        resultados$percentual_p == 100L
      ]
    ) < 1e-12
  ),
  all(
    abs(
      resultados$delta_rmse[
        resultados$percentual_p == 100L
      ]
    ) < 1e-12
  )
)
```

# 7. Resumo entre folds

Os resultados finais são sintetizados entre os cinco folds. O fold permanece a
unidade de replicação da validação cruzada.

```{r funcoes-resumo}
media_segura <- function(x) {
  mean(
    x,
    na.rm = TRUE
  )
}

sd_seguro <- function(x) {
  stats::sd(
    x,
    na.rm = TRUE
  )
}

resumir_variavel <- function(
  dados,
  variavel
) {

  grupos <- interaction(
    dados$cenario,
    dados$metodo,
    dados$percentual_p,
    drop = TRUE,
    lex.order = TRUE
  )

  media <- tapply(
    dados[[variavel]],
    grupos,
    media_segura
  )

  desvio <- tapply(
    dados[[variavel]],
    grupos,
    sd_seguro
  )

  n <- tapply(
    dados[[variavel]],
    grupos,
    length
  )

  chave <- unique(
    dados[
      ,
      c(
        "cenario",
        "metodo",
        "percentual_p"
      )
    ]
  )

  chave$grupo <- interaction(
    chave$cenario,
    chave$metodo,
    chave$percentual_p,
    drop = TRUE,
    lex.order = TRUE
  )

  chave$media <- as.numeric(
    media[
      as.character(
        chave$grupo
      )
    ]
  )

  chave$sd <- as.numeric(
    desvio[
      as.character(
        chave$grupo
      )
    ]
  )

  chave$n <- as.integer(
    n[
      as.character(
        chave$grupo
      )
    ]
  )

  chave$grupo <- NULL

  chave
}
```

## 7.1 Correlação

```{r resumo-r}
resumo_r <- resumir_variavel(
  resultados,
  "r_true_g"
)

names(resumo_r)[
  names(resumo_r) == "media"
] <- "media_r"

names(resumo_r)[
  names(resumo_r) == "sd"
] <- "sd_r"
```

## 7.2 RMSE

```{r resumo-rmse}
resumo_rmse <- resumir_variavel(
  resultados,
  "rmse_true_g"
)

names(resumo_rmse)[
  names(resumo_rmse) == "media"
] <- "media_rmse"

names(resumo_rmse)[
  names(resumo_rmse) == "sd"
] <- "sd_rmse"
```

## 7.3 Delta de correlação

```{r resumo-delta-r}
resumo_delta_r <- resumir_variavel(
  resultados,
  "delta_r"
)

names(resumo_delta_r)[
  names(resumo_delta_r) == "media"
] <- "media_delta_r"

names(resumo_delta_r)[
  names(resumo_delta_r) == "sd"
] <- "sd_delta_r"
```

## 7.4 Delta de RMSE

```{r resumo-delta-rmse}
resumo_delta_rmse <- resumir_variavel(
  resultados,
  "delta_rmse"
)

names(resumo_delta_rmse)[
  names(resumo_delta_rmse) == "media"
] <- "media_delta_rmse"

names(resumo_delta_rmse)[
  names(resumo_delta_rmse) == "sd"
] <- "sd_delta_rmse"
```

# 8. Tabela integrada de resultados

```{r tabela-resumo-integrada}
resumo <- merge(
  resumo_r,
  resumo_rmse,
  by = c(
    "cenario",
    "metodo",
    "percentual_p"
  ),
  suffixes = c(
    "_r",
    "_rmse"
  )
)

resumo <- merge(
  resumo,
  resumo_delta_r,
  by = c(
    "cenario",
    "metodo",
    "percentual_p"
  )
)

resumo <- merge(
  resumo,
  resumo_delta_rmse,
  by = c(
    "cenario",
    "metodo",
    "percentual_p"
  )
)

resumo <- resumo[
  order(
    resumo$cenario,
    resumo$metodo,
    -resumo$percentual_p
  ),
]

rownames(resumo) <- NULL

stopifnot(
  nrow(resumo) == 216L,
  all(
    resumo$n_r == 5L
  )
)
```

Existem

$$
6
\times
6
\times
6
=
216
$$

combinações resumidas de cenário, método e nível de `p`.

# 9. Desempenho com o painel completo

O primeiro contraste descreve a capacidade preditiva dos métodos antes da
redução de marcadores.

```{r tabela-p100}
tabela_p100 <- resumo[
  resumo$percentual_p == 100L,
  c(
    "cenario",
    "metodo",
    "media_r",
    "sd_r",
    "media_rmse",
    "sd_rmse"
  )
]

tabela_p100 <- tabela_p100[
  order(
    tabela_p100$cenario,
    -tabela_p100$media_r
  ),
]

knitr::kable(
  tabela_p100,
  digits = 4,
  caption = "Desempenho médio com 100% dos marcadores",
  row.names = FALSE
)
```

# 10. Melhor método no painel completo

A identificação do maior valor médio de correlação é descritiva e não substitui
a avaliação conjunta dos cinco folds.

```{r melhor-metodo-p100}
melhor_p100 <- do.call(
  rbind,
  lapply(
    split(
      tabela_p100,
      tabela_p100$cenario
    ),
    function(z) {

      z[
        which.max(
          z$media_r
        ),
        ,
        drop = FALSE
      ]
    }
  )
)

rownames(melhor_p100) <- NULL

knitr::kable(
  melhor_p100,
  digits = 4,
  caption = "Método com maior correlação média no painel completo",
  row.names = FALSE
)
```

# 11. Curvas de capacidade preditiva

A comparação ao longo de `p` permite avaliar simultaneamente o nível de
desempenho e a sensibilidade à redução de marcadores.

```{r figura-r-p, fig.width=10, fig.height=8}
stopifnot(
  requireNamespace(
    "ggplot2",
    quietly = TRUE
  )
)

graf_r <- resumo[
  ,
  c(
    "cenario",
    "metodo",
    "percentual_p",
    "media_r",
    "sd_r"
  )
]

graf_r$percentual_p_fator <- factor(
  graf_r$percentual_p,
  levels = c(
    100,
    50,
    25,
    10,
    5,
    1
  ),
  ordered = TRUE
)

ggplot2::ggplot(
  graf_r,
  ggplot2::aes(
    x = percentual_p_fator,
    y = media_r,
    group = metodo,
    linetype = metodo,
    shape = metodo
  )
) +
  ggplot2::geom_line() +
  ggplot2::geom_point() +
  ggplot2::facet_wrap(
    ~ cenario,
    ncol = 2
  ) +
  ggplot2::labs(
    x = "Marcadores mantidos (%)",
    y = "Correlação média com o valor genético verdadeiro",
    linetype = "Método",
    shape = "Método"
  ) +
  ggplot2::theme_bw()
```

# 12. Robustez medida por delta de correlação

```{r figura-delta-r, fig.width=10, fig.height=8}
graf_delta <- resumo[
  resumo$percentual_p < 100L,
  c(
    "cenario",
    "metodo",
    "percentual_p",
    "media_delta_r",
    "sd_delta_r"
  )
]

graf_delta$percentual_p_fator <- factor(
  graf_delta$percentual_p,
  levels = c(
    50,
    25,
    10,
    5,
    1
  ),
  ordered = TRUE
)

ggplot2::ggplot(
  graf_delta,
  ggplot2::aes(
    x = percentual_p_fator,
    y = media_delta_r,
    group = metodo,
    linetype = metodo,
    shape = metodo
  )
) +
  ggplot2::geom_hline(
    yintercept = 0
  ) +
  ggplot2::geom_line() +
  ggplot2::geom_point() +
  ggplot2::facet_wrap(
    ~ cenario,
    ncol = 2
  ) +
  ggplot2::labs(
    x = "Marcadores mantidos (%)",
    y = expression(Delta * r),
    linetype = "Método",
    shape = "Método"
  ) +
  ggplot2::theme_bw()
```

Valores próximos de zero indicam maior estabilidade em relação ao painel
completo. Valores positivos indicam perda de correlação. Valores negativos
indicam que a redução produziu correlação superior à do painel completo.

# 13. Robustez medida por delta de RMSE

```{r figura-delta-rmse, fig.width=10, fig.height=8}
graf_delta_rmse <- resumo[
  resumo$percentual_p < 100L,
  c(
    "cenario",
    "metodo",
    "percentual_p",
    "media_delta_rmse",
    "sd_delta_rmse"
  )
]

graf_delta_rmse$percentual_p_fator <- factor(
  graf_delta_rmse$percentual_p,
  levels = c(
    50,
    25,
    10,
    5,
    1
  ),
  ordered = TRUE
)

ggplot2::ggplot(
  graf_delta_rmse,
  ggplot2::aes(
    x = percentual_p_fator,
    y = media_delta_rmse,
    group = metodo,
    linetype = metodo,
    shape = metodo
  )
) +
  ggplot2::geom_hline(
    yintercept = 0
  ) +
  ggplot2::geom_line() +
  ggplot2::geom_point() +
  ggplot2::facet_wrap(
    ~ cenario,
    ncol = 2
  ) +
  ggplot2::labs(
    x = "Marcadores mantidos (%)",
    y = expression(Delta * RMSE),
    linetype = "Método",
    shape = "Método"
  ) +
  ggplot2::theme_bw()
```

# 14. Arquitetura genética e robustez

Os seis cenários diferem em número de QTL e herdabilidade.

```{r tabela-cenarios}
arquitetura <- data.frame(
  cenario = paste0(
    "C",
    1:6
  ),
  n_qtl = c(
    8L,
    40L,
    80L,
    120L,
    240L,
    480L
  ),
  h2 = c(
    0.7,
    0.7,
    0.5,
    0.5,
    0.3,
    0.3
  )
)

knitr::kable(
  arquitetura,
  caption = "Arquitetura genética dos seis cenários",
  row.names = FALSE
)
```

Essa estrutura permite verificar se a sensibilidade à redução de marcadores se
modifica ao longo de arquiteturas com diferentes números de QTL e
herdabilidades.

O desenho não é fatorial completo: número de QTL e herdabilidade variam em
conjunto entre grupos de cenários. Portanto, diferenças entre C1--C6 não devem
ser interpretadas como estimativas independentes dos efeitos causais de
poligenicidade e herdabilidade. Comparações dentro dos pares com mesma
herdabilidade (C1--C2, C3--C4 e C5--C6) ajudam a descrever o efeito associado ao
aumento do número de QTL, mas permanecem descritivas.

A interpretação deve separar dois efeitos:

- mudança do desempenho absoluto entre cenários;
- mudança da perda relativa ao painel completo dentro de cada cenário.

O uso de $\Delta r$ é particularmente importante para essa segunda questão.

# 15. Robustez preditiva e estabilidade relativa

Robustez não deve ser reduzida a uma única medida de perda em relação ao próprio
baseline.

Um método com desempenho inicial baixo pode apresentar $\Delta r$ próximo de
zero simplesmente porque seu nível de predição muda pouco. Por isso, esta fase
separa duas dimensões:

1. **robustez preditiva global:** desempenho absoluto médio nos cinco painéis
   reduzidos;
2. **estabilidade relativa:** perda média de correlação em relação ao próprio
   painel completo.

A robustez preditiva global é uma **síntese descritiva operacional** deste
estudo. Para cada método, ela atribui peso igual às 150 células
cenário × fold × painel reduzido (6 cenários × 5 folds × 5 níveis de `p`).
Ela não representa um teste estatístico de superioridade entre métodos.

## 15.1 Resumo conjunto por método

```{r ranking-robustez}
reduzidos <- resultados[
  resultados$percentual_p < 100L,
  ,
  drop = FALSE
]

desempenho_reduzido <- aggregate(
  r_true_g ~ metodo,
  data = reduzidos,
  FUN = mean
)

names(desempenho_reduzido)[
  names(desempenho_reduzido) == "r_true_g"
] <- "media_r_reduzido"

estabilidade_relativa <- aggregate(
  delta_r ~ metodo,
  data = reduzidos,
  FUN = mean
)

names(estabilidade_relativa)[
  names(estabilidade_relativa) == "delta_r"
] <- "perda_media_r"

baseline_metodo <- aggregate(
  r_true_g ~ metodo,
  data = resultados[
    resultados$percentual_p == 100L,
    ,
    drop = FALSE
  ],
  FUN = mean
)

names(baseline_metodo)[
  names(baseline_metodo) == "r_true_g"
] <- "media_r_baseline"

robustez_metodo <- merge(
  desempenho_reduzido,
  estabilidade_relativa,
  by = "metodo"
)

robustez_metodo <- merge(
  robustez_metodo,
  baseline_metodo,
  by = "metodo"
)

robustez_metodo$rank_robustez_preditiva <- rank(
  -robustez_metodo$media_r_reduzido,
  ties.method = "min"
)

robustez_metodo$rank_estabilidade_relativa <- rank(
  robustez_metodo$perda_media_r,
  ties.method = "min"
)

robustez_metodo <- robustez_metodo[
  order(
    robustez_metodo$rank_robustez_preditiva,
    robustez_metodo$rank_estabilidade_relativa
  ),
]

rownames(robustez_metodo) <- NULL

knitr::kable(
  robustez_metodo,
  digits = 4,
  caption = paste(
    "Resumo descritivo do desempenho sob redução e da estabilidade relativa.",
    "O ranking principal usa a correlação média nos painéis reduzidos;",
    "a perda média é apresentada separadamente."
  ),
  row.names = FALSE
)
```

O `rank_robustez_preditiva` responde qual método mantém **maior capacidade
preditiva absoluta** quando `p` é reduzido. O `rank_estabilidade_relativa`
responde qual método muda menos em relação ao seu próprio baseline.

Esses rankings não são intercambiáveis. Em particular, um método pode ser muito
estável porque já utiliza efetivamente poucos marcadores, sem apresentar a maior
correlação absoluta.

Não é construído um escore composto arbitrário entre as duas dimensões.

## 15.2 Auditoria da invariância de MARS e TREE

A estabilidade incomum observada em MARS e, parcialmente, em TREE foi auditada
diretamente nos checkpoints.

```{r auditoria-invariancia-mars-tree}
auditar_invariancia <- function(modelo) {

  linhas <- vector(
    "list",
    length(cenarios) * length(folds)
  )

  k <- 0L

  for (cenario in cenarios) {

    for (fold in folds) {

      k <- k + 1L

      d <- file.path(
        root_grid,
        cenario,
        sprintf(
          "fold%02d",
          fold
        ),
        modelo
      )

      ranking <- readRDS(
        file.path(
          d,
          "ranking.rds"
        )
      )

      p100 <- readRDS(
        file.path(
          d,
          "p100.rds"
        )
      )

      p10 <- readRDS(
        file.path(
          d,
          "p010.rds"
        )
      )

      p1 <- readRDS(
        file.path(
          d,
          "p001.rds"
        )
      )

      stopifnot(
        nrow(ranking) == 4010L,
        is.null(
          p100$selected_marker_indices
        ),
        length(
          p10$selected_marker_indices
        ) == 401L,
        length(
          p1$selected_marker_indices
        ) == 40L,
        identical(
          as.integer(
            p10$selected_marker_indices
          ),
          as.integer(
            ranking$marker_index[
              seq_len(401L)
            ]
          )
        ),
        identical(
          as.integer(
            p1$selected_marker_indices
          ),
          as.integer(
            ranking$marker_index[
              seq_len(40L)
            ]
          )
        )
      )

      imp_pos <- ranking$importance_raw > 0

      n_pos <- sum(
        imp_pos,
        na.rm = TRUE
      )

      max_rank_pos <- if (n_pos > 0L) {
        max(
          ranking$rank[
            imp_pos
          ]
        )
      } else {
        NA_integer_
      }

      pred100 <- p100$predictions$predicted_value
      pred10 <- p10$predictions$predicted_value
      pred1 <- p1$predictions$predicted_value

      stopifnot(
        length(pred100) == 200L,
        length(pred10) == 200L,
        length(pred1) == 200L
      )

      diff10 <- max(
        abs(
          pred100 - pred10
        )
      )

      diff1 <- max(
        abs(
          pred100 - pred1
        )
      )

      linhas[[k]] <- data.frame(
        modelo = modelo,
        cenario = cenario,
        fold = fold,
        importancia_positiva = n_pos,
        maior_rank_importancia_positiva = max_rank_pos,
        maxdiff_pred_100_10 = diff10,
        maxdiff_pred_100_1 = diff1,
        pred_100_10_identica = diff10 < 1e-12,
        pred_100_1_identica = diff1 < 1e-12,
        stringsAsFactors = FALSE
      )
    }
  }

  do.call(
    rbind,
    linhas
  )
}

auditoria_invariancia <- rbind(
  auditar_invariancia(
    "MARS"
  ),
  auditar_invariancia(
    "TREE"
  )
)

resumo_invariancia <- do.call(
  rbind,
  lapply(
    split(
      auditoria_invariancia,
      auditoria_invariancia$modelo
    ),
    function(z) {

      data.frame(
        modelo = z$modelo[1L],
        combinacoes = nrow(z),
        importancia_positiva_min =
          min(z$importancia_positiva),
        importancia_positiva_max =
          max(z$importancia_positiva),
        maior_rank_positivo_max =
          max(
            z$maior_rank_importancia_positiva,
            na.rm = TRUE
          ),
        pred_100_10_identica =
          sum(z$pred_100_10_identica),
        pred_100_1_identica =
          sum(z$pred_100_1_identica),
        stringsAsFactors = FALSE
      )
    }
  )
)

rownames(resumo_invariancia) <- NULL

knitr::kable(
  resumo_invariancia,
  caption = "Auditoria de invariância de MARS e TREE nas 30 combinações cenário × fold",
  row.names = FALSE
)
```

Para o MARS, a auditoria mostra que apenas 10 SNPs apresentam importância
positiva em cada combinação e todos estão dentro do top 40. Assim, mesmo o
painel de 1% preserva integralmente o subconjunto utilizado pelo modelo, o que
explica a identidade das predições.

Para TREE, o número de SNPs com importância positiva é maior que 40. A
invariância é apenas parcial em 10% e desaparece em 1%, comportamento compatível
com o reajuste da árvore em painéis progressivamente menores.

A convenção `selected_marker_indices = NULL` em 100% também é auditada
explicitamente e não deve ser interpretada como painel vazio.

# 16. Tabela compacta para comunicação dos resultados

Para resumos e apresentações, os níveis de 100%, 10% e 1% fornecem uma
representação compacta do painel completo, de uma redução intermediária forte e
da redução extrema.

```{r tabela-compacta}
tabela_compacta <- resumo[
  resumo$percentual_p %in%
    c(
      100L,
      10L,
      1L
    ),
  c(
    "cenario",
    "metodo",
    "percentual_p",
    "media_r",
    "sd_r",
    "media_delta_r",
    "media_rmse",
    "media_delta_rmse"
  )
]

tabela_compacta <- tabela_compacta[
  order(
    tabela_compacta$cenario,
    tabela_compacta$metodo,
    -tabela_compacta$percentual_p
  ),
]

knitr::kable(
  tabela_compacta,
  digits = 4,
  caption = "Resumo compacto para 100%, 10% e 1% dos marcadores",
  row.names = FALSE
)
```

# 17. Tempos computacionais

O tempo de execução não é a métrica científica principal, mas pode ajudar a
interpretar o custo computacional relativo dos métodos.

```{r tempo-computacional}
tempo_metodo <- aggregate(
  runtime_seconds ~ metodo,
  data = resultados,
  FUN = function(x) {
    c(
      media = mean(x),
      mediana = stats::median(x),
      total = sum(x)
    )
  }
)

tempo_metodo <- data.frame(
  metodo = tempo_metodo$metodo,
  media_segundos =
    tempo_metodo$runtime_seconds[
      ,
      "media"
    ],
  mediana_segundos =
    tempo_metodo$runtime_seconds[
      ,
      "mediana"
    ],
  total_segundos =
    tempo_metodo$runtime_seconds[
      ,
      "total"
    ]
)

knitr::kable(
  tempo_metodo,
  digits = 2,
  caption = "Tempo computacional registrado no grid",
  row.names = FALSE
)
```

Esses tempos descrevem a execução realizada e não devem ser interpretados como
benchmark independente de hardware.

# 18. Produtos oficiais da Fase 1

Após a auditoria, o consolidado é salvo fora de `.local/`.

Os produtos oficiais de M02, M03 e M04 mantêm contratos explícitos. Isso evita
que a consolidação final produza objetos menos informativos do que os módulos
que os originaram.

## 18.1 Diretórios oficiais

```{r criar-diretorios-oficiais}
dir.create(
  "output/comparacao_robustez",
  recursive = TRUE,
  showWarnings = FALSE
)

dir.create(
  "output/gblup",
  recursive = TRUE,
  showWarnings = FALSE
)

dir.create(
  "output/aprendizado_maquina",
  recursive = TRUE,
  showWarnings = FALSE
)
```

## 18.2 Objeto oficial do M02

O produto do M02 contém somente os 180 resultados do GBLUP, mas preserva o
protocolo metodológico congelado para esse método.

```{r construir-m02-oficial}
objeto_m02 <- list(
  versao = "M02-p-v1",
  fase = "reducao_p_com_n_1000",
  metodo = "GBLUP",
  dimensoes = list(
    cenarios = 6L,
    folds = 5L,
    metodos = 1L,
    niveis_p = 6L,
    resultados = 180L
  ),
  protocolo = list(
    modelo = "GBLUP aditivo",
    pacote = "sommer",
    matriz_relacionamento = "sommer::A.mat",
    ajuste = "sommer::mmes",
    nIters = 20L,
    fenotipo_teste_no_ajuste = FALSE,
    genotipos_teste_disponiveis = TRUE,
    matriz_G_transdutiva = TRUE,
    importancia_gblup =
      "beta_SNP^2 via pseudoinversa de Moore-Penrose",
    paineis_aninhados = TRUE,
    valor_genetico_somente_avaliacao = TRUE,
    metrica_principal = "r_true_g",
    delta_r = "r_100 - r_q",
    delta_rmse = "RMSE_q - RMSE_100"
  ),
  resultados = resultados[
    resultados$metodo == "GBLUP",
    ,
    drop = FALSE
  ],
  resumo = resumo[
    resumo$metodo == "GBLUP",
    ,
    drop = FALSE
  ]
)

stopifnot(
  nrow(objeto_m02$resultados) == 180L,
  nrow(objeto_m02$resumo) == 36L
)
```

## 18.3 Objeto oficial do M03

O produto do M03 contém os 900 resultados dos cinco métodos de aprendizado de
máquina e registra as configurações metodológicas que foram auditadas nos
objetos reais do grid.

```{r construir-m03-oficial}
objeto_m03 <- list(
  versao = "M03-p-v1",
  fase = "reducao_p_com_n_1000",
  metodos = c(
    "MARS",
    "TREE",
    "BAGGING",
    "RF",
    "BOOSTING"
  ),
  dimensoes = list(
    cenarios = 6L,
    folds = 5L,
    metodos = 5L,
    niveis_p = 6L,
    resultados = 900L
  ),
  protocolo = list(
    configuracoes = list(
      MARS = list(
        pacote = "earth",
        degree = 1L,
        nk = "earth_default",
        fast_k = "earth_default",
        importancia = "caret::varImp(..., value = 'rss')"
      ),
      TREE = list(
        pacote = "rpart",
        method = "anova",
        importancia = "caret::varImp(..., value = 'rss')"
      ),
      BAGGING = list(
        pacote = "randomForest",
        ntree = 500L,
        mtry = "p",
        importancia = "%IncMSE via caret::varImp.randomForest"
      ),
      RF = list(
        pacote = "randomForest",
        ntree = 500L,
        mtry = "max(1, floor(p/3))",
        importancia = "%IncMSE via caret::varImp.randomForest"
      ),
      BOOSTING = list(
        pacote = "gbm",
        n_trees = 500L,
        interaction_depth = 2L,
        shrinkage = 0.01,
        importancia = "caret::varImp(..., numTrees = 500)"
      )
    ),
    ranking_somente_treinamento = TRUE,
    selected_marker_indices =
      "NULL em p=100%; top-p explícito e ordenado pelo ranking em p<100%",
    importancia_padronizada_0_10 = TRUE,
    desempate_deterministico = TRUE,
    paineis_aninhados = TRUE,
    valor_genetico_somente_avaliacao = TRUE,
    metrica_principal = "r_true_g",
    delta_r = "r_100 - r_q",
    delta_rmse = "RMSE_q - RMSE_100"
  ),
  resultados = resultados[
    resultados$metodo != "GBLUP",
    ,
    drop = FALSE
  ],
  resumo = resumo[
    resumo$metodo != "GBLUP",
    ,
    drop = FALSE
  ]
)

stopifnot(
  nrow(objeto_m03$resultados) == 900L,
  nrow(objeto_m03$resumo) == 180L
)
```

## 18.4 Objeto oficial do M04

O M04 integra os 180 resultados do GBLUP e os 900 resultados de aprendizado de
máquina:

$$
180 + 900 = 1080.
$$

```{r construir-m04-oficial}
objeto_m04 <- list(
  versao = "M04-p-v1",
  fase = "reducao_p_com_n_1000",
  fontes = list(
    M01 = "desenho_analise.rds",
    M02 = "M02-p-v1",
    M03 = "M03-p-v1"
  ),
  dimensoes = list(
    cenarios = 6L,
    folds = 5L,
    metodos = 6L,
    niveis_p = 6L,
    resultados_gblup = 180L,
    resultados_ml = 900L,
    resultados = 1080L
  ),
  protocolo = list(
    n_fixo = 1000L,
    reducao_n = FALSE,
    reducao_p = TRUE,
    paineis_p = c(
      `100` = 4010L,
      `50` = 2005L,
      `25` = 1003L,
      `10` = 401L,
      `5` = 201L,
      `1` = 40L
    ),
    metrica_principal = "r_true_g",
    metricas_secundarias = c(
      "rmse_true_g",
      "mae_true_g",
      "bias_true_g",
      "slope_true_g",
      "r2_true_g"
    ),
    delta_r = "r_100 - r_q",
    delta_rmse = "RMSE_q - RMSE_100",
    resumo_folds = "media e desvio-padrao entre 5 folds"
  ),
  resultados = resultados,
  resumo = resumo,
  baseline_p100 = tabela_p100,
  melhor_p100 = melhor_p100,
  robustez_metodo = robustez_metodo,
  auditoria_invariancia = auditoria_invariancia,
  resumo_invariancia = resumo_invariancia,
  tabela_compacta = tabela_compacta,
  tempo_metodo = tempo_metodo
)

stopifnot(
  nrow(objeto_m04$resultados) == 1080L,
  nrow(objeto_m04$resumo) == 216L,
  objeto_m04$dimensoes$resultados_gblup +
    objeto_m04$dimensoes$resultados_ml ==
    objeto_m04$dimensoes$resultados
)
```

## 18.5 Gravação dos produtos

```{r salvar-produtos}
saveRDS(
  objeto_m02,
  "output/gblup/module02_gblup_results.rds",
  compress = "gzip"
)

saveRDS(
  objeto_m03,
  "output/aprendizado_maquina/module03_ml_results.rds",
  compress = "gzip"
)

saveRDS(
  objeto_m04,
  "output/comparacao_robustez/module04_comparacao_p_results.rds",
  compress = "gzip"
)

utils::write.csv(
  resultados,
  "output/comparacao_robustez/resultados_grid_p.csv",
  row.names = FALSE
)

utils::write.csv(
  resumo,
  "output/comparacao_robustez/resumo_grid_p.csv",
  row.names = FALSE
)

utils::write.csv(
  tabela_compacta,
  "output/comparacao_robustez/tabela_compacta_p.csv",
  row.names = FALSE
)

utils::write.csv(
  auditoria_invariancia,
  "output/comparacao_robustez/auditoria_invariancia_mars_tree.csv",
  row.names = FALSE
)

cat(
  "M02:",
  nrow(objeto_m02$resultados),
  "resultados\n"
)

cat(
  "M03:",
  nrow(objeto_m03$resultados),
  "resultados\n"
)

cat(
  "M04:",
  nrow(objeto_m04$resultados),
  "resultados\n"
)

cat(
  "PRODUTOS OFICIAIS: PASS\n"
)
```

# 19. Auditoria dos produtos oficiais

```{r auditar-produtos-oficiais}
arquivos_oficiais <- c(
  "output/gblup/module02_gblup_results.rds",
  "output/aprendizado_maquina/module03_ml_results.rds",
  "output/comparacao_robustez/module04_comparacao_p_results.rds",
  "output/comparacao_robustez/resultados_grid_p.csv",
  "output/comparacao_robustez/resumo_grid_p.csv",
  "output/comparacao_robustez/tabela_compacta_p.csv",
  "output/comparacao_robustez/auditoria_invariancia_mars_tree.csv"
)

stopifnot(
  all(
    file.exists(
      arquivos_oficiais
    )
  )
)

m02 <- readRDS(
  arquivos_oficiais[1L]
)

m03 <- readRDS(
  arquivos_oficiais[2L]
)

m04 <- readRDS(
  arquivos_oficiais[3L]
)

stopifnot(
  identical(
    m02$versao,
    "M02-p-v1"
  ),
  identical(
    m03$versao,
    "M03-p-v1"
  ),
  identical(
    m04$versao,
    "M04-p-v1"
  ),

  m02$dimensoes$resultados == 180L,
  m03$dimensoes$resultados == 900L,
  m04$dimensoes$resultados == 1080L,

  nrow(m02$resultados) == 180L,
  nrow(m03$resultados) == 900L,
  nrow(m04$resultados) == 1080L,

  nrow(m02$resumo) == 36L,
  nrow(m03$resumo) == 180L,
  nrow(m04$resumo) == 216L,

  identical(
    m02$protocolo$importancia_gblup,
    "beta_SNP^2 via pseudoinversa de Moore-Penrose"
  ),
  identical(
    m03$protocolo$configuracoes$BAGGING$importancia,
    "%IncMSE via caret::varImp.randomForest"
  ),
  identical(
    m03$protocolo$configuracoes$RF$importancia,
    "%IncMSE via caret::varImp.randomForest"
  ),

  m04$dimensoes$resultados_gblup == 180L,
  m04$dimensoes$resultados_ml == 900L,
  m04$dimensoes$resultados_gblup +
    m04$dimensoes$resultados_ml ==
    m04$dimensoes$resultados,

  nrow(m04$auditoria_invariancia) == 60L,
  nrow(m04$resumo_invariancia) == 2L,

  all(
    c(
      "rank_robustez_preditiva",
      "rank_estabilidade_relativa"
    ) %in% names(
      m04$robustez_metodo
    )
  )
)

cat(
  "M02 oficial:",
  nrow(m02$resultados),
  "resultados e",
  nrow(m02$resumo),
  "linhas resumidas\n"
)

cat(
  "M03 oficial:",
  nrow(m03$resultados),
  "resultados e",
  nrow(m03$resumo),
  "linhas resumidas\n"
)

cat(
  "M04 oficial:",
  nrow(m04$resultados),
  "resultados e",
  nrow(m04$resumo),
  "linhas resumidas\n"
)

cat(
  "180 GBLUP + 900 ML =",
  m04$dimensoes$resultados,
  "\n"
)

cat(
  "AUDITORIA DOS PRODUTOS OFICIAIS: PASS\n"
)
```

# 20. Interpretação dos resultados

Os resultados mostram que o método com maior correlação média depende
conjuntamente da arquitetura genética e da densidade de marcadores.

Com o painel completo, Boosting apresenta a maior correlação média em C1
(0,9130), Random Forest em C2 (0,7736) e GBLUP em C3, C4, C5 e C6, com
correlações médias de 0,8056, 0,8506, 0,8577 e 0,8930, respectivamente.

Ao considerar conjuntamente os cinco painéis reduzidos, o ranking descritivo
de robustez preditiva é:

1. Boosting, com correlação média de 0,80628;
2. Bagging, com 0,79063;
3. Random Forest, com 0,78655;
4. GBLUP, com 0,73752;
5. MARS, com 0,63717;
6. árvore de regressão, com 0,43600.

Esse ranking deve ser distinguido da estabilidade relativa em relação ao
próprio baseline. O MARS apresenta perda média de correlação igual a zero e,
portanto, ocupa a primeira posição em estabilidade relativa, mas apenas a quinta
posição em robustez preditiva. A auditoria mostrou que essa invariância decorre
de exatamente 10 SNPs com importância positiva, todos preservados até o painel
mínimo de 40 marcadores.

A redução extrema para 1% evidencia a mudança de comportamento entre os
métodos. Boosting apresenta a maior correlação média nos seis cenários nesse
nível de `p`, variando de 0,6515 em C2 a 0,9277 em C1. Em contraste, o GBLUP
apresenta maior sensibilidade à redução severa, especialmente nas arquiteturas
mais poligênicas. Em C6, a correlação diminui de 0,8930 no painel completo para
0,5784 com 1% dos marcadores.

Também ocorrem mudanças do método com maior correlação média ao longo da
trajetória de redução. O GBLUP apresenta a maior média principalmente em C3--C6
sob alta densidade, enquanto Boosting passa a apresentar a maior média em mais
cenários à medida que a redução se torna severa. Em C2, Random Forest apresenta
a maior média no painel completo e em 50%, Bagging nos níveis intermediários e
Boosting em 1%.

Essas classificações são descritivas; não foram realizados testes formais de
diferença entre métodos. Portanto, expressões como “maior correlação média”
referem-se aos valores observados entre os cinco folds e não implicam
superioridade estatística.

Assim, robustez deve ser interpretada conjuntamente em termos de:

- desempenho absoluto nos painéis reduzidos;
- perda relativa em relação ao próprio baseline;
- arquitetura genética;
- intensidade da redução de `p`;
- variabilidade entre folds.

# 21. Síntese da Fase 1

Na Fase 1, nenhum método apresenta a maior correlação média em todas as
combinações de arquitetura genética e densidade de marcadores.

Com alta densidade, o GBLUP apresenta as maiores médias em C3--C6, enquanto
Boosting apresenta a maior média em C1. À medida que o número de marcadores
diminui, Boosting passa a ocupar a primeira posição em um número crescente de
cenários e apresenta a maior robustez preditiva global segundo a síntese
descritiva adotada neste estudo.

No nível mais extremo de redução, com apenas 40 dos 4.010 SNPs originais,
Boosting apresenta a maior correlação média em todos os seis cenários. Esse
resultado mostra, nestes dados simulados e sob o protocolo adotado, que a
seleção de marcadores orientada pelo método pode preservar informação preditiva
relevante mesmo sob reduções muito intensas de `p`.

A estabilidade relativa não deve ser confundida com desempenho preditivo.
MARS ilustra essa distinção: permanece numericamente invariável porque utiliza
um subconjunto muito pequeno de SNPs, porém apresenta desempenho absoluto
inferior ao de Boosting, Bagging, Random Forest e, em vários cenários, GBLUP.

Os resultados desta fase estabelecem o protocolo e a referência para as etapas
posteriores de redução de `n` e da combinação `n × p`. Essas etapas devem
preservar:

- partições treino-teste rigorosamente definidas;
- ausência de fenótipos e valores genéticos verdadeiros do teste no ajuste e no
  ranking;
- uso explícito e documentado dos genótipos do teste quando o método for
  transdutivo, como no GBLUP;
- validação cruzada comum entre métodos;
- painéis aninhados;
- métricas de desempenho e robustez previamente definidas;
- consolidação em objetos versionáveis e auditáveis.
